ACORDAO-COMPLETO-2332235

ACÓRDÃO 541/2020 ATA 7/2020 - PLENÁRIO

VISTOS, relatados e discutidos estes autos em que se aprecia o Monitoramento referente ao Acórdão 360/2012-TCU-Plenário, por meio do qual o Tribunal deliberou acerca de auditoria operacional com foco na Política Nacional sobre Drogas;
	ACORDAM os Ministros do Tribunal de Contas da União, reunidos em Sessão Plenária, ante as razões expostas pelo Relator, com fundamento no art. 1º da Lei 8.443/1992, c/c os arts. 1º, inciso II, 169, incisos I e II, e 243, do Regimento Interno/TCU, em:
	9.1. encerrar o ciclo de monitoramento do Acórdão 360/2012-TCU-Plenário, em face do grande lapso temporal transcorrido entre sua prolação e seu primeiro monitoramento, e considerar, relativamente à mencionada deliberação:
	9.1.1. implementados os itens 9.1.2, 9.4.1, 9.4.2, 9.4.3, 9.4.5, 9.4.6, 9.4.7, 9.6, 9.10, 9.11.2, 9.12.1, 9.12.2, 9.13.2, 9.14.1 (em relação à Secretaria Nacional de Políticas sobre Drogas) , 9.14.2 e 9.15 (em relação à Secretaria Nacional de Políticas sobre Drogas) ;
	9.1.2. parcialmente implementados os itens 9.4.4, 9.4.8, 9.5, 9.7, 9.8, 9.11.4 e 9.15, sendo este último item no que se refere ao encaminhamento de planos de ação por parte dos órgãos do Ministério da Saúde;
	9.1.3. em implementação os itens 9.1.1 e 9.11.1;
	9.1.4. não implementados os itens 9.2.1, 9.2.2, 9.3.2, 9.4.9, 9.9, 9.11.3 e 9.12.3; e
	9.1.5. não aplicáveis, em razão da superveniência de nova legislação, os itens 9.3.1, 9.13.1 e 9.14.1, em relação à Secretaria de Atenção à Saúde do Ministério da Saúde.
	9.2. dar ciência do presente acórdão ao Ministério do Planejamento, Desenvolvimento e Gestão; ao Ministério da Defesa; à Secretaria Executiva e à Secretaria Nacional de Políticas sobre Drogas do Ministério da Justiça e Segurança Pública; ao Departamento de Polícia Federal; à Secretaria Especial do Desenvolvimento Social/Ministério da Cidadania; ao Ministério da Educação; ao Conselho Nacional de Justiça; ao Conselho Nacional do Ministério Público e à Secretaria de Atenção à Saúde/Ministério da Saúde, informando-os que o inteiro teor da deliberação, incluindo o relatório e o voto, pode ser acessado no endereço eletrônico www.tcu.gov.br/acordaos no dia seguinte ao de sua oficialização; 
	9.3. apensar os autos ao TC Processo 021.180/2010-5; e
	9.4. apensar os presentes autos, por cópia, ao TC Processo 033.434/2010-7.

Monitoramento de deliberação que apreciou duas auditorias operacionais realizadas no Sistema Nacional de Políticas Públicas sobre Drogas (Sisnad).

Secretaria Nacional de Políticas sobre Drogas e Departamento de Polícia Federal/Ministério da Justiça e Segurança Pública; Ministério da Defesa; Secretaria de Atenção à Saúde/Ministério da Saúde; Secretaria Especial do Desenvolvimento Social/Ministério da Cidadania; Ministério do Planejamento, Desenvolvimento e Gestão.

3. Interessado: Tribunal de Contas da União.

13.1. Ministros presentes: José Mucio Monteiro (Presidente), Benjamin Zymler, Augusto Nardes, Aroldo Cedraz (Relator), Raimundo Carreiro, Ana Arraes, Bruno Dantas e Vital do Rêgo.
13.2. Ministros-Substitutos presentes: Augusto Sherman Cavalcanti e André Luís de Carvalho.

AROLDO CEDRAZ

Cuida-se do Relatório de Monitoramento referente ao Acórdão 360/2012-TCU-Plenário, por meio do qual o Tribunal deliberou acerca de auditoria operacional com foco na Política Nacional sobre Drogas.
2.	Transcrevo a seguir, como parte integrante deste Relatório, excerto do trabalho elaborado pela equipe da Secretaria de Controle Externo da Defesa Nacional e da Segurança Pública (peça 72) , cuja proposta de encaminhamento contou com a anuência do escalão dirigente da referida unidade técnica especializada (peça 73) :
“INTRODUÇÃO
1.1. Deliberação
1. O presente trabalho decorre da Proposta de Fiscalização 9/2011, da Comissão de Segurança Pública e Combate ao Crime Organizado (CSPCCO) da Câmara dos Deputados, que, ao final de março de 2012, solicitou ao Tribunal de Contas da União a realização de auditoria operacional nos atos de gestão do Plano Integrado de Enfrentamento ao Crack e Outras Drogas (Piecod) e de outros programas envolvendo o tema (TC Processo 009.180/2012-5, peça 1) .   
2. A mencionada solicitação, autuada sob o número TC Processo 009.180/2012-5, foi atendida no exercício financeiro de 2012, ocasião em que se encaminhou como resposta à CSPCCO uma cópia do Acórdão 360/2012-TCU-Plenário, por meio do qual foram apreciados os processos TC Processo 021.180/2010-5 e TC Processo 033.434/2010-7, que trataram de auditorias realizadas por este Tribunal de Contas no Sistema Nacional de Políticas Públicas sobre Drogas (Sisnad) (TC Processo 009.180/2012-5, peça 11) .   
3. Tendo em vista a assunção da presidência da CSPCCO pelo Deputado José Augusto Rosa, ocorrida em março de 2017, e o grande lapso temporal transcorrido desde que este Tribunal encaminhou informações relacionadas ao Piecod àquela comissão da Câmara dos Deputados, novou-se a solicitação, desta feita com o propósito de se obterem informações atualizadas acerca do referido plano ou acerca de programas ou ações relacionados ao mesmo tema, abrangendo os anos de 2010 a 2016 (TC Processo 009.180/2012-5, peça 13) .
4. Em sessão ordinária de 5/7/2017, o Pleno desta Corte, por meio do Acórdão 1427/2017, determinou à Secretaria de Controle Externo da Defesa Nacional e da Segurança Pública (SecexDefesa) a realização da auditoria solicitada pela CSPCCO (TC Processo 009.180/2012-5, peça 20) .
1.2. Visão Geral do Objeto
5. Segundo Sandford (1985) , política é um conjunto de decisões adotadas para que se possa alcançar um objetivo no longo prazo ou para enfrentar um problema específico. Tais decisões, no âmbito governamental, são positivadas na legislação e, normalmente, possuem aplicação nacional. De um modo mais simples, pode-se dizer que política se trata de uma carta de intenções.
6. Embora já existissem algumas medidas anteriores, o Brasil passou a desenvolver uma política específica voltada para a redução da demanda e da oferta de drogas a partir de 1998, após a 20ª Sessão Especial da Assembleia Geral da Organização das Nações Unidas, quando, por meio da Medida Provisória 1.669/2002, o então Conselho Federal de Entorpecentes (Cofen) foi transformado no Conselho Nacional Antidrogas (Conad) , criando-se, também, a Secretaria Nacional Antidrogas (Senad) .
7. A primeira Política Nacional Antidrogas foi instituída no ano de 2002, por meio do Decreto 4.345, definindo-se objetivos e diretrizes para o desenvolvimento de estratégias de prevenção, tratamento, recuperação e reinserção social, redução de danos sociais e à saúde, repressão ao tráfico e estudos, pesquisas e avaliações decorrentes do uso indevido de drogas.
8. Já em 2005, consideradas as transformações sociais, políticas e econômicas nacionais e mundiais, foi promovido um realinhamento da política, que, por meio da Resolução GSIPR/CH/CONAD 3, de 27/10/2005, passou a chamar-se Política Nacional sobre Drogas (PNAD) .
9. Após a instituição da Política Nacional sobre Drogas e seguindo-se às atividades de um grupo interministerial criado no âmbito do Ministério da Saúde (MS) no ano de 2003, foi instituída, por meio do Decreto 6.117/2007, a Política Nacional sobre o Álcool (PNA) .
10. Existem, portanto, duas políticas nacionais que abordam a questão das drogas, sejam elas lícitas, como o álcool, ou ilícitas, como o crack, havendo considerável semelhança entre suas diretrizes, conforme se pode constatar no quadro do Apêndice I.
11. Estabelecidas as políticas de abordagem das questões relativas a drogas, seguiu-se o próximo passo, no qual foi traçado um plano, que, segundo afirma Teixeira (2009) , é um documento ainda genérico e abrangente, que, entretanto, traz, em seu conteúdo, estudos, análises ou diagnósticos de situações que precisam ser modificadas, listando, para isso, programas, projetos, objetivos, estratégias e metas.
12. Assim, no caso brasileiro, tanto a Política Nacional sobre Drogas quanto a Política Nacional sobre o Álcool foram consideradas conjuntamente na elaboração de um plano voltado à prevenção do uso, ao tratamento e à reinserção social de usuários e ao enfrentamento do tráfico de crack e outras drogas, chamado de Plano Integrado de Enfrentamento ao Crack e outras Drogas, cujos principais objetivos são (Decreto 7.179/2010) :
Art. 2º São objetivos do Plano Integrado de Enfrentamento ao Crack e outras Drogas:
I - estruturar, integrar, articular e ampliar as ações voltadas à prevenção do uso, tratamento e reinserção social de usuários de crack e outras drogas, contemplando a participação dos familiares e a atenção aos públicos vulneráveis, entre outros, crianças, adolescentes e população em situação de rua;
II - estruturar, ampliar e fortalecer as redes de atenção à saúde e de assistência social para usuários de crack e outras drogas, por meio da articulação das ações do Sistema Único de Saúde - SUS com as ações do Sistema Único de Assistência Social - SUAS;
III - capacitar, de forma continuada, os atores governamentais e não governamentais envolvidos nas ações voltadas à prevenção do uso, ao tratamento e à reinserção social de usuários de crack e outras drogas e ao enfrentamento do tráfico de drogas ilícitas;
IV - promover e ampliar a participação comunitária nas políticas e ações de prevenção do uso, tratamento, reinserção social e ocupacional de usuários de crack e outras drogas e fomentar a multiplicação de boas práticas;
V - disseminar informações qualificadas relativas ao crack e outras drogas; e
VI - fortalecer as ações de enfrentamento ao tráfico de crack e outras drogas ilícitas em todo o território nacional, com ênfase nos Municípios de fronteira. 
13. Tendo-se estabelecido os objetivos, passou-se à escolha das ações a serem desenvolvidas para alcançá-los, as quais, no planejamento governamental, estão insertas em programas listados nas leis orçamentárias.
14. No caso do Piecod, as ações foram até mesmo previstas no decreto por meio do qual foi instituído, tendo sido divididas em duas categorias: ações imediatas e ações estruturantes. Estas ações, conforme previsto pelo Decreto 7.179/2010, devem ser executadas de forma descentralizada e integrada, por meio da conjugação de esforços entre a União, os Estados, o Distrito Federal e os Municípios, tomadas em conta a intersetorialidade, a interdisciplinaridade, a integralidade, a participação da sociedade civil e o controle social (art. 1º, § 1º, do referido normativo) .
15. São consideradas ações imediatas (Decreto 7.179/2010, art. 5º, § 1º) :
I - ampliação do número de leitos para tratamento de usuários de crack e outras drogas;
II - ampliação da rede de assistência social voltada ao acompanhamento sociofamiliar e à inclusão de crianças, adolescentes e jovens usuários de crack e outras drogas em programas de reinserção social;
III - ação permanente de comunicação de âmbito nacional sobre o crack e outras drogas, envolvendo profissionais e veículos de comunicação;
IV - capacitação em prevenção do uso de drogas para os diversos públicos envolvidos na prevenção do uso, tratamento, reinserção social e enfrentamento ao tráfico de crack e outras drogas ilícitas;
V - ampliação das ações de prevenção, tratamento, assistência e reinserção social em regiões de grande vulnerabilidade à violência e ao uso de crack e outras drogas, alcançadas por programas governamentais como o Projeto Rondon e o Projovem;
VI - criação de sítio eletrônico no Portal Brasil, na rede mundial de computadores, que funcione como centro de referência das melhores práticas de prevenção ao uso do crack e outras drogas, de enfrentamento ao tráfico e de reinserção social do usuário;
VII - ampliação de operações especiais voltadas à desconstituição da rede de narcotráfico, com ênfase nas regiões de fronteira, desenvolvidas pelas Polícias Federal e Rodoviária Federal em articulação com as polícias civil e militar e com apoio das Forças Armadas; e
VIII - fortalecimento e articulação das polícias estaduais para o enfrentamento qualificado ao tráfico do crack em áreas de maior vulnerabilidade ao consumo.
16. As ações estruturantes do Piecod são as seguintes (Decreto 7.179/2010, art. 5º, § 2º) :
I - ampliação da rede de atenção à saúde e assistência social para tratamento e reinserção social de usuários de crack e outras drogas;
II - realização de estudos e diagnóstico para o acúmulo de informações destinadas ao aperfeiçoamento das políticas públicas de prevenção do uso, tratamento e reinserção social do usuário e enfrentamento do tráfico de crack e outras drogas ilícitas;
III - implantação de ações integradas de mobilização, prevenção, tratamento e reinserção social nos Territórios de Paz do Programa Nacional de Segurança Pública com Cidadania - Pronasci, e nos territórios de vulnerabilidade e risco;
IV - formação de recursos humanos e desenvolvimento de metodologias, envolvendo a criação de programa de especialização e mestrado profissional em gestão do tratamento de usuários de crack e outras drogas;
V - capacitação de profissionais e lideranças comunitárias, observando os níveis de prevenção universal, seletiva e indicada para os diferentes grupos populacionais;
VI - criação e fortalecimento de centros colaboradores no âmbito de hospitais universitários, que tenham como objetivos o ensino, a pesquisa e o desenvolvimento de metodologia de tratamento e reinserção social para dependentes de crack e outras drogas;
VII - criação de centro integrado de combate ao crime organizado, com ênfase no narcotráfico, em articulação com o Centro Gestor e Operacional do Sistema de Proteção da Amazônia - Censipam, com apoio das Forças Armadas;
VIII - capacitação permanente das polícias civis e militares com vistas ao enfrentamento do narcotráfico nas regiões de fronteira; e
IX - ampliação do monitoramento das regiões de fronteira com o uso de tecnologia de aviação não tripulada.
17. No que diz respeito às instâncias de gestão, no âmbito da PNAD, foi instituído o Sistema Nacional de Políticas sobre Drogas (Sisnad) , que, conforme o art. 3º do Decreto 5.912/2006, assegura a orientação central e a execução descentralizada das atividades realizadas em seu âmbito, nas esferas federal e, mediante ajustes específicos, estatual, distrital e municipal.
18. O órgão principal do Sisnad é o Conselho Nacional de Políticas sobre Drogas (Conad) , que é presidido pelo Ministro de Estado da Justiça e Segurança Pública e composto por membros dos seguintes órgãos ou entidades, já considerada a reestruturação orgânica promovida por meio da Medida Provisória 782/2017: Ministério da Justiça e Segurança Pública, Secretaria Especial dos Diretos Humanos da Presidência da República (tendo em vista a extinção dessa secretaria, quem hoje atua é o Ministério dos Direitos Humanos) , Ministério da Educação, Ministério da Defesa, Ministério das Relações Exteriores, Ministério do Desenvolvimento Social, Ministério da Saúde e Ministério da Fazenda; conselhos estaduais de entorpecentes ou antidrogas e organizações, instituições ou entidades nacionais da sociedade civil; e profissionais ou especialistas, de manifesta sensibilidade na questão das drogas.
19. Ao Conad cabe (Decreto 5.912/2006, art. 4º) : (i) acompanhar e atualizar a política nacional sobre drogas, consolidada pela Senad; (ii) exercer orientação normativa sobre as atividades relacionadas à prevenção do uso indevido, à atenção e à reinserção social de usuários e dependentes de drogas; e à repressão da produção não autorizada e do tráfico ilícito de drogas; (iii) acompanhar e avaliar a gestão dos recursos do Fundo Nacional Antidrogas (Funad) e o desempenho dos planos e programas da política nacional sobre drogas; (iv) propor alterações em seu regimento interno; e (v) promover a integração ao Sisnad dos órgãos e entidades congêneres dos estados, dos municípios e do Distrito Federal.
20. Quanto à Política Nacional sobre o Álcool, a Secretaria Nacional de Políticas sobre Drogas (Senad) é o órgão encarregado de sua coordenação e de sua implementação, previsão esta constante do art. 4º do Decreto 6.117/2007.
21. No âmbito do Piecod existem duas instâncias de gestão: o Comitê Gestor e o Grupo Executivo.
22. O Comitê Gestor, ao qual compete estimular a participação dos entes federados na implementação do Piecod, acompanhar e avaliar a implementação do plano, e consolidar em relatório periódico as informações sobre a implementação das ações e os resultados obtidos do plano, é composto pelo Ministro de Estado e pelo Secretário-Executivo, na condição de titular e de suplente, respectivamente, dos seguintes órgãos, conjugadas as disposições do Decreto 7.179/2010 e da Medida Provisória 782/2017:
I - Gabinete de Segurança Institucional da Presidência da República;
II - Casa Civil da Presidência da República;
III - Secretaria-Geral da Presidência da República;
IV - Secretaria de Governo da Presidência da República;
V - Ministério dos Direitos Humanos;
VI - Ministério da Justiça e Segurança Pública;
VII - Ministério da Saúde;
VIII - Ministério do Desenvolvimento Social;
IX - Ministério da Defesa;
X - Ministério da Educação;
XI - Ministério da Cultura;
XII - Ministério do Esporte; e
XIII - Ministério do Planejamento, Desenvolvimento e Gestão.
23. O Grupo Executivo do Plano Integrado de Enfrentamento ao Crack e Outras Drogas, subconjunto do Comitê Gestor e encarregado de promover a implementação e a gestão das ações do plano, bem como de propor ao Comitê Gestor medidas de aprimoramento das ações contidas no Piecod, é composto pelos representantes do Ministério da Justiça e Segurança Pública, da Casa Civil da Presidência da República, do Ministério do Planejamento, Desenvolvimento e Gestão; do Ministério da Fazenda; do Ministério do Desenvolvimento Social; do Ministério da Saúde; e do Ministério da Educação.
24. Em relação às ações do Piecod, é possível observar que, no período abrangido pelo trabalho, houve três programas governamentais especialmente a elas dedicados: Programa 0665 – Gestão da Política Nacional sobre Drogas (PPA 2008-2011) ; Programa 2060 – Coordenação de políticas de prevenção, atenção e reinserção social de usuários de crack e outras drogas (PPA 20122015) ; e Programa 2085 – Redução do impacto social do álcool e outras drogas: prevenção, cuidado e reinserção social (PPA 2016-2019) .
25. Todos estes programas ficaram sob a supervisão do Conad, visto que foram custeados por recursos do Fundo Nacional Antidrogas, cuja supervisão compete àquele conselho, conforme o art. 4º, inciso III, do Decreto 5.912/2006.
26. O Programa 0665 – Gestão da Política Nacional sobre Drogas, vigente nos anos de 2010 e 2011, envolvia quatro ações: 20EV – Enfrentamento ao Crack e Outras Drogas, 2272 – Gestão e Administração do Programa, 4902 – Capacitação de agentes do Sistema Nacional de Políticas sobre Drogas e 8236 – Apoio de projetos de interesse do Sistema Nacional de Políticas sobre Drogas. De acordo com as leis de diretrizes orçamentárias para os exercícios de 2010 e de 2011, Lei 12.017/2009 e Lei 12.309/2010, respectivamente, o Programa 0665 constava entre as prioridades do governo.
27. A ação orçamentária de código 20EV foi criada em julho de 2010, com a abertura de créditos extraordinários por meio da Medida Provisória 498/2010, convertida na Lei 12.339/2010, e tinha como objetivo permitir a estruturação, a integração, a articulação e a ampliação de ações voltadas à prevenção do uso, ao tratamento e à reinserção social de usuários de crack e outras drogas.
28.Além de inserida no Programa 0665, no qual foi dotada com R$ 100 milhões em créditos orçamentários, essa ação foi inserida em outros programas, a saber: Programa 1453 – Nacional de Segurança Pública com Cidadania (Pronasci) , Programa 1220 – Assistência ambulatorial e hospitalar especializada, Programa 0152 – Sistema Nacional de Atendimento Socioeducativo ao Adolescente em Conflito com a Lei (Pro-Sinase) , Programa 1384 – Proteção Social Básica e Programa 1385 – Proteção Social Especial.
29.No total, foram autorizados R$ 410 milhões de dotação orçamentária para a Ação 20EV, considerados todos os programas que integrou, cabendo a maior parcela a unidades orçamentárias do então Ministério da Justiça, no âmbito dos programas 0665 (R$ 100 milhões) e 1453 (R$ 120 milhões) . À época, o Ministério do Desenvolvimento Social e Combate à Fome recebeu a segunda maior dotação, distribuídas em três programas sob sua responsabilidade: 0152 (R$ 18,3 milhões) , 1384 (R$ 33,7 milhões) e 1385 (R$ 47,9 milhões) . O menor volume orçamentário coube ao Ministério da Saúde, sendo a dotação orçamentária de R$ 90 milhões no âmbito do Programa 1220.  
30.A Ação 2272, por sua vez, constituía um centro de custos administrativos dos programas governamentais, agregando as despesas que não eram passíveis de apropriação em ações finalísticas dos próprios programas.
31.O objetivo da Ação 4902 era promover a formação e a orientação dos agentes do Sisnad para atuação na redução da demanda de drogas, o que ocorreria por meio de cursos, treinamentos e palestras, por exemplo. Já as finalidades da Ação 8236 eram apoiar o funcionamento integrado e sistêmico das organizações que compõem o Sistema Nacional de Políticas sobre Drogas, orientá-las para a atuação na redução da demanda de drogas e apoiar, mediante a descentralização ou destaques de créditos orçamentários, atividades ou projetos relacionados com a repressão ao tráfico ilícito de drogas.
	Tabela 1 – Execução orçamentária do Programa 0665

	R$ 1,00

		AÇÃO
	AUTORIZADO
	EMPENHADO
	LIQUIDADO
	PAGO

	2010
	20EV
	100.000.000
	80.253.712
	3.885.887
	2.674.829

		2272
	1.210.000
	574.029
	436.151
	432.328

		4902
	3.000.000
	1.581.640
	520.085
	520.085

		8236
	19.920.000
	7.607.738
	1.754.459
	1.721.875

		TOTAL
	124.130.000
	90.017.118
	6.596.581
	5.349.116

	2011
	20EV
	0
	0
	0
	0

		2272
	1.070.000
	535.290
	295.151
	293.692

		4902
	2.860.000
	2.331.951
	1.707.886
	1.687.586

		8236
	29.620.053
	14.269.798
	3.582.409
	3.569.815

		TOTAL
	33.550.053
	17.137.039
	5.585.446
	5.551.092

	Fonte: Sistema Integrado de Planejamento e Orçamento. Elaboração própria.

32.Conforme já apontado, a Ação 20EV foi aberta com créditos extraordinários no início do segundo semestre de 2010, os quais, por não satisfazerem as condições previstas no §2º do art. 167 da Constituição, não foram reabertos no exercício financeiro seguinte.
33.Considerando as metas estabelecidas nas leis orçamentárias e os resultados alcançados (Relatório de Gestão 2010 e 2011 da Senad) , é possível constatar que, nos anos de 2010 e 2011, somente uma das metas foi atingida no período.
Tabela 2 – Verificação das metas anuais do Programa 0665
		AÇÃO
	META
	RESULTADO

	2010
	20EV
	-
	-

		2272
	-
	-

		4902
	15.000 agentes capacitados
	10.902 agentes capacitados

		8236
	154 projetos apoiados
	25 projetos apoiados

	2011
	20EV
	-
	-

		2272
	-
	-

		4902
	15.000 agentes capacitados
	15.000 agentes capacitados

		8236
	293 projetos apoiados
	26 projetos apoiados

	Fonte: Lei Orçamentária Anual, Relatório Anual de Avaliação do PPA. Elaboração própria.

34.O PPA 2012-2015 também continha um programa específico para tratar de temas relacionados a drogas: Programa 2060 – Coordenação de políticas de prevenção, atenção e reinserção social de usuários de crack e outras drogas. Tal programa envolvia cinco ações orçamentárias: 20EV – Enfrentamento ao Crack e Outras Drogas, 20IE – Gestão da política sobre drogas, 20R9 – Prevenção de uso e/ou abuso de substâncias psicoativas, 4902 – Capacitação de agentes do Sistema Nacional de Políticas sobre Drogas e 8236 – Apoio de projetos de interesse do Sistema Nacional de Políticas sobre Drogas. As prioridades governamentais, entretanto, foram outros programas, como o Programa de Aceleração do Crescimento (PAC) , por exemplo, o que se constata a partir da ausência de investimento nas ações orçamentárias ao longo desses quatro anos.
	Tabela 3 - Execução orçamentária do Programa 2060

	R$ 1,00

		AÇÃO
	AUTORIZADO
	EMPENHADO
	LIQUIDADO
	PAGO

	2012
	20EV
	131.930.000
	0
	0
	0

		20IE
	6.410.642
	1.996.273
	1.403.634
	1.402.109

		20R9
	11.200.000
	3.348.084
	0
	0

		4902
	55.419.425
	48.568.164
	5.426.034
	4.826.034

		8236
	109.315.524
	15.613.901
	610.693
	610.693

		TOTAL
	314.275.591
	69.526.421
	7.440.361
	6.838.836

	2013
	20EV
	148.930.000
	82.014.000
	3.990.024
	3.455.192

		20IE
	104.221.700
	33.352.917
	3.662.851
	3.587.558

		20R9
	119.845.829
	46.129.477
	2.098.164
	2.082.719

		TOTAL
	372.997.529
	161.496.393
	9.751.040
	9.125.469

	2014
	20EV
	0
	0
	0
	0

		20IE
	166.786.000
	120.127.954
	9.588.304
	9.584.304

		20R9
	79.167.700
	72.066.978
	5.643.581
	5.348.812

		TOTAL
	245.953.700
	192.194.932
	15.231.885
	14.933.116

	2015
	20EV
	0
	0
	0
	0

		20IE
	187.095.235
	103.918.071
	10.940.380
	10.015.468

		20R9
	128.903.543
	46.342.329
	5.190.117
	4.555.648

		TOTAL
	315.998.778
	150.260.399
	16.130.496
	14.571.116

	Fonte: Sistema Integrado de Planejamento e Orçamento. Elaboração própria.

35.No exercício financeiro de 2012, a Ação 20EV foi criada com créditos especiais abertos por meio da Lei 12.769, de 27/12/2012, e, devido ao curto intervalo de tempo para o encerramento do exercício, os créditos não foram utilizados. A ação foi criada com o mesmo objetivo de 2010 e, ao iniciar-se o exercício de 2013, os créditos foram reabertos por meio de decreto de 23/1/2013, mantendo sua vigência até o fim do exercício em que foram reabertos (peça 70) .
36.A Ação 20IE foi criada para ensejar o aprimoramento da gestão da política sobre drogas, custeando a produção de conhecimento científico e a disseminação de informações sobre o uso de drogas, o desenvolvimento de metodologias de tratamento e reinserção social de usuários, e o fortalecimento do Sistema Nacional de Políticas sobre Drogas.
37.Para financiar a disseminação de informações sobre o uso de drogas à sociedade brasileira, com a promoção de ações educativas, a elaboração de materiais e a realização de campanhas com caráter informativo e educativo, bem como para promover o acesso a atividades culturais, esportivas e ocupacionais aos segmentos populacionais mais vulneráveis, como forma de prevenção ao consumo abusivo de drogas, foi idealizada a Ação 20R9.
38.De modo semelhante ao ocorrido nos dois exercícios financeiros precedentes, as metas estabelecidas, em quase totalidade, não foram atingidas.
	Tabela 4 – Verificação das metas anuais do Programa 2060 

		AÇÃO
	META
	RESULTADO

	2012
	20EV
	-
	-

		20IE
	20 projetos apoiados
	9 projetos apoiados

		20R9
	70.000 informações disseminadas
	70.000 informações disseminadas 

		4902
	132.219 agentes capacitados
	139.960 agentes capacitados

		8236
	628 projetos apoiados
	30 projetos apoiados

	2013
	20EV
	22.710 usuários atendidos
	5.500 usuários atendidos

		20IE
	189 projetos apoiados
	120 projetos apoiados

		20R9
	227.894 agentes capacitados
	10.320 agentes capacitados

	2014
	20EV
	-
	-

		20IE
	8.067 pessoas acolhidas
	8.067 pessoas acolhidas

		20R9
	445.000 agentes capacitados
	411.800 agentes capacitados

	2015
	20EV
	-
	-

		20IE
	1.835.757 projetos apoiados
	1.700.000 projetos apoiados

		20R9
	75.984 projetos apoiados
	12.197 projetos apoiados

	Fonte: Lei Orçamentária Anual, Relatórios de Gestão da Senad. Elaboração própria.

39.Por fim, o Programa 2085 – Redução do impacto social do álcool e outras drogas: prevenção, cuidado e reinserção social, vigente a partir de 2016 e até 2019, envolve três ações: 20IE – Política Pública sobre Drogas, 20R9 – Prevenção de uso e/ou abuso de drogas e 215S – Redes de cuidados e reinserção social de pessoas e famílias que têm problemas com álcool e outras drogas. De acordo com a lei de diretrizes orçamentárias para o exercício de 2016, Lei 13.242/2015, Anexo III, o Programa 2085 não constava entre as prioridades do governo.
	Tabela 5 – Execução orçamentária do Programa 2085

				R$ 1,00

		AÇÃO
	AUTORIZADO
	EMPENHADO
	LIQUIDADO
	PAGO

	2016
	20IE
	21.904.080
	16.907.316
	3.921.915
	3.857.741

		20R9
	16.880.981
	11.516.663
	3.880.526
	3.880.526

		215S
	77.930.838
	71.554.701
	6.356.691
	6.247.451

		TOTAL
	116.715.899
	99.978.680
	14.159.133
	13.985.719

	Fonte: Sistema Integrado de Planejamento e Orçamento. Elaboração própria.

40.	Considerando as metas estabelecidas na LOA e os resultados alcançados, informados no Relatório de Gestão 2016 da Senad (TC Processo 028.161/2017-3, peça 1) , é possível constatar que as metas não foram atingidas.
	Tabela 6 – Verificação das metas estabelecidas para o Programa 2085

		AÇÃO
	META
	RESULTADO

	2016
	20IE
	20.027projetos apoiados
	9.240 projetos apoiados

		20R9
	75 projetos apoiados
	49 projetos apoiados

		215S
	90 projetos apoiados
	81 projetos apoiados

	Fonte: Lei Orçamentária Anual, Relatório de Gestão 2016 (TC Processo 028.161/2017-3, peça 1, p. 28-30) . Elaboração própria.

41.	Os dados apresentados revelam que a taxa de empenho dos recursos orçamentários disponibilizados aos programas custeados pelo Funad é baixa, tendo-se elevado significativamente no ano de 2016. Se forem considerados os valores liquidados, a situação se agrava, pois a taxa é ainda menor, tendo oscilado entre 2,4% e 16,6% dos montantes autorizados, revelando uma proporção elevada de inscrições em restos a pagar.
Figura 1 – Proporção anual de recursos empenhados do Funad 
Fonte: Siga Brasil. Elaboração própria.
42. Quando os gastos do Funad são observados segundo a modalidade de aplicação, fica evidente que estes, em relação ao ano de 2010, passaram a ser majoritariamente aplicados de forma direta (modalidades de aplicação 90 e 91) , atingindo, nos anos mais recentes, cerca de 76% dos créditos orçamentários empenhados.
43. O crescimento das aplicações diretas se deu, sobretudo, em detrimento das transferências a municípios (modalidade de aplicação 40) e das transferências a instituições privadas sem fins lucrativos (modalidade de aplicação 50) . As transferências aos Estados e ao Distrito Federal (modalidade de aplicação 30) , apesar de haverem crescido significativamente no exercício de 2011, também foram reduzidas e, nos anos mais recentes, houve um crescimento das transferências ao exterior (modalidade de aplicação 80) , que foram transferências realizadas a entidades multinacionais como a Interpol, a Organização dos Estados Americanos (OEA) e o Escritório das Nações Unidas sobre Drogas e Crime (UNODC) .
Figura 2 – Proporção anual de empenhos do Funad por modalidade de aplicação
 
Fonte: Sistema Integrado de Planejamento e Orçamento. Elaboração própria.
44. As transferências de recursos do Funad aos Estados, ao Distrito Federal, aos municípios e às entidades privadas sem fins lucrativos (EPSFL) se deram por meio de convênios, em um total de 268 assinados e publicados, com início de vigência entre 1º/1/2010 e 31/12/2016. Conforme dados constantes do Portal de Convênios (Siconv) , 93 convênios foram firmados com Estados ou com o Distrito Federal, 101 foram firmados com municípios e 74 convênios foram firmados com entidades privadas sem fins lucrativos, distribuídos ao longo dos anos, conforme a tabela abaixo:
	Tabela 7 - Convênios firmados com recursos do Funad

	CONVENENTE
	2010
	2011
	2012
	2013
	2014
	2015

	Estados / DF
	6
	8
	24
	27
	16
	12

	Municípios
	2
	6
	9
	18
	62
	4

	EPSFL
	38
	7
	1
	7
	17
	4

	Fonte: Siconv, acesso em 9/11/2017. Elaboração própria. 

45.	O montante nominal executado com recursos do Funad por meio dos convênios anteriormente mencionados é de cerca de R$ 242,2 milhões. Dos 268 convênios firmados, 45 já tiveram suas contas analisadas e aprovadas, e 78 se encontram em execução enquanto os demais 145, já encerrados, carecem de análise conclusiva por parte da Senad acerca da prestação de contas.
	Tabela 8 – Situação dos convênios firmados com recursos do Funad

	SITUAÇÃO
	ESTADOS/DF
	MUNICÍPIOS
	PRIVADOS
	MONTANTE

	Convênio em execução
	33
	33
	12
	R$ 89.933.749,62

	Aguardando prestação de contas
	16
	28
	8
	R$ 25.848.390,81

	Prestação de contas enviada para análise
	28
	28
	25
	R$ 108.188.744,51

	Prestação de contas em análise
	4
	2
	1
	R$ 908.298,60

	Prestação de contas em complementação
	1
	1
	3
	R$ 1.479.853,32

	Prestação de contas aprovada
	11
	9
	25
	R$ 15.835.395,38

	TOTAIS
	93
	101
	74
	R$ 242.194.432,24

	Fonte: Siconv, acesso em 9/11/2017. Elaboração própria.

46. As ações alinhadas à Política Nacional sobre Drogas e à Política Nacional sobre o Álcool, entretanto, não são apenas aquelas custeadas por recursos do Funad, o que se torna evidente sobretudo quando considerada a intersetorialidade, a interdisciplinaridade e a integralidade previstas no Decreto 7.179/2010.
Figura 3 – Execução orçamentária de programas e ações com impacto sobre o Piecod
 
Fonte: Siga Brasil. Elaboração própria.
47. É possível constatar que, no período de 2010 a 2016, havia diversos outros programas que, de forma direta ou indireta, continham ações com efeito sobre prevenção, tratamento, recuperação e reinserção social, redução de danos sociais e à saúde, repressão ao tráfico e estudos, pesquisas e avaliações decorrentes do uso indevido de drogas, os quais se encontram listados nos quadros do Apêndice II.
48. Se além das ações custeadas pelo Funad, forem consideradas aquelas que, no Sistema Integrado do Planejamento e Orçamento (Siop) , fazem menção a drogas em sua descrição, finalidade ou forma de implementação (Apêndice II) , é possível constatar que, entre os anos de 2010 e 2016, foram executados ao menos R$ 3,46 bilhões em valores nominais. 
49. Considerados os valores constantes da tabela associada ao gráfico precedente, pode-se afirmar que os recursos do Funad representam apenas 22,5% dos recursos orçamentários utilizados em ações que envolvem o enfrentamento ao crack e a outras drogas.
1.3. Objetivo
50. O presente monitoramento, ao mesmo tempo em que objetiva verificar o grau de atendimento das recomendações e determinações proferidas em auditorias anteriores realizadas por este Tribunal no Sisnad, do qual dependem as ações do Piecod, procura atender à solicitação da CSPCCO, trazendo informações atualizadas acerca da evolução do referido plano entre os anos de 2010 a 2016. 
1.4. Metodologia utilizada
51.A presente fiscalização observou os padrões de monitoramento definidos pelo TCU na Portaria-Segecex 27, de 19/10/2009.
52.Para a análise da evolução anual do Plano Integrado de Enfrentamento ao Crack e Outras Drogas, foi realizada pesquisa bibliográfica dos normativos e das publicações elaboradas tanto pelos órgãos responsáveis por políticas relacionadas às ações previstas pelo plano quanto pelo meio acadêmico, assim como análise estatística dos dados orçamentários constantes das prestações de contas anuais dos órgãos envolvidos e dos sistemas governamentais.
53.Quanto ao exame do grau de cumprimento das deliberações, ocorreu com base nas informações apresentadas pelos órgãos, subsidiadas por análise documental e pesquisas realizadas nos sistemas informatizados do governo federal e em diversas publicações correlatas ao tema abordado em cada item do acórdão monitorado.
1.5. Limitações
54. Não houve limitação ao trabalho.
1.6. Processos conexos
55.Em 2010, foi autorizada auditoria operacional com foco nas políticas públicas voltadas à prevenção do uso indevido de drogas, à atenção e à reinserção social de usuários e dependentes, assim como à repressão da produção não autorizada e do tráfico ilícito de substâncias de tal espécie. Haja vista a quantidade de atores envolvidos e a complexidade das ações previstas na Política Nacional sobre Drogas (PNAD) , o trabalho foi dividido em duas etapas. 
56.A primeira etapa foi tratada no TC Processo 021.180/2010-5, com foco em ações de repressão da oferta de drogas ilícitas e em aspectos relacionados ao gerenciamento e ao funcionamento do Fundo Nacional Antidrogas (Funad) . Já a segunda etapa, objeto do TC Processo 033.434/2010-7, destinou-se ao exame das ações de prevenção, tratamento e reinserção social do dependente de álcool e outras drogas.
57.Esses dois processos foram julgados em conjunto, por meio do Acórdão 360/2012-TCU-Plenário, de relatoria do Ministro Aroldo Cedraz, cujo monitoramento é objeto do capítulo 2 desta instrução.
58.Já o TC Processo 009.180/2012-5 trata de Solicitação do Congresso Nacional para que se obtenham informações atualizadas acerca do Piecod e de programas ou ações relacionados ao mesmo tema, abrangendo os anos de 2010 a 2016 (TC Processo 009.180/2012-5, peça 13) .
ANÁLISE DO ATENDIMENTO DAS DELIBERAÇÕES
2.1. Deliberação: item 9.1.1 do Acórdão 360/2012-TCU-Plenário:
9.1. Recomendar ao Ministério do Planejamento, Orçamento e Gestão que:
9.1.1. avalie a priorização de concursos públicos para o Departamento de Polícia Federal, autorizando o preenchimento das vagas de pessoal já criadas, segundo cronograma proposto pelo referido órgão;
2.1.1. Situação que levou à proposição da deliberação:
59.	A auditoria constatou que a estrutura de pessoal nas 26 unidades do Departamento de Polícia Federal (DPF) na região de fronteira, com o efetivo de 1.439 policiais, era incompatível com as ações de combate ao tráfico de drogas nessa região (itens 43-44 do relatório de auditoria do TC Processo 021.180/2010-5, peça 7, p. 9) . Além do tráfico de drogas nessa região, a Polícia Federal tem que combater também outros crimes, tais como contrabando e descaminho, crimes previdenciários, tráfico de armas, ambientais, corrupção e lavagem de dinheiro (itens 49-52, do relatório de auditoria do TC Processo 021.180/2010-5, peça 7, p. 10-11) . A tabela seguinte apresenta o quantitativo de vagas então criadas para a Polícia Federal, mas que ainda não tinham sido preenchidas.
	Tabela 9 – Vagas já criadas para a Polícia Federal, mas ainda não preenchidas

	Agente
	Escrivão
	Papiloscopista
	Delegado
	Perito
	Total

	1.527
	773
	116
	489
	131
	3.036

	Fonte: peça 7, p. 11, do TC Processo 021.180/2010-5

2.1.2. Providências adotadas e comentários dos gestores
60.A Secretaria de Gestão de Pessoas do Ministério do Planejamento, Desenvolvimento e Gestão (MP) informou que, na medida das possibilidades financeiras e orçamentárias, vem atendendo a demanda de pessoal do DPF, a exemplo da nomeação de 566 novos servidores por meio da Portaria MP 256, de 15/9/2014, e mais 204 por meio da Portaria MP 138, de 28/4/2016 (peça 27, p. 4) .
2.1.3. Análise
61.As providências adotadas pelos gestores do MP alinham-se com o comando da deliberação, haja vista a contratação de 770 novos servidores nos exercícios de 2014 a 2016 para o DPF, mesmo diante da situação econômica e fiscal que o país atravessa nos últimos anos.
62.Importa registrar que a necessidade de servidores apontadas pelo DPF em 2011, à época da auditoria, pode ter mudado, pois consta do relatório de gestão do órgão, exercício de 2016, manifestação da área de gestão de pessoas informando não haver estudo específico produzido com a finalidade de avaliar a distribuição de pessoal do DPF (peça 45, p. 93) .
	Tabela 10 – Concursos realizados para o DPF – 2012 a 2016

	Concurso
	Autorização
	Cargo
	Vagas
	Lotação

	Edital
1/2012
	Portaria 559, de 9/12/2011
	Agente de Polícia Federal
	500
	17.2 Para a escolha de lotação serão disponibilizadas vagas, preferencialmente, nos estados do Acre, Amapá, Amazonas, Mato Grosso, Mato Grosso do Sul, Pará, Rondônia e Roraima e em unidades de fronteira.

	Edital
2/2012
	Portaria 559, de 9/12/2011
	Papiloscopista Policial Federal
	100
	17.2 Para a escolha de lotação serão disponibilizadas vagas, preferencialmente, nos estados do Acre, Amapá, Amazonas, Mato Grosso, Mato Grosso do Sul, Pará, Rondônia e Roraima e em unidades de fronteira

	Edital
9/2012
	Portaria 559, de 9/12/2011
	Escrivão de Polícia Federal
	350
	18.2 Para a escolha de lotação serão disponibilizadas vagas, preferencialmente, nos estados do Acre, Amapá, Amazonas, Mato Grosso, Mato Grosso do Sul, Pará, Rondônia e Roraima e em unidades de fronteira.

	Edital
10/2012
	Portaria 559, de 9/12/2011
	Perito Criminal Federal
	100
	18.2 Para a escolha de lotação serão disponibilizadas vagas, preferencialmente, nos estados do Acre, Amapá, Amazonas, Mato Grosso, Mato Grosso do Sul, Pará, Rondônia e Roraima e em unidades de fronteira.

	Edital 11/2012
	Portaria 559, de 9/12/2011
	Delegado de Polícia Federal
	150
	19.2 Para a escolha de lotação serão disponibilizadas vagas, preferencialmente, nos estados do Acre, Amapá, Amazonas, Mato Grosso, Mato Grosso do Sul, Pará, Rondônia e Roraima e em unidades de fronteira.

	Edital 28/2013
	Portaria 184, de 21/5/2013
	Cargos de nível superior 
	29
	As vagas para cargos de nível superior foram lotadas no DF.

			Agente administrativo
	496
	236 vagas foram destinadas aos 26 Estados.
260 vagam foram destinadas ao DF. 

	Edital
55/2014
	Portaria 101, de 26/3/2014
	Agente de Polícia Federal
	600
	20.2 Para a escolha de lotação serão disponibilizadas vagas, preferencialmente, nos estados do Acre, Amapá, Amazonas, Mato Grosso, Mato Grosso do Sul, Pará, Rondônia e Roraima e em unidades de fronteira.

	Fonte: peça 44

2.1.4. Evidências
63.Informações presentadas nos seguintes documentos: Ofício 48210//2017-MP, de 26/7/2017 (peça 28) e Relatório de Gestão 2016 do DPF (peça 45) , editais de concursos realizados pelo DPF de 2012 a 2014 (peça 44) ; tabela de autorizações e provimentos do MP (peça 43) .
2.1.5. Conclusão
64.Este item da deliberação pode ser considerado em implementação, pois há evidências de que o MP vem adotando medidas para suprir a demanda de servidores para o quadro do DPF. Cabe atentar que os concursos realizados em 2012 e 2014 destinaram as vagas para lotação na região norte e na região de fronteira, que demonstra esforço para sanear a situação que deu origem à determinação. Além disso, o próprio órgão esclarece no seu relatório de gestão de 2016 ser quase impossível realizar uma distribuição de seu efetivo, além de apontar ter ocorrido uma realocação de pessoas, a exemplo de concursos de remoção sem ônus para a administração.  
2.1.6. Proposta de encaminhamento
65.Sugere-se considerar em implementação o item 9.1.1 do Acórdão 360/2012-TCU-Plenário.
2.2. Deliberação: item 9.1.2 do Acórdão 360/2012-TCU-Plenário:
9.1. Recomendar ao Ministério do Planejamento, Orçamento e Gestão que:
9.1.2. manifeste-se sobre a implementação de propostas oriundas do Departamento de Polícia Federal que incentivem a permanência de seu efetivo policial na região de fronteira, a exemplo da criação de auxílio-moradia;
2.2.1. Situação que levou à proposição da deliberação:
66.A auditoria identificou que a política de incentivos existente na Polícia Federal era insuficiente para assegurar a permanência do efetivo policial na região de fronteira, onde o tempo médio de permanência do servidor era de três anos. Apontou que a alta rotatividade de policiais federais na região de fronteira dificultava as ações de combate ao tráfico de drogas pela perda da expertise adquirida por policiais durante os anos dedicados a esse tipo de trabalho. Isso contribuía também para a defasagem do efetivo policial nesses locais (itens 58-67 do relatório de auditoria do TC Processo 021.180/2010-5, peça 7, p. 12-13) .
2.2.2. Providências adotadas e comentários dos gestores
67.O MP informou que a Lei 12.855, de 2/9/2013, instituiu a indenização devida a ocupante de cargo efetivo das carreiras e planos especiais de cargos que esteja em exercício nas unidades situadas em localidades estratégicas vinculadas à prevenção, ao controle, à fiscalização e à repressão dos delitos transfronteiriços, contemplando, assim, as carreiras do DPF. A Lei 12.855/2013 foi regulamentada em data posterior à resposta encaminhada pelo MP por meio do Decreto 9.228, de 6/12/2017.
2.2.3. Análise
68. A instituição da indenização de fronteira aos servidores da Polícia Federal por meio da Lei 12.855/2013 demonstra que o MP adotou medidas para atender demanda do DPF relacionada ao incentivo para permanência de efetivo policial na região de fronteira.
69. Por óbvio, em razão do exíguo lapso temporal transcorrido desde a edição do Decreto 9.228/2017, ainda não é possível fazer qualquer afirmação sobre seus efeitos concretos.
2.2.4. Evidências
70. Informações apresentadas no Ofício 48210//2017-MP, de 26/7/2017 (peça 27) e DOU de 7/12/2017, Seção 1, p. 5.
2.2.5. Conclusão
71. Após mais de quatro anos desde a publicação da Lei 12.855/2013, esta foi finalmente regulamentada, ensejando o início do pagamento da chamada indenização de fronteira. Pode-se, portanto, considerar que, ao menos quanto a esta proposta do DPF, o item 9.1.2 do Acórdão 360/2012-TCU-Plenário está implementado.
2.2.6. Proposta de encaminhamento
72.	Sugere-se considerar implementado o item 9.1.2 do Acórdão 360/2012-TCU-Plenário.
2.3. Deliberação: item 9.2.1 do Acórdão 360/2012-TCU-Plenário
9.2. Recomendar ao Ministério da Defesa que:
9.2.1. elabore, em articulação com o Departamento de Polícia Federal, projeto de capacitação visando à preparação e ao treinamento dos Comandos Militares localizados na região de fronteira para que possam atuar de forma mais efetiva nas ações de combate ao tráfico de drogas, especialmente em razão das inovações oriundas das Leis Complementares 117/2004 e 136/2010;
2.3.1. Situação que levou à proposição da deliberação
73.	A auditoria detectou que as Forças Armadas possuíam reduzida participação nas ações integradas com a Polícia Federal para o combate ao tráfico de drogas na região de fronteira, tendo em vista, entre outras, as seguintes situações: a) atribuição de poder de polícia às Forças Armadas contra delitos transfronteiriços e ambientais; b) o efetivo dos comandos militares da região que não recebiam treinamento especializado para exercer o poder de polícia; c) ausência de participação das Forças na criação do Centro Integrado de Combate ao Crime Organizado, com ênfase no Narcotráfico, como previsto no art. 5º do Decreto 7.179/2010 (TC Processo 021.180/2010-5, peça 7, p. 20-22) . 
2.3.2. Providências adotadas e comentários dos gestores
74.	O órgão informou que a partir de 2011, com a edição do Decreto 7.496, de 8/6/2011, que estabeleceu o Plano Estratégico de Fronteira (PEF) , o MD passou a realizar ações da Operação Ágata com o objetivo de apoiar os órgãos e as agências que atuam na faixa de fronteira em comando e controle, logística e inteligência, com resultados expressivos nos últimos cinco anos. O órgão considerou esse evento como marco indiscutível na intensificação de cooperação entre as instituições no combate aos crimes nas fronteiras (peça 31, p. 8) .
75.	Segundo o MD, com a edição do Decreto 8.903/2016, que instituiu o Programa de Proteção Integrado de Fronteira (PPIF) , em substituição ao PEF, foi constituído o Comitê Executivo do PPIF, sendo integrados por diversas agências e órgãos governamentais, entre as quais o Estado-Maior Conjunto das Forças Armadas e o DPF. Desde fevereiro de 2017, são realizadas diversas reuniões com a finalidade de estabelecer, de forma integrada, estratégias de enfrentamento dos problemas dessa região (peça 31, p. 8) .
76.	Assegurou que as Forças mantêm quadros permanentemente prontos para apoiar quaisquer operações na faixa de fronteira. Ponderou que já ocorre o adestramento das Forças com base em programas-padrão e manuais específicos em apoio às diversas agências governamentais. Mencionou como resultados positivos desse treinamento aqueles alcançados em missões correlatas, como a Missão de Paz no Haiti e operações de pacificação no Complexo do Alemão, no Rio de Janeiro. Ademais, entende que o preparo e o emprego das Forças para sua missão principal de defesa da Pátria não deve sofrer interferência por conta da missão subsidiária de combate ao crime na faixa de fronteira (peça 31, p. 9) . 
2.3.3. Análise
77.	As informações apresentadas revelam que o MD, embora não tenha elaborado programa de treinamento com o DPF, como deliberado no item 9.1.2 do Acórdão 360/2012-TCU-Plenário, demonstra que vem atuando de forma mais efetiva nas ações de combate ao tráfico de drogas na faixa de fronteira, com o incremento na quantidade de ações da Operação Ágata realizadas no período de 2013 a 2016, envolvendo diversas outras agências governamentais, como a PF, a Polícia Rodoviária Federal (PRF) , a Agência Nacional de Vigilância Sanitária (Anvisa) , entre outras agências.
78.	Após esta deliberação do Tribunal, houve mudança quanto à forma de atuação das Forças Armadas (FFAA) e das demais agências na faixa de fronteira, como por exemplo a criação do Programa de Proteção Integrado de Fronteira (PPIF) , impulsionando a realização de trabalho conjunto desses órgãos com a finalidade de estabelecer estratégias de enfrentamento, de forma integrada, dos problemas dessa região. Entre as diretrizes do PPIF, consta a atuação integrada e coordenada dos órgãos de segurança, de inteligência, as Secretarias da Receita Federal do Brasil e do Estado-Maior Conjunto das Forças Armadas (art. 4º do Decreto 8.903/2016) .  
79.	Em relação ao tema, registra-se que esta Corte realizou auditoria operacional com o objetivo avaliar os aspectos de governança do conjunto de políticas públicas para o fortalecimento da faixa de fronteira, com o propósito de aprimorar a atuação governamental nessa região e melhorar o desempenho da Administração Pública (Acórdão 2252/2015-TCU-Plenário, rel. Ministro Augusto Nardes) . No seu item 9.7, foi expedida a seguinte recomendação: 
9.7. recomendar às Forças Armadas, à Secretaria da Receita Federal do Brasil, ao Departamento de Polícia Federal e ao Departamento de Polícia Rodoviária Federal que avaliem a oportunidade e a conveniência de promover capacitações específicas e treinamentos contínuos para aprimorar as ações na região de fronteira;
80.	Registra-se, todavia, que o mencionado Acórdão 2252/2015-TCU-Plenário ainda não foi monitorado.
2.3.4. Evidências
81.	Informações apresentadas no Ofício 13563/GM-MD, de 10/7/2017 (peça 31) e Acórdão 2252/2015-TCU-Plenário.
2.3.5. Conclusão
82.	O item da deliberação não foi implementado pelo órgão, pois não foi elaborado, em articulação com o Departamento de Polícia Federal, projeto de capacitação visando à preparação e ao treinamento dos Comandos Militares localizados na região de fronteira. Contudo, verifica-se que houve inovação legislativa sobre a atuação das agências de fronteiras que propicia a realização de trabalhos integrados entre as agências governamentais e constituem indícios de integração entre esses órgãos nessa região, exigindo adequado treinamento, inclusive, das Forças Armadas. 
2.3.6. Proposta de encaminhamento
83.	Sugere-se considerar não implementado o item 9.2.1 do Acórdão 360/2012-TCU-Plenário.
2.4. Deliberação: item 9.2.2 do Acórdão 360/2012-TCU-Plenário
9.2. Recomendar ao Ministério da Defesa que:
9.2.2. ultime as negociações para viabilizar a participação das Forças Armadas no Centro Integrado de Combate ao Crime Organizado – Ciccon, previsto no art. 5º, §2º, inciso VII, do Decreto 7.179/2010 como ação estruturante do Plano Integrado de Enfrentamento ao Crack e outras Drogas; 
2.4.1. Situação que levou à proposição da deliberação
84.	A auditoria constatou, entre os motivos da reduzida participação das Forças Armadas nas ações integradas com a PF para o combate ao tráfico de drogas, a ausência de apoio à criação do Centro Integrado de Combate ao Crime Organizado, com ênfase no Narcotráfico (Ciccon) , em articulação com o Centro Gestor e Operacional do Sistema de Proteção da Amazônica (Censipam) , como previsto no Decreto 7.179/2010. Apontou como principal causa para a não implantação do Ciccon o fato de que os termos acordados entre as partes envolvidas se encontravam em estudo no MD para sua aprovação (TC Processo 021.180/2010-5, peça 6, p. 30-32) .
2.4.2. Providências adotadas e comentários dos gestores
85.	O MD informa que já vem cooperando intensamente com as ações da PF e com o Ciccon, por intermédio do Censipam, que fornece dados com valor agregado de inteligência de imagens para as demais agências que atuam na região de fronteira no enfretamento aos crimes nessa região (peça 31) . 
2.4.3. Análise
86.	Segundo o relatório de atividades do Centro Gestor do Sistema de Proteção da Amazônia (Censipam) de 2013, o Ciccon é composto por um conjunto de sistemas para coletar, compartilhar, analisar e apresentar informações operacionais, além de desenvolver estudos e de produzir dados estatísticos para auxiliar a tomada de decisões dos seus membros, compostos por representantes do Censipam, do DPF, da Marinha, do Exercício e da Aeronáutica (peça 48, p. 2) . 
87.	Com a edição do Decreto 8.903/2016, que embora não tenha tratado especificamente do Ciccon, procurou-se normatizar o compartilhamento de informações entre os diversos órgãos federais e estaduais, no qual constam como medidas a serem adotadas pelo PPIF na região de fronteira (art. 4º, inciso IV, do Decreto 8.903/2016) :
II - ações conjuntas dos órgãos de segurança pública, federais e estaduais, da Secretaria da Receita Federal do Brasil e do Estado-Maior Conjunto das Forças Armadas;
III - compartilhamento de informações e ferramentas entre os órgãos de segurança pública, federais e estaduais, os órgãos de inteligência, a Secretaria da Receita Federal do Brasil e do Estado-Maior Conjunto das Forças Armadas;
IV - implementação de projetos estruturantes para o fortalecimento da presença estatal na região de fronteira;
88.	Portanto, após a expedição do acórdão monitorado, houve inovação nos regramentos que tratam do assunto, ampliando a participação das Forças Armadas nas ações integradas com a PF e demais agências governamentais no combate ao tráfico de drogas e outros crimes transfronteiriços.
89.	Verifica-se no Relatório de Gestão 2016 do Centro Gestor e Operacional do Sistema de Proteção da Amazônia (peça 47, p. 30) que o órgão tem entre seus objetivos estratégicos “prover inteligência, planejamento e controle em apoio às operações de fiscalização e repressão contra ilícitos”. Tal objetivo estratégico está vinculado à Iniciativa 05O8 do Plano Plurianual 2016-2019 (Expansão dos meios tecnológicos de inteligência do Censipam para suporte e integração dos órgãos de combate aos ilícitos na Amazônia) .
90.	O Censipam tem como principais clientes relacionados ao suporte e integração dos órgãos de combate aos ilícitos na Amazônia os seguintes órgãos: Ministério da Defesa, Secretaria-Geral da Presidência da República, Agência Brasileira de Inteligência, Policia Federal e Policia Rodoviária Federal, entre outros, indicando a existência de regulamentação das ações integradas entre os órgãos no combate aos ilícitos na região de fronteira (peça 47, p. 22) .
91.	Em relação ao tema, o Acórdão 2252/2015-TCU-Plenário, de relatoria do Ministro Augusto Nardes, expediu a seguinte recomendação:
9.5. recomendar aos coordenadores do Plano Estratégico de Fronteiras (Ministérios da Defesa, da Fazenda e da Justiça) que:
9.5.4. providenciem levantamento junto às Forças Armadas, à Receita Federal do Brasil e aos Departamentos de Polícia Federal e de Polícia Rodoviária Federal, a fim de identificar os sistemas de Tecnologia de Informação utilizados e projetos relacionados em andamento, e coletar seus interesses e necessidades de infraestrutura, equipamentos e informações, com o objetivo de estabelecerem e tornarem obrigatórias regras de compartilhamento interagências, a serem institucionalizadas por intermédio de normativo próprio interministerial, que garantam a otimização dos recursos materiais disponíveis e a divulgação das informações, seguindo critérios de proteção necessários;
92.	Registra-se, todavia, que o Acórdão 2252/2015-TCU-Plenário ainda não foi monitorado. Como neste acórdão, mais recente, o tema foi tratado de forma abrangente, envolvendo diversos ministérios, entende-se que as informações aprestadas pelo MD constituem indícios de que está havendo maior compartilhamento de informações e das estruturas dos órgãos governamentais que atuam na região de fronteira. 
2.4.4. Evidências
93.	Informações apresentadas no Ofício 13563/GM-MD, de 10/7/2017 (peça 31) e no Acórdão 2252/2015-TCU-Plenário.
2.4.5. Conclusão
94.	Após a edição do acórdão monitorado, o Ciccon foi incrustado na estrutura do Censipam e que as FFAA são membros efetivos desse Centro. Além disso, houve inovação dos normativos relacionados à atuação dos órgãos governamentais na faixa de fronteira, a exemplo da edição do Decreto 8.903/2016. Ainda, esta Corte expediu outras recomendações mais abrangentes, envolvendo diversos ministérios para tratar, em nível estratégico, a forma de atuação das Forças Armadas e das demais agências governamentais envolvidas no enfrentamento aos crimes transfronteriços, por meio do Acórdão 2252/2015-TCU-Plenário, contudo, esse acórdão ainda não foi monitorado.
95.	Em face da inovação legislativa que trata do tema, das evidências de que as FFAA são participantes do Ciccon, bem como da expedição de novas recomendações aos órgãos envolvidos, por meio das quais este Tribunal acompanha sob a ótica de governança a forma de atuação das Forças Armadas e das demais agências governamentais no enfrentamento aos crimes na região de fronteira, entende-se que este item da deliberação foi implementado.
2.4.6. Proposta de encaminhamento
96.	Sugere-se considerar implementado o item 9.2.2 do Acórdão 360/2012-TCU-Plenário 
2.5. Deliberação: item 9.3.1 do Acórdão 360/2012-TCU-Plenário
9.3. Recomendar ao Ministério da Justiça que avalie:
9.3.1. a possibilidade de encaminhamento ao Ministério do Planejamento, Orçamento e Gestão de proposta de criação de ação orçamentária específica para a execução da Operação Sentinela, de modo que a operação passe a contar com recursos próprios e suficientes para suas ações;
2.5.1. Situação que levou à proposição da deliberação
97.	A auditoria constatou diversos fatores positivos alcançados pela Operação Sentinela no combate ao tráfico de drogas. Dentre os quais, constou o aumento significativo de apreensão de drogas, bem como o incremento da força de trabalho para as ações operacionais de repressão deflagradas pela PF. Contudo, era consenso dos gestores à época da fiscalização que deveriam ser alterados alguns aspectos quanto à utilização de servidores e de veículos das delegacias da PF nos municípios onde a operação era realizada. Dessa forma, concluíram que os resultados seriam otimizados caso a Operação Sentinela possuísse recursos para aquisição de veículos e pagamentos de diárias dos policiais federais alocados na operação, entre outros gastos (TC Processo 021.180/2010-5, peça 6, p. 33-34) .
2.5.2. Providências adotadas e comentários dos gestores
98.	Não houve manifestação do órgão para este item da deliberação (peça 25) .
2.5.3. Evidências
99.	Informações apresentadas no Ofício 341/2017/SE-MJ, de 21/6/2017 (peça 25) e coletadas no Portal da Transparência do Governo Federal (Disponível em . Acessado em 13/11/2017) .
2.5.4. Análise
100.	Em que pese a ausência de informações do órgão sobre o item da deliberação, verificou-se que a Operação Sentinela foi executada no âmbito ação orçamentária 20IC - Estratégia Nacional de Segurança Pública nas Fronteiras. Os recursos orçamentários executados nos exercícios de 2012 e 2013 foram da ordem R$ 46,8 milhões e R$ 96,7 milhões, respectivamente, demonstrando o incremento significativo de recursos para o programa que contempla a Operação Sentinela. 
101.	Consta do Relatório de Auditoria de Gestão das Contas do DPF de 2013 que os recursos dessa ação orçamentária foram destinados à manutenção da Operação Sentinela, para pagamentos de diárias, passagens, combustível, manutenção de viaturas, materiais de consumo, serviços de pessoa física e jurídica (peça 46, p. 14) .
102.	Em pesquisa realizada na página eletrônica do MJSP e do DPF não foi encontrado nenhum título relacionado à Operação Sentinela, indicando que ela foi extinta.
103.	Além disso, verifica-se que o Decreto 7.496, de 8/6/2011 que instituiu o Plano Estratégico de Fronteira, no âmbito do qual se realizava a Operação Sentinela, foi revogado pelo Decreto 8.903, de 16/11/2016, instituindo o Programa de Proteção Integrada de Fronteiras.
2.5.5. Conclusão
104.	Os dados e as informações examinados revelam que após a expedição da recomendação em exame houve aumento significativo de recursos para a ação orçamentária que albergava a Operação Sentinela no período de 2012 a 2013. Além disso, há evidências de atuação mais integrada no combate ao tráfico de drogas, como as Operações Ágata realizadas no período de 2013 a 2016, envolvendo diversas outras agências governamentais, como a PF, PRF, Anvisa, entre outras, que certamente alterou o quadro verificado na época da auditoria.
105.	Além disso, constatou-se que o decreto que instituiu o Plano Estratégico de Fronteira, no âmbito do qual se realizava a Operação Sentinela, foi revogado, instituindo-se o Programa de Proteção Integrada de Fronteiras. 
106.	Em vista disso, entende-se que este item da deliberação se tornou não mais aplicável.
2.5.6. Proposta de encaminhamento
107.	Sugere-se considerar insubsistente item 9.3.1 do Acórdão 360/2012-TCU-Plenário.
2.6. Deliberação: item 9.3.2 do Acórdão 360/2012-TCU-Plenário
9.3. Recomendar ao Ministério da Justiça que avalie:
9.3.2. a adequação do quadro de servidores do Fundo Nacional Antidrogas de modo a proporcionar-lhe condições que lhe permitam realizar leilões de maneira mais tempestiva;
2.6.1. Situação que levou à proposição da deliberação
108.	A auditoria constatou que os bens apreendidos relacionados ao tráfico de drogas, após declarados perdidos em favor da União, permaneciam estocados e armazenados por um longo tempo (média de seis anos) , sofrendo, com isso, depreciações, descaracterização, e consequentemente, desvalorização. A causa era a insuficiência de efetivo de servidores do Funad para desempenhar suas atribuições, entre elas obter documentação e levantar informações em diversos órgãos a respeito dos bens a serem leiloados, realizar a arrecadação e a concentração dos bens perdidos a favor da União, promover a prestação de contas apresentadas pelos leiloeiros oficiais, captar recursos de outras fontes e gerenciar o servidor de dados. Além disso, o volume de trabalho era intenso, uma vez que 300 novos processos de acompanhamentos eram recebidos mensalmente, em média, pelo Funad, envolvendo apreensão e perdimentos de bens relacionados ao tráfico de drogas (TC Processo 021.180/2010-5, peça 6, p. 41-43) .  
2.6.2. Providências adotadas e comentários dos gestores
109.	O MJSP informou que não houve adequação necessária de recursos humanos para o quadro da Senad (peça 25, p. 3) .
2.6.3. Evidências
110.	Informações apresentadas no Ofício 341/2017/SE-MJ, de 21/6/2017 (peça 26) .
2.6.4. Análise
111.	As informações apresentadas pelo órgão são insuficientes para avaliar o motivo do não acatamento da recomendação expedida no acórdão monitorado. Seria necessário que o órgão se manifestasse, por exemplo, sobre as atividades relacionadas a: obtenção de documentação e de levantamento de informações em diversos órgãos a respeito de bens a serem leiloados; prestação de contas apresentadas pelos leiloeiros oficiais; captação de recursos de outras fontes; e gerenciamento do servidor de dados. Isso não aconteceu.
2.6.5. Conclusão
112.	O item da deliberação não foi implementado e o órgão deixou de apresentar avaliação para que isso não tenha acontecido. 
2.6.6. Proposta de encaminhamento
113.	Sugere-se considerar como não implementado o item 9.3.2 do Acórdão 360/2012-TCU-Plenário. 
2.7. Deliberação: item 9.4.1 do Acórdão 360/2012-TCU-Plenário
9.4. Recomendar ao Ministério da Saúde que:
9.4.1. elabore indicador específico para medir a cobertura da rede de atenção aos usuários de álcool e outras drogas, como forma de acompanhar e orientar a expansão dessa rede de saúde;
2.7.1. Situação que levou à proposição da deliberação
114.	A auditoria constatou que o indicador de desempenho utilizado pelo MS para avaliar a cobertura de saúde mental não servia como parâmetro para avaliar as ações de saúde mental voltadas para o tratamento de usuários de álcool e outras drogas, pois a fórmula de cálculo utilizada incluía todos os tipos de modalidades de atendimento (Centros de Atenção Psicossocial (Caps) I, II, III e Caps i) , quando deveria conter apenas aqueles exclusivamente voltados à cobertura de tratamento de dependentes de álcool e outras drogas para ser considerado indicador específico para medir a cobertura da rede de atenção aos usuários de álcool e outras drogas (Caps AD) (TC Processo 033.434/2010-7, peça 80, p. 35 e 39-42) .
2.7.2. Providências adotadas e comentários dos gestores
115.	O órgão esclareceu que tem disponibilizado indicador para os fins propostos neste item da deliberação, o qual é submetido a constantes propostas de aperfeiçoamento. Informou que os parâmetros para os demais dispositivos da Rede de Atenção Psicossocial (RAPS) estão vinculados aos Caps, que se estabelecem como ordenadores da rede de saúde mental, em consonância com a Portaria MS 3.088, de 23/12/2011 (peça 41, p. 2) .
2.7.3. Evidências
116.	Informações apresentadas no Ofício 464-SEI/2017/AECI/MS, de 23/8/2017 e no Ofício 615-SEI/2017/AECI/MS, de 11/9/2017 (peças 34 e 41, respectivamente) . 
2.7.4. Análise
117.	Com a publicação da Portaria MS 3.088, de 23/12/2011, houve mudança na classificação dos Caps, que passou a incluir o uso de crack e outras drogas em todas as modalidades, com exceção dos Caps III e AD III. Assim, o indicador passou a medir a cobertura da rede de atenção aos usuários de álcool e outras drogas. Além disso, houve algumas evoluções após a situação detectada pela auditoria, como a quantidade de Caps, as alterações nos critérios populacionais previstos no indicador e a expectativa da gestão compartilhada do Sistema Único de Saúde (SUS) .
118.	Consta do relatório de avaliação do PPA 2012-2015, que de 2011 a 2015 o total de Caps no Brasil passou de 1.701 para 2.328 unidades. Especificamente em relação aos Caps AD e Caps AD 24h, que realizam o acompanhamento e tratamento de usuários de álcool, ocorreu um aumento de 269 para 403 unidades nesse período. Consta ainda que entre 2008 e 2015 o número de municípios com Caps passou de 947 para 1.565, demonstrando que houve uma expansão desse tipo de atendimento voltado para a saúde mental (peça 52, p. 69) .
119.	Além disso, com a republicação da Portaria MS 3.088/2011 em 2013, houve mudança no parâmetro de faixas populacionais para os Caps, aumentando a quantidade de municípios elegíveis para implantação da Rede de Atenção Psicossocial (RAPS) . Desde 2013, os municípios com população acima de 150.000 habitantes passaram a ser contemplados com Caps III e Caps AD III, o que antes era devido a partir de 200.000 habitantes.
120.	Destaca-se que o indicador, tal como se encontra parametrizado, foi estabelecido na Resolução da Comissão Tripartite 5, de 19/6/2013, que definiu um rol único de indicadores a ser utilizados nos instrumentos de planejamento do SUS. Consta que tal indicador é produto das discussões promovidas pelo Comitê Gestor instituído pelo Decreto 7.508/2011, com intuito de expressar elementos de gestão compartilhada do SUS (peça 50, p. 12) .
121.	O gráfico seguinte revela que em 2016 o número de Caps no Brasil alcançou o total de 2.455 unidades, com destaque para os Caps AD e AD III, que atingiram 430 unidades.
Figura 4 – Número de CAPS por tipo no ano de 2016
Fonte: apresentação realizada pelo Coordenadoria-Geral de Saúde Mental, Álcool e Ouras Drogas do Ministério da Saúde (peça 53, p. 13) 
2.7.5. Conclusão
122.	Após a prolação do acórdão monitorado, ocorreram mudanças na legislação e no fator populacional do indicador questionado. A Portaria MS 3.088, de 23/12/2011, mudou a classificação dos Caps, passando a incluir o uso de crack e outras drogas em todas as modalidades, com exceção dos Caps III e AD III. A partir da publicação da Resolução da Comissão Tripartite 5, de 19/6/2013 passou a contemplar um maior número de municípios elegíveis aos Caps AD e Caps AD III, permitindo a expansão da RAPS. Além disso, o indicador passou a ser considerado pelo órgão como uma forma de suprir os entes federados de instrumento único de gestão compartilhada. Portanto, o item do acórdão foi implementado.
2.7.6. Proposta de encaminhamento
123.	Sugere-se considerar implementado o item 9.4.1 do Acórdão 360/2012-TCU-Plenário.
2.8. Deliberação: item 9.4.2 do Acórdão 360/2012-TCU-Plenário
9.4. Recomendar ao Ministério da Saúde que:
9.4.2. priorize a implantação de Centros de Atenção Psicossocial, em especial daqueles especializados em dependência de álcool e outras drogas (Caps/AD) , nos estados e municípios com cobertura insuficiente ou com grande demanda por tratamento de dependentes de álcool e outras drogas, utilizando, se possível, as conclusões da pesquisa, iniciada no final de 2010, pela Secretaria Nacional de Políticas sobre Drogas em parceria com a Fundação Oswaldo Cruz, que traçará o perfil e a quantidade de usuários de crack no país;
2.8.1. Situação que levou à proposição da deliberação
124.	A auditoria detectou que apesar da expansão da Rede Caps, a cobertura ainda era insuficiente para atender a demanda de dependentes de álcool e outras drogas nos centros urbanos do país, ou seja, faltavam os equipamentos Caps AD e Caps AD III. O entendimento era que, com o aumento da cobertura e da capilaridade da rede de atenção aos dependentes de substâncias psicoativas, principalmente por meio da rede Caps AD, isso proporcionaria atendimento e tratamento adequados para esse público-alvo (TC Processo 033.434/2010-7, peça 80, p. 13-23) . 
2.8.2. Providências adotadas e comentários dos gestores
125.	Em síntese, o órgão informa que, com a republicação da Portaria MS 3.088, de 22/12/2011, em 2013, houve mudança no parâmetro de faixa populacional para Caps com vistas a aumentar a quantidade de municípios elegíveis para implantação da RAPS. A partir dessa data, houve mudanças de parâmetro populacional para receber os Caps. Os municípios com população superior a 15.000 habitantes passaram a ser contemplados com o Caps I e antes eram 20.000 habitantes; os municípios com população acima de 150.000 habitantes passaram a ser contemplados com Caps III e Caps AD III, antes eram 200.000 habitantes; e os municípios com população acima de 70.000 passaram a ser contemplados com Caps I, antes destinados a municípios com população superior a 150.000 habitantes (peça 34, p. 3) .   
126.	Para estimular a criação de Caps especializado em crack e outras drogas, foram estabelecidos valores diferenciados, por meio da Portaria 3.089, de 10/12/2013. Além disso, informa que houve incremento significativo no número total de Caps entre os anos de 1998 a 2015, evoluindo de 148 para 2.328 unidades nesse período (peça 34, p. 3,5) .
127.	Enfim, o órgão assegurou que, além dessa indução normativa, a atuação de equipe de apoio aos estados, assessorando as redes prioritárias, conforme pactuação tripartite efetivada em 2013, proporciona melhor cobertura dessa rede onde existe grande demanda dos serviços (peça 34, p. 4) .
2.8.3. Evidências
128.	Informações apresentadas no Ofício 464-SEI/2017/AECI/MS, de 23/8/2017 e no Ofício 615-SEI/2017/AECI/MS, de 11/9/2017 (peças 34 e 41, respectivamente) . 
2.8.4. Análise
129.	As informações apresentadas indicam que o MS demonstrou priorizar a implantação de Caps, em especial daqueles especializados em dependência de álcool e outras drogas (Caps AD, I e II) , bem como modificou o parâmetro populacional para aumentar o número de municípios elegíveis a receber esse equipamento. Contudo, não é possível afirmar que eles foram implementados nos estados e municípios com cobertura insuficiente ou com grande demanda por tratamento de dependentes de álcool e outras drogas. Por outro lado, não se pode deixar de reconhecer que as medidas implementadas contemplam um maior número de municípios com os equipamentos Caps de modo geral.
130.	Consta do relatório de avaliação do PPA 2012-2015, que de 2011 a 2015 o total de Caps no Brasil passou de 1.701 para 2.328. Em relação aos Caps AD e Caps AD 24h, que realizam o acompanhamento e tratamento de usuários de álcool e outras drogas, ocorreu um aumento de 269 para 403 nesse período. Consta ainda que, entre 2008 e 2015, o número de municípios com Caps passou de 947 para 1.565, demonstrando que houve uma expansão desse tipo de atendimento voltado para a saúde mental.
131.	Diante do exposto, entende-se que o item do acórdão pode ser considerado implementado.
2.8.5. Conclusão
132.	A evolução do número de Caps específicos destinados aos dependentes de álcool e outras drogas, conjugado com a mudança de parâmetro populacional para ofertar maior número de equipamentos a maior número de municípios, atende o item da deliberação.
2.8.6 - Proposta de encaminhamento
133.	Sugere-se considerar implementado o item 9.4.2 do Acórdão 360/2012-TCU-Plenário. 
2.9. Deliberação: item 9.4.3 do Acórdão 360/2012-TCU-Plenário
9.4. Recomendar ao Ministério da Saúde que:
9.4.3. solicite ao Ministério da Educação, conforme diretriz de prevenção da Política Nacional sobre Drogas (subitem 1.2.7 do anexo à Resolução 03/GSIPR/CH/CONAD/2005) , a adoção de medidas para a inclusão de disciplinas específicas de álcool e outras drogas nas grades curriculares de cursos superiores da área da saúde;
2.9.1. Situação que levou à proposição da deliberação
134.	A auditoria detectou que a formação de profissionais pelas universidades constituía fator limitador para expansão das ações de atenção aos dependentes de álcool e outras drogas. As grades curriculares dos cursos da área de saúde, como medicina, enfermagem, além de psicologia e assistência social, não ofereciam disciplinas que tratassem com profundidade as questões ligadas à dependência em substâncias psicoativas (TC Processo 033.434/2010-7, peça 80, p. 21-22) .
2.9.2. Providências adotadas e comentários dos gestores
135.	Após a prolação do Acórdão 360/2012-TCU-Plenário, o MS informou que ações sobre medidas de inclusão de disciplinas específicas de álcool e outras drogas ocorriam de forma sistemática pelo lançamento de editais específicos, no âmbito do Programa Nacional de Educação pelo Trabalho para Saúde (PET-Saúde) , do Programa Nacional de Reorientação da Formação Profissional em Saúde Pública (Pro-Saúde) e dos Programas de Residência Médica Multiprofissional. Segundo o órgão, esses programas apoiam, financeiramente, projetos de universidades que tenham como propostas estimular os estudantes ao aprendizado em serviço do cuidado em saúde mental, álcool e outras drogas à luz dos preceitos estabelecidos pela política do MS para atenção integral dos usuários de álcool e outras drogas (peça 49, p. 17) .
2.9.3. Evidências
136.	Informações apresentadas no Ofício GAB/SAS 1000, de 6/6/2012 (peça 49) . 
2.9.4. Análise
137.	Constitui diretriz de prevenção da Política Nacional sobre Drogas propor a inclusão, na educação básica e superior, de conteúdos relativos à prevenção do uso indevido de drogas.
138.	Em relação ao tema, verifica-se que o Plano Nacional de Saúde (PNS) 2016-2019 traça estratégia relacionada à profissionalização na área de saúde no seu Objetivo 10, nos seguintes termos: “Promover, para as necessidades do SUS, a formação, a educação permanente, a qualificação, a valorização dos trabalhadores, a desprecarização e a democratização das relações de trabalho”. Esse objetivo se propõe a equacionar, entre outros desafios, a qualificação e a atualização dos recursos humanos empregados no SUS (peça 62, p. 78) .
139.	Esse PNS elenca diversas estratégias para alcançar esse objetivo, entre as quais se destacam as relacionadas ao item da deliberação: a) reorientação da formação profissional na graduação em saúde de acordo com as necessidades do SUS e diretrizes curriculares nacionais; b) ampliação das residências em saúde em especialidades estratégicas do SUS, buscando superar as desigualdades regionais (peça 62, p. 78) .
140.	Verifica-se que o mencionado Programa Nacional de Educação pelo Trabalho para Saúde (PET-Saúde) é regulamentado pela Portaria Interministerial 421, de 3/3/2010, e é uma parceria ente o Ministério da Saúde, da Educação e da Senad. Esse programa disponibiliza bolsas para profissionais e estudantes de graduação na área de saúde. Consta que em 2011 foram iniciadas ações denominadas PET-Saúde/Saúde Mental/Crack, com mais de oitenta grupos, totalizando mais de 1.200 bolsas/mês, considerando a formação completa do grupo (Disponível em:  Acessado em 17/11/2017) .
141.	O Programa Nacional de Reorientação da Formação Profissional em Saúde (Pró-Saúde) foi instituído em parceria entre o MS, a Secretaria de Educação Superior (Sesu) e o Instituto Nacional de Estudos e Pesquisas Educacionais Anísio Teixeira (Inep) . O objetivo do programa é a integração ensino-serviço, visando à reorientação da formação profissional, assegurando uma abordagem integral do processo saúde-doença com ênfase na Atenção Básica, promovendo transformações na prestação de serviços à população (Disponível em: . Acessado em 17/11/2017) .
142.	Enfim, resta evidenciado que o MS demonstra a existência de articulação com o Ministério da Educação (ME) e outros órgãos para implementar disciplina especificas de álcool e outras drogas nas grades curriculares de cursos superiores da área da saúde.
2.9.5. Conclusão
143.	O item do acórdão deve ser considerado implementado. As medidas adotadas pelo MS em articulação com o ME e outros órgãos, materializadas em políticas e programas, evidenciam esforços para que as grades curriculares dos cursos da área de saúde contenham matérias relacionados ao álcool e a outras drogas. 
2.9.6. Proposta de encaminhamento
144.	Sugere-se considerar implementado o item 9.4.3 do Acórdão 360/2012-TCU-Plenário.
2.10. Deliberação: item 9.4.4 do Acórdão 360/2012-TCU-Plenário
9.4. Recomendar ao Ministério da Saúde que:
9.4.4. elabore, em parceria com a Secretaria Nacional de Políticas sobre Drogas, plano de capacitação em álcool e outras drogas, com metas em relação ao número de capacitados e público-alvo, fontes de financiamento, além de prazos para seu alcance, priorizando os profissionais da Rede de Centros de Atenção Psicossocial;
2.10.1. Situação que levou à proposição da deliberação
145.	A auditoria detectou que a falta de profissionais capacitados nos Caps reduzia a capacidade desses equipamentos de saúde de oferecer tratamento adequado aos dependentes de álcool e outras drogas (TC Processo 033.434/2010-7, peça 80, p. 24-27) . 
2.10.2. Providências adotadas e comentários dos gestores
146.	Em síntese, o órgão informou que no contexto das estratégias de capacitação para profissionais da RAPS incorporou uma das principais macro estratégias de educação dos últimos anos em saúde mental. Trata-se de projeto de Formação de Agentes Comunitários de Saúde (ACS) e Auxiliares e Técnicos de Enfermagem (ATEenf) , com ênfase em crack, álcool e outras drogas. Esse projeto finalizou-se no final de 2015 e capacitou mais de 292.196 profissionais de saúde em todo o território nacional. Informou também que analisa a viabilidade de estender esse programa para outros profissionais de saúde (peça 41, p. 6) .
147.	Assegurou que esse programa oportunizou, ainda, a criação de um observatório sobre o cuidado em álcool e outras drogas (AD) aberto para acesso ao público: https://www.carninhosdocuidado.org, visando a atualização dos profissionais capacitados e, consequentemente, a melhora na atenção aos usuários e aos seus familiares da Rede de Atenção Básica à Saúde (peça 41, p. 6) .
148.	Destacou ainda as seguintes ações relevantes para viabilizar a qualificação dos profissionais de saúde: publicação do Caderno de Atenção Básica à Saúde (em 2013) ; Guia Estratégico para o Cuidado de Pessoas com Necessidades Relacionadas ao Consumo de Álcool e Outras Drogas - Guia AD (em 2015) ; Projeto Percurso Formativo, contemplando apoio financeiro aos municípios para o desenvolvimento de projetos de educação permanente voltados aos profissionais da RAPS (peça 41, p. 7) .
2.10.3. Evidências
149.	Informações constantes dos seguintes documentos: Ofício 464-SEI/2017/AECI/MS, de 23/8/2017 e Ofício 615-SEI/2017/AECI/MS, de 11/9/2017 (peças 34 e 41, respectivamente) . 
2.10.4. Análise
150.	Capacitar os profissionais de saúde, priorizando os profissionais da Rede de Centros de Atenção Psicossocial, atende, em parte, o item do acórdão, vez que o órgão deixou de apresentar plano de capacitação em álcool e outras drogas, com metas em relação ao número de capacitados e público-alvo, fontes de financiamento, além de prazos para seu alcance.
2.10.5. Conclusão
151.	O item do acórdão pode ser considerado parcialmente implementado, uma vez que o órgão evidencia que capacitou profissionais de saúde em álcool e outras drogas, mas deixou de apresentar plano de capacitação, com metas em relação ao número de capacitados e público-alvo, fontes de financiamento e prazos para seu alcance.
2.10.6. Proposta de encaminhamento
152.	Sugere-se considerar parcialmente implementado o item 9.4.4 do Acórdão 360/2012-TCU-Plenário. 
2.11. Deliberação: item 9.4.5 do Acórdão 360/2012-TCU-Plenário
9.4. Recomendar ao Ministério da Saúde que:
9.4.5. adote políticas com vistas à diminuição da elevada rotatividade dos profissionais dos Centros de Atenção Psicossocial relatada por gestores dessas unidades de saúde, tendo em vista que o vínculo entre paciente e profissional é importante requisito para que alcoolistas e demais dependentes químicos em tratamento nele permaneçam;
2.11.1. Situação que levou à proposição da deliberação
153.	A auditoria detectou elevada rotatividade dos profissionais dos Centros de Atenção Psicossocial. Isso foi atribuído à fragilidade das relações trabalhistas constituídas, em sua maioria, por funcionário com contratos temporários. Cerca de 45% eram servidores públicos, municipais ou estaduais, enquanto o restante possuía contrato temporário ou outro vínculo empregatício (TC Processo 033.434/2010-7, peça 80, p. 24) .
2.11.2. Providências adotadas e comentários dos gestores
154.	O órgão assegurou que as estratégias de contratações e gerenciamento das equipes de profissionais de saúde são prerrogativas previstas aos entes locais, consoante a Lei 8.080/1990, o Decreto 7.508/2011 e as normas operacionais específicas associadas ao tema. Contudo, alegou que a preocupação com recursos humanos é pauta constante nos grupos condutores estaduais, visando à sensibilização e apoio à gestão local (peça 41, p. 7-8) .
2.11.3. Evidências
155.	Informações constantes dos seguintes documentos: Ofício 464-SEI/2017/AECI/MS, de 23/8/2017 e Ofício 615-SEI/2017/AECI/MS, de 11/9/2017 (peças 34 e 41, respectivamente) . 
2.11.4. Análise
156.	Consoante o art. 18, I, da Lei 8.080/1990, compete à direção municipal do SUS planejar, organizar, controlar e avaliar as ações e os serviços de saúde e executar e gerir e executar os serviços públicos de saúde. Segundo o art. 15 do Decreto 7.508/2011, o processo de planejamento da saúde é ascendente e integrado, do nível local até o federal, ouvidos os respectivos Conselhos de Saúde, compatibilizando-se as necessidades das políticas de saúde com a disponibilidade de recursos financeiros.
157.	Em relação ao tema, registra-se que um dos desafios prementes de gestão para o fortalecimento e a sustentabilidade dos Caps relaciona-se com os valores dos recursos financeiros de custeio e a revisão da composição e da quantidade de profissionais previstos na equipe mínima desses serviços, como dispõe a Portaria MS 336/2012, haja vista serem exceções os estados que dispõem de recursos para o cofinanciamento dos Caps (peça 51, p. 65) .
158.	Nesse mesmo sentido, as considerações emitidas no relatório de avalição do PPA 2012-2015 sobre a avaliação das metas relativas à expansão dos pontos de atenção da RAPS, apontavam para desafios a serem enfrentados, tais como: o contingenciamento financeiro; a necessidade de que o serviço esteja em funcionamento, com custeio próprio, no momento da solicitação de habilitação; e a necessidade de cumprimento da Lei de Responsabilidade Fiscal, haja vista a necessidade de ampliar recursos humanos, principal instrumento de cuidado na atenção psicossocial (peça 52, p. 97) .
159.	O PNS 2016-2019 reconhece a precarização na relação de trabalho dos profissionais do SUS. Entende que esse problema exige intervenção por meio da pactuação com estados e municípios e de ações capazes de garantir direitos e melhores condições de trabalho. Dispõe que, além de democratizar as relações de trabalho, uma das estratégias é o fomento à implantação de mesas de negociação e dos protocolos negociados na Mesa Nacional de Negociação Permanente do SUS (MNNP/SUS) , por meio da qual, nos últimos doze anos, celebrou acordos e protocolos estabelecendo diretrizes para a política de desprecarização do trabalho, plano de cargos, carreiras e salários, entre outros, dos profissionais do SUS (peça 66, p.76) .  
2.11.5. Conclusão
160.	O item do acórdão pode ser considerado implementado, vez que a política adotada pelo MS contempla estratégias para equacionar a precarização de contratação de profissionais do SUS, a exemplo da implantação de mesas de negociação permanente e acordos e protocolos estabelecendo diretrizes para a política de plano de cargos, carreiras e salários dos profissionais do SUS.
2.11.6. Proposta de encaminhamento
161.	Sugere-se considerar implementado o item 9.4.5 do Acórdão 360/2012-TCU-Plenário.
2.12. Deliberação: item 9.4.6 do Acórdão 360/2012-TCU-Plenário
9.4. Recomendar ao Ministério da Saúde que:
9.4.6. estabeleça metas nacionais, no âmbito do Pacto pela Saúde, que sirvam de referência para a definição das metas dos estados, do Distrito Federal e dos municípios, com objetivo de ampliar a cobertura de Núcleos de Apoio à Saúde da Família, bem como o número dessas unidades que possuem profissionais de saúde mental;
2.12.1. Situação que levou à proposição da deliberação
162.	A auditoria detectou baixa cobertura dos Núcleos de Apoio à Saúde da Família (Nasf) , vez que eles estavam presentes em apenas 1.204 municípios brasileiros, o que equivalia a 22% dos municípios. Além disso, constatou que cerca de 1.300 municípios preenchiam os requisitos para implantá-lo e receber cofinanciamento federal, mas não o fizeram. Assim, considerando as atividades desenvolvidas pelos Nasf, em conjunto com as equipes de Saúde da Família, concluiu que a baixa cobertura desses núcleos limitava o desenvolvimento de ações de saúde mental na Atenção Básica, incluindo ações na temática do álcool e outras drogas (itens 159-191 do relatório de auditoria, TC Processo 033.434/2010-7) .
2.12.2. Providências adotadas e comentários dos gestores
163.	Segundo o MS, a operacionalização da implantação da RAPS ocorreria em quatro fases, envolvendo atores federais, estaduais e municipais: desenho regional da RAPS; adesão e diagnóstico; contratualização dos pontos de atenção; e qualificação dos componentes (peça 49, p. 9) .
164.	Vencidas cada uma dessas etapas, o cumprimento das metas relacionadas às ações de atenção à saúde que deveriam ser definidas nas denominadas Matriz Diagnóstico para cada componente da RAPS seriam acompanhados de acordo com o Plano de Ação Regional e Planos de Ações Municipais, definidos nas quatro fases anteriores (peça 49, p. 11) .
165.	Dessa forma, o órgão entendeu claras as reponsabilidades de cada ente da federação na condução da rede de atenção psicossocial, inclusive, no tocante à definição de metas, ao monitoramento e à avaliação da rede. Cabe à União, por intermédio do MS, o apoio à implementação, financiamento, monitoramento e avaliação da RAPS em todo o território nacional (peça 49, p. 11) .
166.	Além disso, informou que houve mudança legislativa após a prolação do acórdão monitorado. A Portaria GM/MS 154/2008 foi revogada pela Portaria GM/MS 2.488/2011, estabelecendo nova Política Nacional de Atenção Básica.
167.	Segundo o órgão essa mudança legislativa foi importante para revisar as normas pertinentes ao Nasf, a qual, em conformidade com a autonomia de cada um dos entes federados, proporcionará uma maior efetividade nas ações dos citados Núcleos de Apoio a Saúde da Família. Associado a tal mudança, foi criada pela Portaria GM/MS 3.088/2011 a Rede de Atenção Psicossocial para pessoas com sofrimento ou transtorno mental e com necessidades decorrentes do uso de crack, álcool e outras drogas, no âmbito do Sistema Único de Saúde (peça 49. p. 2) .
2.12.3. Evidências
168.	Informações constantes dos seguintes documentos: peça 50 e peça 49, p. 11.
2.12.4. Análise
169.	O denominado Pacto pela Saúde foi divulgado pela Portaria GM/MS 399, de 22/2/2006 e foi considerado como ordenador do processo de gestão do SUS no período de 2006 a 2011 (Disponível em:  Acessado em 17/11/2017) . Contudo, houve necessidade de aprimoramento do SUS e foi publicado o Decreto 7.508, de 28/6/2011, que dispõe sobre a organização do SUS, o planejamento da saúde, a assistência à saúde e a articulação interfederativa. 
170.	Em relação às metas, consta do Caderno de Diretrizes, Objetivos, Metas e Indiciadores 2013-2015, do Ministério da Saúde, que as metas municipais, regionais, estaduais e do Distrito Federal seriam definidas no processo de elaboração do planejamento regional integrado, no âmbito da Comissão Intergestores Regionais, da Comissão Intergestores Bipartite e do Colegiado de Gestão de Saúde do Distrito Federal, respectivamente, considerando a análise da situação de saúde do território (peça 50, p. 16) .
171.	O Plano Nacional de Saúde (2016-2019) , no seu Objetivo 01 “Ampliar e qualificar o acesso aos serviços de saúde, em tempo adequado, com ênfase na humanização, equidade e no atendimento das necessidades de saúde, aprimorando a política de atenção básica e especializada, ambulatorial e hospitalar”, definiu como meta ampliar o número de equipes do Núcleo de Apoio à Saúde da Família (Nasf) para 7.000 (peça 62, p. 57) . Em 2016 foram realizadas 4.406 unidades, representando 62,94%, sinalizando que a meta será cumprida dentro do planejado se mantiver esse padrão de desempenho (peça 54, p. 54) . O gráfico seguinte mostra a evolução do número de Nasf implementado no período de 2010 a 2016:
Figura 5 – Evolução do número de Nasf de 2010 a 2016
Fonte: peça 54, p. 52
172.	Quanto ao número à alocação de profissionais de saúde mental nos Nasf, verificou-se que a Portaria 256/SAS/GM, de 11/3/2013, estabeleceu novas regras para o cadastramento das equipes que farão parte dos Nasf no Sistema de Cadastro Nacional de Estabelecimentos de Saúde (CNES) .
173.	Consoante o item 5.2 do anexo I da mencionada Portaria 256/2013, as equipes dos Nasf 1, 2 e 3 deverão ser compostas, entre outros, pelos seguintes profissionais: assistente social, médico psiquiatra, sanitarista e psicólogo clínico, dentre outros (peça 55, p. 2) .
174.	Além disso, a composição de cada Nasf será definida pelos gestores municipais e equipes de Saúde na Família e deve considerar os critérios de prioridades identificados a partir dos dados epidemiológicos, das necessidades do território e das equipes de saúde que serão apoiadas (peça 49, p. 4) . 
2.12.5. Conclusão
175.	Este item da deliberação pode ser considerado implementado, pois o órgão procurou adotar medidas para ampliar o nível de cobertura dos Núcleos de Apoio à Saúde da Família, bem como o número dessas unidades que possuem profissionais de saúde mental.
176.	Entre as ações que demonstram esses esforços, registra-se: definição de metas quadrienais do Plano Nacional e Saúde de ampliar o número de equipes do Nasf para 7.000 unidades, cuja meta em 2016 totalizou 4.406 equipes, sinalizando que podem atingir 7.000 unidades em 2019; e edição Portaria MS 256/2013, que passou a prever que as equipes dos Nasf contariam com profissionais de saúde mental, como médico psiquiatra e psicólogo. 
2.12.6. Proposta de encaminhamento
177.	Sugere-se considerar implementado o item 9.4.6 do Acórdão 360/2012-TCU-Plenário.
2.13. Deliberação: item 9.4.7 do Acórdão 360/2012-TCU-Plenário
9.4. Recomendar ao Ministério da Saúde que:
9.4.7. reavalie a previsão contida no art. 4°, §2°, da Portaria GM/MS 154/2008, tornando obrigatória a participação de pelo menos um profissional da área de saúde mental na composição dos Núcleos de Apoio à Saúde da Família, ou, no mínimo, estabelecendo critérios objetivos a serem seguidos ao se decidir sobre a inclusão ou não desses profissionais especializados;
2.13.1. Situação que levou à proposição da deliberação
178.	A auditoria apontou que a ausência de apoio às equipes de Saúde na Família (SF) pelos diversos profissionais que podem compor o Nasf, como assistente social, psicólogo e médico psiquiatra, prejudica a resolubilidade de ações relacionadas a álcool e outras drogas pela atenção básica (itens 180-182 do relatório de auditoria, TC Processo 033.434/2010-7) .
179.	O ministro relator considerou ser relevante o fato de os Nasf não contarem, necessariamente, com profissionais especializados em saúde mental, como psicólogos e médicos psiquiatras, que tinham atuação apenas recomendada nos art. 3º e 4º, §3º, da Portaria GM/MS 154/2008. A atuação desses equipamentos de saúde sem contar com profissionais habilitados para trabalhar as dimensões relacionadas à personalidade do dependente químico e o contexto sociocultural em que ele está inserido, desconsidera pilares fundamentais desse complexo campo de atuação (itens 111-113 do voto do Acórdão 360/2012-TCU-Plenário) .
2.13.2. Providências adotadas e comentários dos gestores
180.	O MS informou que a mencionada Portaria GM/MS 154/2008 foi revogada pela Portaria GM/MS 2.488/2011, a qual estabeleceu a nova Política Nacional de Atenção Básica. Com a mudança legislativa, os Nasf devem, a partir das demandas identificadas nos trabalhos conjuntos com as equipes de Saúde na Família, atuar de forma integrada à Rede de Atenção à Saúde e seus serviços, entre eles os Caps (peça 49, p. 3) .
181.	Esclareceu também que a Unidade Básica de Saúde, como ponto de atenção da Raps, tem a responsabilidade de desenvolver ações de promoção de saúde mental, prevenção e cuidados dos transtornos mentais, ações de redução de danos e cuidados com pessoas portadoras de necessidades decorrentes de uso de crack, álcool e outras drogas, compartilhando, sempre que necessário, com os demais pontos da rede (peça 49, p. 7) .
2.13.3. Evidências
182.	Informações constantes dos seguintes documentos: Ofício 464-SEI/2017/AECI/MS, de 23/8/2017 e Ofício 615-SEI/2017/AECI/MS, de 11/9/2017 (peças 34 e 41) e peça 49. 
2.13.4. Análise
183.	Verificou-se que a Portaria 256/SAS/GM, de 11/3/2013, estabeleceu novas regras para o cadastramento das equipes que farão parte dos Nasf no Sistema de Cadastro Nacional de Estabelecimentos de Saúde (CNES) .
184.	Consoante o item 5.2 do anexo I da mencionada Portaria 256/2013, as equipes dos Nasf 1, 2 e 3, de acordo com a legislação vigente, deverão ser compostas, entre outros, pelos seguintes profissionais: assistente social, médico psiquiátrica, sanitarista e psicólogo clínico (peça 55, p. 2) .
185.	Além disso, a composição de cada Nasf será definida pelos gestores municipais e equipes de Saúde na Família e deve considerar os critérios de prioridades identificados a partir dos dados epidemiológicos, das necessidades do território e das equipes de saúde que serão apoiadas (peça 49, p. 4) . 
2.13.5. Conclusão
186.	Com a publicação da Portaria 256/SAS/GM, de 11/3/2013, tornou-se obrigatória a composição de profissionais de saúde mental nas equipes dos Nasf 1, 2 e 3, tais como médico psiquiátrica e psicólogo, entende-se que o item da deliberação foi implementado.
2.13.6. Proposta de encaminhamento
187.	Sugere-se considerar implementado o item 9.4.7 do Acórdão 360/2012-TCU-Plenário.
2.14. Deliberação: item 9.4.8 do Acórdão 360/2012-TCU-Plenário
9.4. Recomendar ao Ministério da Saúde que:
9.4.8. identifique os hospitais gerais com potencial para habilitação de leitos para tratamento de dependentes de álcool e outras drogas, e, no intuito de aumentar a oferta desses leitos, atue nas causas que restringem o oferecimento desse serviço pelos hospitais, pactuando metas e prazos e promovendo campanhas voltadas à desconstrução, inclusive junto a profissionais de saúde, do estigma pejorativo que recai sobre os alcoolistas e demais dependentes químicos;
2.14.1. Situação que levou à proposição da deliberação
188.	A auditoria detectou baixa adesão dos hospitais gerais na habilitação de leitos para atenção integral a usuários de álcool e outras drogas, conforme normatizado pela Portaria GM/MS 2.842/2010. A meta era habilitar 3.492 leitos, no entanto, até junho de 2011, tinham sido habilitados apenas 179 leitos. Apontou também como razões da recusa dos hospitais gerais em disponibilizar leitos para os pacientes dependentes de álcool e outras drogas: preconceito, falta de capacitação dos profissionais, receio de que esse paciente cause algum tipo de problema aos demais pacientes e profissionais, insuficiência do valor da internação repassada pelo SUS (itens 198-215 do relatório de auditoria, TC Processo 033.434/2010-7) .
2.14.2. Providências adotadas e comentários dos gestores
189.	Segundo o órgão, a indução de leitos integra as ações da equipe de apoio técnico do MS para expansão desses equipamentos. Uma das estratégias para alcançar esse objetivo foi atuar diretamente por meio dos apoiadores na elaboração dos Planos de Ações Regionais dos Estados (peça 41, p. 8) .
190.	O MS informou que em 2015 havia 1.005 leitos de saúde mental habilitados em 206 hospitais gerais nas cinco regiões do país, dos quais 40% estavam no sul e 36% no sudeste. Esses serviços hospitalares de referência têm sido monitorados por meio de acompanhamento da taxa de ocupação e média de permanência, bem como por meio de visitas técnicas (peça 41, p. 8) .
191.	O MS encaminhou quadro com os leitos disponíveis por estados em 2017, no qual consta que no Brasil há 263 hospitais que ofertam 1.163 leitos (peça 41, p. 8) . Dessa forma, houve um aumento de 15,72% na oferta de leito e um aumento de 27,67% no número de hospitais de referência. Contudo, segundo essa tabela, não há leitos nos estados do Amapá, Amazonas, Espírito Santo, Maranhão e Mato Grosso (peça 41, p. 8) .
192.	Segundo o órgão, os investimentos massivos na capacitação dos Agentes Comunitários de Saúde foi a principal estratégia para esclarecer a população sobre o acesso e o comportamento estigmatizante que recai sobre os alcoolistas e demais dependentes químicos, haja vista a capilaridades desses profissionais no espaço comunitário (peça 41, p. 8) .
2.14.3. Evidências
193.	Informações constantes dos seguintes documentos: Ofício 464-SEI/2017/AECI/MS, de 23/8/2017 e Ofício 615-SEI/2017/AECI/MS, de 11/9/2017 (peças 34 e 41, respectivamente) . 
2.14.4. Análise
194.	As medidas adotadas pelos gestores se alinham ao comando da deliberação. Ações de treinamento da equipe de apoio técnico do MS para expandir esses equipamentos de saúde e a estratégia para desconstrução do estigma pejorativo que recaía sobre os alcoolistas e demais dependentes químicos por meio dos Agentes Comunitários de Saúde, que no entender do órgão constituiu a melhor estratégia para alcançar o objetivo de para esclarecer a população sobre o acesso e o comportamento estigmatizante que recai sobre os alcoolistas e demais dependentes químicos.
195.	Verifica-se que o órgãos deixou, contudo, de se manifestar sobre metas e prazos em relação a atuação nas causas que restringiam o oferecimento dos serviços pelos hospitais para esse público alvo.
196.	Todavia, deve-se reconhecer o fato de, no período de 2012 a 2016, o governo federal ter financiado 1.163 leitos de saúde mental em hospitais gerais de estados e municípios e Distrito Federal constitui ação alinhada ao comando da deliberação monitorada (peça 54, p. 207) .
197.	Em relação ao tema, consta como meta do Programa 2085 (Redução do impacto social do álcool e outras drogas: Prevenção, Cuidado e Reinserção Social) apoiar a implantação de 502 leitos de saúde mental em hospitais gerais. Em 2016, a meta realizada foi de 155 unidades, representando 30,88%, indicativo de que a meta pode ser alcançada no final do período, se mantida essa proporção (peça 54, p. 39) .
2.14.5. Conclusão
198.	O item do acórdão pode ser considerado parcialmente implementado, pois se verifica que, apesar de o órgão ter demostrado que adotou medidas para atender ao comando da deliberação, com vistas ao alcance do objetivo, ele deixou de se manifestar sobre metas e prazos em relação a atuação nas causas que restringiam o oferecimento dos serviços pelos hospitais para os alcoolistas e demais dependentes químicos. Portanto, o item da deliberação pode ser considerado parcialmente implementado.
2.14.6. Proposta de encaminhamento
199.	Sugere-se considerar parcialmente implementado o item 9.4.8 do Acórdão 360/2012-TCU-Plenário. 
2.15. Deliberação: item 9.4.9 do Acórdão 360/2012-TCU-Plenário
9.4. Recomendar ao Ministério da Saúde que:
9.4.9. elabore estudo destinado a mensurar a relação entre custos e benefícios de uma política de estruturação e capacitação de seu corpo técnico voltadas à análise e acompanhamento de programas, ações e projetos cuja execução se dê por meio de descentralização a estados, municípios e entes privados, sopesando nesse estudo, entre outros aspectos considerados importantes, os benefícios relacionados à potencial redução dos casos de má aplicação de recursos públicos decorrente de insuficiência nessa análise e acompanhamento;
2.15.1. Situação que levou à proposição da deliberação
200.	O ministro relator considerou como fundamental interesse para a eficiência da política social do governo a forma como os órgãos e as entidades públicas lidam com os entes beneficiários de repasse de recursos federais no tocante à análise dos programas, ações e projetos propostos, bem como em termos de fiscalização da execução e avaliação de resultados. Tais aspectos foram considerados merecedores de significativas mudanças qualitativas, destinadas, principalmente, a minimizar os recorrentes casos de má aplicação de recursos (itens 95-102 do voto condutor do Acórdão 360/2012-TCU-Plenário) .
201.	Segundo o ministro, os desperdícios de recursos serão minimizados quando os órgãos e as entidades federais passarem a dedicar mais atenção à sua responsabilidade de analisar com a devida cautela os programas, as ações e os projetos que lhes são submetidos à aprovação e fiscalizar e analisar com rigor as respectivas execução e prestação de contas (item 98 do voto condutor do Acórdão 360/2012-TCU-Plenário) .
202.	Ainda segundo o relator, a descentralização de atividades para unidades federadas somente deve ocorrer quando elas estiverem devidamente aparelhadas. Emerge daí a importância capacitar estados e municípios, que não disponham de tal competência, sob pena de tornar ineficiente ou prejudicial o instituto da descentralização (item 99 do voto condutor do Acórdão 360/2012-TCU-Plenário) .
2.15.2. Providências adotadas e comentários dos gestores
203.	O órgão informou que a principal estratégia utilizada para promover a educação permanente da estruturação de práticas de gestão para fortalecimento da RAPS foi induzir a constituição e composição dos grupos condutores estaduais e municipais. Por meio da implantação desses grupos, foi estabelecida a pactuação do Plano de Ação Regional (PAR) da RAPS, contendo análise do contexto local, bem como as propostas de ações e serviços previstos para o desenvolvimento e consolidação da RAPS. A dimensão político-administrativa dos estados e das microrregiões de saúde tem impactado nos processos de gestão da RAPS (peça 41, p. 8) .
204.	No período de 2011 a 2014 foram editadas 25 portarias instituindo os grupos condutores estaduais das RAPS. Somente para o estado do Ceará e o Distrito Federal não constam informações sobre a composição desses grupos (peça 41, p. 9) .
205.	Segundo o órgão, os grupos de condutores da RPAS enfrentam diversos desafios: regularidades de reuniões; composição de seus membros; fortalecimentos dos grupos condutores regionais e municipais a fim de ampliar espaços coletivos nas diferentes instâncias de discussões e pactuarão; e o desenvolvimento de estratégias de monitoramento e avaliação dos PAR pactuados (peça 41, p. 9) .
206.	Finalmente, informou que se encontram em andamento discussões de propostas com vistas ao aprimoramento de planejamento das ações, considerando a relevância das estratégias de planejamento das ações para a política de saúde.
2.15.3. Evidências
207.	Informações constantes dos seguintes documentos: Ofício 464-SEI/2017/AECI/MS, de 23/8/2017 e Ofício 615-SEI/2017/AECI/MS, de 11/9/2017 (peças 34 e 41, respectivamente) . 
2.15.4. Análise
208.	As medidas adotadas pelo órgão não atendem ao item acórdão. O MS deveria ter elaborado estudo destinado a mensurar a relação entre custos e benefícios de uma política de estruturação e capacitação de seu corpo técnico voltado à análise e ao acompanhamento de programas, ações e projetos executados de forma descentralizada. Alternativamente, o MS poderia apresentar justificativas para não cumprimento da deliberação. Isso não aconteceu.
2.15.5. Conclusão
209.	A essência do comando deste item do acórdão consistia em que o órgão avaliasse a estrutura e a capacidade do seu corpo técnico destinada à análise e ao acompanhamento de programas, ações e projetos do MS executados por meio da descentralização para as unidades federadas. 
210.	No argumento do ministro relator, a economia resultante de um enxugamento exagerado da máquina administrativa federal, tirando dela a capacidade de análise a acompanhamento dos programas, ações e projetos, de forma descentralizada, não se justifica, considerando o desperdício de recursos públicos resultantes do desarrazoado enxugamento.  Portanto, este item do acórdão pode ser considerado como não implementado (item 101 do voto condutor do Acórdão 360/2012-TCU-Plenário) .
2.15.6. Proposta de encaminhamento
211.	Sugere-se considerar não implementado o item 9.4.9 do Acórdão 360/2012-TCU-Plenário.
2.16. Deliberação: item 9.5 do Acórdão 360/2012-TCU-Plenário
9.5. Determinar ao Ministério da Saúde que, sem prejuízo à recomendação focada no aumento do número de leitos em hospitais gerais (subitem 9.4.8 deste acórdão) , condicione a destinação de recursos públicos federais a comunidades terapêuticas e entidades afins à realização de efetivo controle, acompanhamento, fiscalização e avaliação dessas entidades, medidas estas a serem conduzidas pelo próprio ministério ou por órgãos a ele vinculados, salvo comprovada capacidade técnica por parte do estado ou município interessado, sob pena de afronta ao art. 10, § 1º, alínea b, do Decreto-Lei 200/1967;
2.16.1. Situação que levou à proposição da deliberação
212.	A auditoria constatou deficiências nos mecanismos de seleção, fiscalização e controle das atividades desenvolvidas pelas comunidades terapêuticas (serviços de atenção a pessoas com transtornos decorrentes do uso ou abuso de substâncias psicoativas, segundo modelo psicossocial. - Art. 1º da Resolução de Diretoria Colegiada – RDC da Agência Nacional de Vigilância Sanitária – Anvisa 101, de 30/5/200) selecionadas pelo Edital 001/2010/GSIPR/SENAD/MS para receberem apoio financeiro federal (itens 216-262 do relatório de auditoria, TC Processo 033.434/2010-7) .
213.	Os principais responsáveis pela fiscalização e controle dessas comunidades seriam os gestores municipais, contudo, cabia aos órgãos federais exercer também a fiscalização por meio dos seguintes instrumentos: realização de avaliação periódica por meio de instrumento on-line desenvolvido pelo MS; acompanhamento técnico, monitoramento, assessoramento e capacitação dos serviços implantados pelo Comitê Intersetorial de Acompanhamento das Comunidades Terapêuticas, constituído pelo MS e Senad. Até junho de 2011 esses órgãos não tinham realizado tais ações de controles (itens 216-262 do relatório de auditoria, TC Processo 033.434/2010-7) .
2.16.2. Providências adotadas e comentários dos gestores
214.	O órgão informou que acompanhou e monitorou a ação do Edital 001/2010/GSPR/SENAD/MS, esclarecendo que todos os municípios aprovados nesse edital foram questionados sobre o funcionamento e o cumprimento da finalidade do objeto por meio do Ofício Circular GS/SAS/99/2012. Como resultado, o MS registrou que, dos 78 municípios apresentados, 34 deles não comprovaram o cumprimento da finalidade. Para estes, foram solicitados a devolução dos recursos financeiros não utilizados (peça 41, p. 10-11) .
215.	O MS esclareceu que lançou o Edital 01, de 12/4/2012 para selecionar projetos formativos que contribuíssem para a reinserção social de pessoas com necessidades decorrentes do uso de crack, álcool e outras drogas. Eles seriam desenvolvidos por instituições prestadoras de serviços em regime de residência. Foram classificados nove projetos, mas seis deixaram de serem pactuados em virtude de limitações das entidades para celebrar convênio (peça 41, p. 11) .
216.	Informou, ainda, que, alinhado aos princípios e às diretrizes estabelecidos na Lei 11.343/2006, editou normativos destinados a incorporar as comunidades terapêuticas para atuarem segundo as diretrizes do SUS: Portaria 131, de 26/1/2012, que instituiu incentivo financeiro aos estados, municípios e DF para apoio aos serviços em regime residencial, incluídas as comunidades terapêuticas; e a Portaria 856, de 22/8/2012, que incluiu procedimentos e caracterizou o tipo de estabelecimento no CNES. Esclareceu, no entanto, que até a presente data não foi requerida ou concedida pelo MS qualquer habilitação de comunidade terapêutica, segundo os normativos vigentes (peça 41, p. 11) .
217.	Nesse contexto, informou a edição da Resolução Senad 1, de 19/8/2015, que desvinculou as comunidades terapêuticas das prerrogativas do SUS, pois considerou que essas entidades que realizam o acolhimento de pessoas com problemas associados ao uso nocivo ou dependência de substância psicoativa não são estabelecimentos de saúde, as de interesse políticas públicas de cuidados, atenção, tratamento, proteção, promoção e reinserção social (peça 41, p. 11) .
218.	Diante desses argumentos, informou que as ações produzidas pelo MS com vistas a atender este item da deliberação deixaram de surtir os efeitos esperados (peça 41, p. 11) .  
2.16.3. Evidências
219.	Informações constantes dos seguintes documentos: Ofício 464-SEI/2017/AECI/MS, de 23/8/2017 e Ofício 615-SEI/2017/AECI/MS, de 11/9/2017 (peças 34 e 41, respectivamente) . 
2.16.4. Análise
220.	As medidas adotadas pelo MS alinham-se ao comando da deliberação. As informações de que aproximadamente metade dos municípios não comprovaram o cumprimento da finalidade pactuadas para cumprir a ação do Edital 001/2010/GSPR/SENAD/MS, constituem indícios de que houve fiscalização, acompanhamento e avaliação das comunidades terapêuticas.
221.	No entanto, não foram apresentados informações sobre o número de comunidades terapêuticas e entidades afins que firmaram convênios ou outros instrumentos congêneres que receberam recursos públicos federais para executar ações relacionadas ao uso de crack, álcool e outras drogas para que se pudesse avaliar o nível de cumprimento da determinação.
222.	O item 5 do Edital 001/2010/GSPR/SENAD/MS, por exemplo, dispunha, como instrumento de fiscalização, o acompanhamento técnico, o monitoramento, o assessoramento e a capacitação dos serviços implantados pelo Comitê Intersetorial de Acompanhamento das comunidades terapêuticas, constituído pelo MS e Senad. Até a data da auditoria essas fiscalizações não tinham ocorrido (item 238 do relatório de auditoria, TC Processo 033.434/2010-7) .
223.	Em que pese o fato de a Resolução Senad 1, de 19/8/2015, ter desvinculado as comunidades terapêuticas das prerrogativas do SUS, existem outras entidades que recebem recursos federais para executar ações relacionadas ao álcool e outras drogas, como as instituições prestadoras de serviços em regime de residência. Para essas, o MS deixou de informar quais medidas de controle foram adotadas e os resultados daí advindos.
2.16.5. Conclusão
224.	A determinação era que o MS condicionasse a destinação de recursos públicos federais a comunidades terapêuticas e entidades afins à realização de efetivo controle, acompanhamento, fiscalização e avaliação dessas entidades, medidas estas a serem conduzidas pelo próprio ministério ou por órgãos a ele vinculados.
225.	O órgão manifestou-se apenas em relação as medidas de controle adotadas em relação às comunidades terapêuticas, deixando de manifestar-se sobre as demais entidades afins que recebem recursos federais para executar ações relacionadas ao álcool e outras drogas, como, por exemplo, as instituições prestadoras de serviços em regime de residência. A ausência desses dados e informações indicam o cumprimento parcial da deliberação.
2.16.6. Proposta de encaminhamento
226.	Sugere-se considerar parcialmente cumprido o item 9.5 do Acórdão 360/2012-TCU-Plenário. 
2.17. Deliberação: item 9.6 do Acórdão 360/2012-TCU-Plenário
9.6. Recomendar ao Ministério do Desenvolvimento Social e Combate à Fome que elabore proposta de plano de capacitação para os profissionais da Rede de Assistência Social, que contemple número de profissionais capacitados por ano, forma de capacitação, fontes de financiamento, apresentando-a à Comissão Intergestores Tripartite, de forma a pactuar a participação dos demais entes nessas ações;
2.17.1. Situação que levou à proposição da deliberação
227.	A auditoria detectou atraso nas ações de capacitação dos profissionais de assistência social. O Plano do Crack previu como ação imediata a capacitação dos profissionais da assistência social em prevenção ao uso de drogas. Contudo, a auditoria apurou em entrevista junto aos coordenadores dos Centros de Referência de Assistência Social (Cras) e dos Centros de Referência Especializados de Assistência Social (Creas) que grande parte deles nunca tinha participado de capacitação que abordasse o tema. Dos que participaram dessa capacitação, cerca de 54% a avaliaram como insuficiente. Nesse contexto, existia meta do MDS de capacitar 25 mil profissionais do SUAS até 2017 em temas diversos, inclusive, álcool e outras drogas. Encontrava-se também em processo de formulação, no âmbito do MDS, a Política Nacional de Capacitação para os Trabalhadores do SUAS, a qual seria apreciada e pactuada na Comissão Intergestores Tripartite (CIT) e aprovada pelo Conselho Nacional de Assistência Social (CNAS) (itens 306-332 do relatório de auditoria, TC Processo 033.434/2010-7) .
2.17.2. Providências adotadas e comentários dos gestores
228.	O órgão informou que essa recomendação seria atendida por meio da implementação do Programa Nacional de Capacitação do Sistema Único de Assistência Social (Capacita SUAS) , aprovada pelo Conselho Nacional de Assistência Social, por meio da Resolução CNAS 8, de 16/3/2012, cujo objetivo era apoiar estados e o DF na execução de planos estaduais de capacitação do SUAS, para atender agendas prioritárias de âmbito nacional. Uma das linhas temáticas da grade programática do curso seria o desenvolvimento de metodologias de atendimento especializado a famílias e indivíduos, que abordaria a prevenção e o atendimento à situação de uso de crack e outras drogas, no âmbito da Proteção Social Básica e Especial do SUAS (peça 57, p. 47-48) .
2.17.3. Evidências
229.	Informações constantes da peça 57, p. 47-49
2.17.4. Análise
230.	Em 2012 publicou o Caderno Senad: Tratamento de dependência de crack, álcool e outras drogas: aperfeiçoamento para profissionais de Saúde e Assistência Social - Módulo 5 (Disponível em:  Acessado em 20/11/2017) . Mencionado material visava ao aperfeiçoamento das ações desenvolvidas no âmbito do SUS e do SUAS.
231.	No tocante ao financiamento, verifica-se que em 2013 houve nova expansão de cofinanciamento do Serviço Especializado em Abordagem Social, contemplando municípios com população superior a cem mil habitantes e municípios de cinquenta mil habitantes (Resolução CNAS  9, de abril de 2013) (peça 68) .
232.	Verificou-se a existência da Política Nacional de Capacitação para os Trabalhadores do Suas, pactuada na Comissão Intergestores Tripartite (CIT) e aprovada pelo Conselho Nacional de Assistência Social (CNAS) , por meio da Resolução CNAS 8, de 16/3/2012, alterada pela Resolução MDS 28, de 15/10/2014. Segundo essa resolução, o programa nacional de capacitação do Suas terá vigência de 10 anos, no período de 2015 a 2025, tendo como público-alvo gestores, trabalhadores, dirigentes da rede socioassistencial e conselheiros da assistência social (peça 58) .
233.	O MDS realiza anualmente o Censo Suas que coleta dados sobre estrutura e atividades desempenhadas nas unidades e localidades, cujas informações são declaradas pelas prefeituras e governos estaduais por meio de formulários eletrônicos para fins de colaborar com o monitoramento e o acompanhamento dos serviços do Suas (Disponível em: . Acessado em 11/10/2017) .
234.	Em relação ao tema da deliberação, o Censo Suas 2015 registrou que 77% das unidades dos Creas declararam possuir profissional com capacitação em álcool e outras drogas, demonstrando, assim, a existência de recursos humanos com capacidade de atendimento desse público especifico (peça 59, p. 101) .
235.	Em suma, verifica-se que o MD conta com plano de capacitação para os profissionais da Rede de Assistência Social e há evidência de que os recursos e que tais decisões são submetidas à Comissão Intergestores Tripartite, de forma a pactuar a participação dos demais entes nessas ações.
2.17.5. Conclusão
236.	O programa nacional de capacitação do Suas, implementado pelo MDS, via Resolução MDS 8, de 16/3/2012, alinha-se ao item da deliberação, pois trata da política de capacitação para os profissionais da Rede de Assistência Social pactuada na CIT e aprovada pelo CNAS, seu órgão máximo de deliberação. Portanto, implementado o item da deliberação.
2.17.6. Proposta de encaminhamento
237.	Sugere-se considerar implementado o item 9.6 do Acórdão 360/2012-TCU-Plenário.  
2.18. Deliberação: item 9.7 do Acórdão 360/2012-TCU-Plenário
9.7. Recomendar ao Ministério do Desenvolvimento Social e Combate à Fome e ao Ministério da Saúde que pactuem nos colegiados tripartites de cada área estratégias de abordagem articulada e integrada a serem adotadas, na atenção ao dependente de álcool e outras drogas, pelos Centros de Atenção Psicossocial e pelos Centros de Referência de Assistência Social, incluindo-se os especializados;
2.18.1. Situação que levou à proposição da deliberação
238.	A auditoria detectou como causas da incipiente articulação entre os equipamentos de saúde e de assistência social, no que diz respeito às ações sobre álcool e outras drogas, a tradicional forma de trabalhar isoladamente, as iniciativas insuficientes por parte dos gestores locais e federais dessas áreas, orientando sobre a sua necessidade e incentivando sua realização; além das dificuldades impostas pela localização e dispersão desses equipamentos (TC Processo 033.434/2010-7, peça 80, p. 56-58) .
2.18.2. Providências adotadas e comentários dos gestores
239.	O MDS informou, por meio da Nota Técnica Conjunta 1/2017 (peça 69, p. 5-7) , que no início de 2012 os recursos do Programa “Crack, é possível vencer” viabilizaram o início do cofinanciamento federal do serviço especial em abordagem social, pactuado na Comissão Intergestores Tripartite, deliberado pelo Conselho Nacional de Assistência Social, por meio da Resolução CNAS 6, de 14/3/2012 (peça 69, p. 18-24) , contemplando 133 municípios com população superior a 200.000 habitantes.
240.	O MDS informou, ainda, que em 2016 foi publicada a Nota Técnica Conjunta MDS/MS 1/2016, que trata das diretrizes, fluxo e fluxograma para atenção integral às mulheres e aos adolescentes em situação de rua e/ou usuários de álcool, crack e outras drogas. Mencionou também como avanço para a capacitação das equipes e a qualificação dos serviços socioassistenciais no atendimento aos usuários de álcool e ouras drogas, a publicação do documento “Orientações técnicas de atendimentos nos Suas às famílias e aos indivíduos em situação de vulnerabilidade e risco pessoal e social por violação de direitos associada ao consumo de álcool e outras drogas” (peça 69, p. 34-51) .
241.	O Ministério da Saúde não se manifestou sobre este item do acórdão (peça 41) .
2.18.3. Evidências
242.	Informações constantes dos seguintes documentos: Ofício 464-SEI/2017/AECI/MS, de 23/8/2017 e Ofício 615-SEI/2017/AECI/MS, de 11/9/2017 (peças 34 e 41) ; e Ofício 549/2017/GAB/SE-MDS, de 23/8/2017 (peças 32) .
2.18.4. Análise
243.	As informações apresentadas são insuficientes para avaliar o que o MS e o MDS pactuaram, nos colegiados tripartites de cada área, em relação às estratégias de abordagem articulada e integrada para a atenção ao dependente de álcool e outras drogas pelos Centros de Atenção Psicossocial (Caps) e pelos Centros de Referência de Assistência Social (Cras) , incluindo-se os especializados.
244.	No entanto, há indícios de abordagem estratégicas entre esses ministérios na atenção ao dependente de álcool e outras drogas pelos Caps e pelos Cras. Como evidência disso, menciona-se a publicação da Nota Técnica Conjunta MDS/MS 1/2016, que trata das diretrizes, fluxo e fluxograma para atenção integral às mulheres e aos adolescentes em situação de rua e/ou usuários de álcool, crack e outras drogas (peça 69, p. 34-51) .
245.	Outro indício de articulação entre os equipamentos de saúde e de assistência social encontra-se no Caderno de Orientações Técnicas elaborado pelo MDS em 2016. Orienta que as articulações intersetoriais a partir dos serviços do SUAS são importantes quando houver situação de uso de drogas ou parceiros mais indicados como os Caps AD e Caps i. Onde não houver esses serviços, o apoio deve ser buscado junto à Estratégia de Saúde da Família (ESF) (peça 67, p. 72) .
246.	Nesse sentido, também, o SUS reconhece como grande riqueza e desafio do programa “Crack, e possível vencer” a constituição de atuações articuladas e integradas entre as políticas de saúde, assistência social e segurança pública sobre drogas e direitos humanos, o que vai ao encontro do comando do acórdão monitorado (peça 51, p. 45) .
2.18.5. Conclusão
247.	O exame das informações indica que os Ministérios da Saúde e do Desenvolvimento Social demonstram esforços em articular estratégias na implementação da política sobre álcool e outras drogas nos Caps e nos Cras. Essas articulações, no entanto, ocorreram por meio de caderno de orientações técnicas, nota técnica conjunta ou são registrados nos planos de saúde e de assistencial de cada órgão, respectivamente.
248.	Dessa forma, considerando que não houve manifestação do Ministério da Saúde sobre este comando do acórdão, mas que existem indícios de articulação entre os ministérios para implementar ações integradas entre os equipamentos de saúde e de assistência social, entende-se que o item do acórdão foi parcialmente implementado.
2.18.6. Proposta de encaminhamento
249.	Sugere-se considerar parcialmente implementado o item 9.7 do Acórdão 360/2012-TCU-Plenário.
2.19. Deliberação: item 9.8 do Acórdão 360/2012-TCU-Plenário
9.8. Recomendar ao Ministério da Justiça e ao Ministério da Educação que, em conjunto, por intermédio da Secretaria Nacional de Políticas sobre Drogas e da Secretaria de Educação Básica, elaborem estudos com o objetivo de definir o número mínimo de educadores que devem ser alvo de ações de capacitação voltadas à prevenção ao uso indevido de álcool e outras drogas, devendo esses estudos apontar, ainda, prazo razoável para o alcance dessa meta e os recursos necessários;
2.19.1. Situação que levou à proposição da deliberação
250.	A auditoria detectou restrição orçamentária relacionada às ações de capacitação desenvolvidas pela Senad, apesar de sua importância no contexto de prevenção ao uso indevido de álcool e outras drogas, impedindo a alocação de recursos suficientes para atingir a todos os públicos que careciam de treinamento. Também não eram boas as previsões de oferta de cursos de prevenção do uso de drogas para educadores das escolas públicas. Foi apontada que, somente com a disponibilização dessa ação a um maior número possíveis de educadores é que seria dada efetividade a um dos pressupostos da Política Nacional sobre Drogas, ou seja, a prevenção como prioridade, por ser a intervenção mais eficaz e de menor custo para a sociedade (itens 61-67, do voto do acórdão monitorado) .
2.19.2. Providências adotadas e comentários dos gestores
251.	O MJSP limitou-se a informar que os cursos promovidos pela Senad estão disponíveis no Portal Aberta, endereço eletrônico www.aberta.senad.gov.br (peça 25, p. 3) .
252.	O Ministério da Educação (ME) informou que, por meio do Termo de Cooperação Tripartite, formalizado entre a Universidade de Brasília (UNB) , a Senad e a Secretaria de Educação Básica do ME, conseguiu ofertar cursos de prevenção do uso de drogas para educadores de escolas públicas, por meio do Programa de Estudos e Atenção às Dependências Químicas da UNB (PRODEQUI/UNB) (peça 28, p. 4) .
253.	Segundo os dados apresentados pelo ME, as ofertas de cursos de prevenção ao uso de álcool e outras drogas para educadores de escolas públicas nos exercícios de 2010 a 2014 são os consolidados no quadro seguinte:
	Tabela 11 – Oferta de cursos de prevenção

	Exercício
	Vagas ofertadas
	Investimento (R$) 

	2010/2011
	23.294
	Não informado

	2013
	70.000
	13.072.491,16

	2014
	106.020
	18.201.281,52

	Fonte: peça 28, p. 4-5 (com adaptações) 
Nota: estava prevista a oferta de 33.980 vagas em 2015

254.	Ainda segundo ME, na avaliação de impactos dos cursos (pesquisa quali-quantitativa) mostrou que as inscrições alcançaram 82% dos 1.666 municípios participantes dos cursos ofertados em 2014, com destaque para o estado do Espírito Santo onde 100% dos municípios foram contemplados com ofertas de vagas (peça 28, p. 5) . 
2.19.3. Evidências
255.	Informações apresentadas pelo Ofício 341/2017/SE-MJ, de 21/7/2017 (peça 25) e pelo Ofício 407/2017/CHEFIAGAB/SE/SE-MEC, de 4/7/2017 (peça 28) . 
2.19.4. Análise
256.	Os órgãos deixaram de informar e comprovar que elaboraram estudos com o objetivo de definir o número mínimo de educadores que deveriam ser alvo de ações de capacitação voltadas à prevenção ao uso indevido de álcool e outras drogas como deliberado neste item do acórdão monitorado.
257.	Contudo, embora não tenham apresentado tais estudos, as informações apresentadas pelo ME revelam evolução significativa do número de vagas de cursos de prevenção ao uso de álcool e outras drogas para educadores, representando acréscimo de 455,13% no número de vagas entre 2010 e 2014. Houve evolução também na quantidade de recursos investidos nas ofertas de vagas desses cursos, passando de R$ 13.072.491,16 em 2013 para R$ 18.201.281,52 em 2014.
258.	Na época da auditoria, que adotou o exercício de 2007 como referência, foi detectado que a execução orçamentária destinada à capacitação de agentes do Sisnad totalizou R$ 2,1 milhões, oferecendo 5.000 vagas em curso de capacitação e que até 2010 as verbas federais tinham sido incrementadas em 42% enquanto as vagas ofertadas aumentaram em 800%, indicando que os recursos orçamentários deixaram de acompanhar a demanda crescente por curso de capacitação, o que poderia ter comprometido sua qualidade (TC 033.434/20107, peça 80, p. 61) .
2.19.5. Conclusão
259.	Os órgãos adotaram medidas que se alinham com o item da deliberação que levaram a incrementos significativos, tanto no número de vagas ofertadas destinadas à capacitação de agentes do Sisnad quanto no volume de recursos investidos nesse fim. Contudo, deixaram de informar e comprovar que elaboraram estudos com o objetivo de definir o número mínimo de educadores que deveriam ser alvo dessas ações de capacitação voltadas à prevenção ao uso indevido de álcool e outras drogas. Portanto, o item foi parcialmente implementado. 
2.19.6. Proposta de encaminhamento
260. 	Sugere-se considerar parcialmente implementado o item 9.8 do Acórdão 360/2012-TCU-Plenário.
2.20. Deliberação: item 9.9 do Acórdão 360/2012-TCU-Plenário
9.9. Recomendar ao Conselho Nacional de Justiça que busque criar uma estrutura administrativa específica para gerenciar a administração e o leilão judicial dos bens apreendidos oriundos do tráfico de drogas;
2.20.1 - Situação que levou à proposição da deliberação
261.	A auditoria detectou a inexistência de estrutura administrativa suficiente no âmbito do Poder Judiciário destinada ao gerenciamento da venda antecipada de bens apreendidos no combate ao tráfico ilícito de drogas. Pesquisa revelara que 95,5% dos juízes consultados deferiram a alienação antecipada do bem com frequência ‘muito baixa’ ou ‘baixa’, nos últimos quatro anos. Desse percentual, 86,6% disseram ter concedido a alienação com a frequência ‘muito baixa’, demonstrando que embora exista a previsão legal e a recomendação do Conselho Nacional de Justiça (CNJ) , esse instituto não vinha sendo utilizado pelos magistrados. Constatou ainda que dos 1.666 bens apreendidos a partir de 2006, que possuíam valor econômico (veículos, embarcações, aeronaves, joias e imóveis) e não foram destruídos, somente 35 tinham sido leiloados judicialmente (2,1%) (itens 178-192 do relatório de auditoria, TC Processo 021.180/2010-5) .
2.20.2 - Providências adotadas e comentários dos gestores
262.	O órgão esclareceu que instituiu o Sistema Nacional de Bens Apreendidos para consolidar as informações sobre os bens apreendidos em procedimentos criminais e possibilitar o levantamento de dados estatísticos e a adoção de políticas de conservação e administração desses bens até sua destinação final. Tal sistema seria alimentado pelo magistrado ou servidor por ele designado (peça 60) .
263.	A administração da ferramenta ficaria a cargo das corregedorias locais, bem como a gerência e a administração dos leilões judiciais (peça 60) .
264.	Por meio da Resolução CNJ 30/2010, o CNJ informou que orientou os magistrados, com competência criminal, a realizarem procedimentos específicos a serem observados nos leilões judiciais, atentando-se à legislação específica (peça 60) .
2.20.3 - Evidências
265.	Informações apresentadas pelo Ofício 0338004-SG, de 14/9/2017 (peça 60) 
2.20.4 - Análise
266.	O órgão deixou de apresentar informações novas sobre o item da deliberação. A constatação da auditoria ocorreu quando já tinha sido instituído Sistema Nacional de Bens Apreendidos e a orientação do CNJ por meio da Resolução CNJ 30/2010. Portanto, o item da deliberação não foi implementado.
2.20.5 - Conclusão
267.	As medidas adotadas pelo órgão para administrar os bens apreendidos e leiloados judicialmente não foram consideradas, à época da auditoria, suficientes para evitar desperdícios de recursos públicos devido à perda de valor econômico em decorrência do lapso temporal entre a data da apreensão dos bens e o julgamento final da ação penal.
268.	Tendo em vista que o órgão deixou de informar se criou ou não estrutura específica para administrar tais bens, sugere-se considerar não implementado o item do acórdão. 
2.20.6 - Proposta de encaminhamento
269.	Sugere-se considerar não implementado o item 9.9 do Acórdão 360/2012-TCU-Plenário.
2.21. Deliberação: item 9.10 do Acórdão 360/2012-TCU-Plenário
9.10. Recomendar ao Conselho Nacional do Ministério Público que, da mesma forma que o Conselho Nacional de Justiça orienta os magistrados, oriente os procuradores e promotores a requererem ao juízo competente que, em caráter cautelar, proceda à alienação dos bens apreendidos oriundos do tráfico de drogas, de acordo com o art. 62, § 4°, da Lei 11.343/2006;
2.21.1. Situação que levou à proposição da deliberação
270.	A auditoria constatou que o Poder Judiciário não vinha realizando a venda antecipada dos bens apreendidos oriundos do tráfico e drogas como facultado pela Lei 11.343/2006 e recomendado oficialmente pelo CNJ. Esses bens perdiam valor econômico por depreciação, desvalorização ou descaracterização do bem, devido ao lapso temporal, em média de oito anos, entre a data da apreensão do bem e a data de julgamento pelo judiciário. Restou evidenciado, também, que o fato de o Ministério Público (MP) não solicitar, cautelarmente, a alienação antecipada desses bens apreendidos, como previsto na legislação, constituía fator importante que restringia o deferimento desse instituto (itens 178-193 do relatório auditoria, TC Processo 021.180/2010-5) 
2.21.2. Providências adotadas e comentários dos gestores
271.	O órgão informou que, por meio da Recomendação 23, de 3/2/2014, orientou os membros do MP que requeiram: a) a alienação cautelar dos bens apreendidos, na forma da legislação respectiva, sempre que estiverem sujeitos à grande depreciação (perda de valor ou da função) ou a pena de perdimento pelo decurso de tempo; e b) o depósito das importâncias em dinheiro levantado com a alienação antecipada em instituição bancária devidamente autorizada a realizar custódias judiciais (peça 24, p. 2) . 
2.21.3. Evidências
272.	Informações apresentadas no Ofício 6/2017/AUDIN-CNMP, de 21/68/2017 (peça 23) .
2.21.4. Análise
273.	Com a edição da Recomendação 23, de 3/2/2014, o MP definiu norma para orientar os procuradores e promotores a requererem ao juízo competente que, em caráter cautelar, proceda à alienação dos bens apreendidos oriundos do tráfico de drogas, como previsto no art. 62, § 4°, da Lei 11.343/2006. Tal orientação encontra-se em consonância com o comando deste item da deliberação.
274.	No tocante ao fomento da aplicação de medida cautelar de alienação de bens apreendidos, há registro de crescente ocorrência de aporte financeiro procedido pelo Poder Judiciário no curso das ações judiciais, atribuída à gestão do Funad junto aos órgãos que compõem o Sisnad. Consta do relatório de gestão da Senad de 2015 que ao final do ciclo do PPA 2012-2015 foram realizados 45 leilões, arrecadando cerca de 23,5 milhões de reais (peça 66, p. 38) .
2.21.5. Conclusão
275.	Entende-se que a medida adotada pelo órgão, com a edição da mencionada Recomendação de 2014, atende este item da deliberação.
2.21.6. Proposta de encaminhamento
276.	Sugere-se considerar implementado o item 9.10 do Acórdão 360/2012-TCU-Plenário.
2.22. Deliberação: item 9.11.1 do Acórdão 360/2012-TCU-Plenário
9.11. Recomendar ao Departamento de Polícia Federal que:
9.11.1. amplie sua política de incentivos objetivando estimular maior permanência de seu efetivo policial na região de fronteira, adotando, por exemplo, medidas administrativas para promoção na carreira de maneira mais rápida para esses servidores e maior incentivo para participação em eventos de capacitação;
2.22.1. Situação que levou à proposição da deliberação
277.	A auditoria identificou que a política de incentivos existente na Polícia Federal era insuficiente para garantir a permanência do efetivo policial na região de fronteira. O tempo médio de permanência do servidor era de três anos. Constatou-se que a alta rotatividade de policiais federais na região de fronteira dificultava as ações de combate ao tráfico de drogas pela perda expertises adquiridas por policiais durante anos dedicados a esse tipo de trabalho. Isso contribuía também para a defasagem do efetivo policial nesses locais (itens 58-67 e 69 do relatório de auditoria, TC Processo 021.180/2010-5) .
2.22.2. Providências adotadas e comentários dos gestores
278.	O DPF informou que, com a edição da Instrução Normativa 64/2012-DF/DPF, o processo de remoção e de movimentação de policiais passou a estimular a lotação e a permanência de servidores nos municípios de fronteiras ou de difícil provimento, atribuindo pontuação diferenciada para os servidores dessas regiões. Além disso, elaborou estudos para definir quais unidades localizadas na região de fronteira ou de difícil provimento fazem jus ao adicional de fronteira e encaminhou os resultados ao MJSP ainda em 2016, com vistas a sua implementação (peça 29, p. 1) .
2.22.3. Evidências
279.	Informações apresentadas no Ofício 70/2017/ACI/PF, de 27/6/2017 (peça 29) .
2.22.4. Análise
280.	As medidas adotadas pelo DPF alinham-se a este comando da deliberação. Administrativamente, adotou critérios diferenciados de pontuação no processo de remoção e movimentação de pessoas que, em princípio, pode ser considerado como estímulo para os policiais federais lotados nessa região. 
281.	Por meio da Lei 12.855/2013, regulamentada recentemente pelo Decreto 9.228/2017, foi instituída a indenização de fronteira aos servidores da Polícia Federal. Os efeitos práticos de tal medida, entretanto, ainda não se fizeram perceptíveis, visto que a mencionada indenização somente pode ser implantada a partir da competência dezembro de 2017.
2.22.5. Conclusão
282.	As informações apresentadas são insuficientes, até o momento, para avaliar qual o impacto da política de incentivos adotada pelo órgão em relação à maior permanência de efetivo policial na região de fronteira. Portanto, entende-se que o item da deliberação deva ser considerado em implementação.
2.22.6. Proposta de encaminhamento
283.	Sugere-se considerar em implementação o item 9.11.1 do Acórdão 360/2012-TCU-Plenário.
2.23. Deliberação do item 9.11.2 do Acórdão 360/2012-TCU-Plenário
9.11. Recomendar ao Departamento de Polícia Federal que:
9.11.2. considere na política de capacitação as necessidades de treinamentos dos policiais federais lotados nas delegacias da região de fronteira, instituindo mecanismos que garantam a participação desses policiais em cursos e treinamentos oferecidos tanto pela Academia Nacional de Polícia Federal como pela Coordenação-Geral de Polícia de Repressão a Entorpecentes;
2.23.1. Situação que levou à proposição da deliberação
284.	A auditora detectou insuficiente capacitação dos policiais federais lotados na região de fronteira, o que poderia acarretar impactos negativos para as ações de combate ao tráfico de drogas. Diversos policiais relataram dificuldades em participar de eventos de capacitação, devido à oferta deficitária de cursos e treinamento e à intensa carga de trabalho decorrente da insuficiência de pessoal. Segundo relatado, os cursos eram priorizados para os servidores lotados nas superintendências regionais, como os cursos realizados pela Academia Nacional de Policia Federal, relacionados ao tráfico de drogas (TC Processo 021.180/2010-5, peça 6, p. 23-25) .
2.23.2. Providências adotadas e comentários dos gestores
285.	O órgão informou que inseriu o denominado Eixo de Polícia de Fronteira na matriz curricular do curso de formação de Agente de Polícia Federal, Papiloscopista, Delegado e Escrivão de forma gradativa desde 2012. Também incluiu a disciplina Estratégia de atuação em região de fronteira no curso de formação de agente de Polícia Federal a partir de 2015 (peça 29, p. 2) .
286.	Informou, ainda, que realizou curso de capacitação em diversos municípios localizados na faixa de fronteira nos exercícios de 2016 e 2017 e ampliou a oferta de treinamento na modalidade à distância destinada a esse público (peça 29, p. 2) .
287.	Por último, esclarece que o Planejamento Estratégico do DPF, relativo ao período 2014-2022, contempla a Ação Estratégica “Atuação Policial em Áreas de Fronteiras”, de forma a desenvolver, sistematizar, aprimorar e implementar ações preventivas e repressivas a crimes transfronteiriços e na faixa de fronteira, com o objetivo de impedir a circulação ilegal de drogas, armas, bens e pessoas (peça 29, p.2) .
2.23.3. Evidências
288.	Informações apresentadas no Ofício 70/2017/ACI/PF, de 27/6/2017 (peça 29) .
2.23.4. Análise
289.	As medidas adotadas pelo DPF alinham-se à recomendação monitorada. As informações apresentadas dão conta de que houve uma preocupação do órgão em capacitar os policias lotados na faixa de fronteira. A ampliação de oferta de cursos na modalidade EAD tem o potencial de colocar os servidores em igual nível de oportunidade de treinamento, vez que nessa modalidade, o policial federal, independentemente de sua lotação, poderá participar de treinamentos.
290.	Além disso, o incremento da matriz curricular do curso de formação policial, com disciplinas relacionadas à estratégia de atuação na fronteira, os cursos de capacitação nos municípios de fronteira ao longo dos exercícios de 2012 a 2014, em consonância com o Planejamento Estratégico do DPF, relativo ao período 2014-2022, procuram suprir as deficiências apontadas pela auditoria.
2.23.5. Conclusão
291.	As medidas adotadas pelo órgão na sua política de capacitação, a exemplo do incremento da matriz curricular do curso de formação policial federal, ofertas de cursos de capacitação em diversos municípios localizados na faixa de fronteira, visam a atender as necessidades de treinamentos dos policiais federais lotados nas delegacias da região de fronteira. Portanto, o órgão implementou este item do acórdão
2.23.6. Proposta de encaminhamento
292.	Sugere-se considerar implementado o item 9.11.2 do Acórdão 360/2012-TCU-Plenário.
2.24. Deliberação: item 9.11.3 do Acórdão 360/2012-TCU-Plenário
9.11. Recomendar ao Departamento de Polícia Federal que:
9.11.3. disponibilize às delegacias localizadas na região de fronteira, especialmente as de Ponta Porã/MS, Corumbá/MS, Vilhena/RO e Naviraí/MS, estrutura física adequada para o trabalho de repressão ao tráfico de drogas;
2.24.1. Situação que levou à proposição da deliberação
293.	A auditoria detectou que a infraestrutura física das delegacias de Ponta Porã/MS, Corumbá/MS, Vilhena/RO e Naviraí/MS, entre outras, enfrentavam grandes dificuldades estruturais e comprometiam o atendimento das necessidades mínimas para a realização do combate ao tráfico de drogas de forma eficiente e segura para os policiais federais lotados na região de fronteira. Relatou como exemplo mais crítico dessa situação a delegacia localizada em Ponta Porã/MS, onde foram observadas áreas de trabalho exíguas, pontos de alagamento, infiltrações e goteiras, comprometimento de instalações elétricas com sérios riscos de acidentes (TC Processo 021.180/2010-5, peça 6, p. 25-30) .
2.24.2. Providências adotadas e comentários dos gestores
294.	O órgão informou que o processo de modernização da PF é contínuo e dinâmico e por isso tem investido constantemente para ofertar condições adequadas de trabalho para seu corpo funcional. Esclareceu que o suprimento contínuo das necessidades da PF leva em conta a realidade de cada unidade, a compatibilidade dos recursos destinados com a natureza das atividades desenvolvidas e a transversalidade de suas ações (peças 33, p. 1) .
2.24.3. Evidências
295.	Informações apresentadas no Ofício 78/2017/ACI/PF, de 7/8/2017 (peça 33) .
2.24.4. Análise
296.	As informações apresentadas pelo DPF são insuficientes para examinar o grau de implementação deste item do acórdão. Contudo, consta do RG do DPF de 2016, que em relação à gestão de obras e infraestrutura, foram realizadas visitas técnicas em diversas unidades com o objetivo de levantar dados para acompanhamento, propostas de intervenção e de mudanças de imóveis do DPF. Tais informações são registradas em sistema específico para gerenciamento das necessidades identificadas. Esses dados constituem indícios de que o órgão adotou medidas alinhadas ao comando do acórdão, todavia, deixou de apresentar dados específicos do item deliberado (peça 45, p. 47) .
2.24.5. Conclusão
297.	O órgão enviou manifestações genéricas em relação ao comando no acórdão monitorado, sem especificar qual a situação das infraestruturas das delegacias de Ponta Porã/MS, Corumbá/MS, Vilhena/RO e Naviraí/MS. Em razão da ausência desses dados, entende-se que o item da deliberação não foi implementado.
2.24.6. Proposta de encaminhamento
298.	Sugere-se considerar não implementado o item 9.11.3 do Acórdão 360/2012-TCU-Plenário. 
2.25. Deliberação: item 9.11.4 do Acórdão 360/2012-TCU-Plenário
9.11. Recomendar ao Departamento de Polícia Federal que:
9.11.4. realize estudo a fim de levantar todas as necessidades de infraestrutura e equipamentos de cada delegacia localizada na faixa de fronteira, utilizando, como subsídio, a pesquisa realizada nesta auditoria operacional, de modo a suprir essas unidades com recursos compatíveis com a natureza das atividades desenvolvidas, de forma a garantir a efetividade e tempestividade das ações e a segurança dos policiais federais;
2.25.1. Situação que levou à proposição da deliberação
299.	A auditoria detectou precariedades quanto à infraestrutura e aos equipamentos de trabalhos utilizados pelos policiais federais para as ações de combate ao tráfico de drogas na região de fronteira, como embarcações, binóculos de visão noturna, rastreador, camionete 4x4, colete balístico, armamentos, scanners, entre outros (TC Processo 021.180/2010-5, peça 6, p. 27-30) .
2.25.2. Providências adotadas e comentários dos gestores
300.	Segundo o órgão, o processo de modernização da PF é contínuo e dinâmico e, por isso, tem-se investido constantemente para ofertar condições adequadas de trabalho para seu corpo funcional. Esclarece o DPF que o suprimento contínuo de suas necessidades leva em conta a realidade de cada unidade, a compatibilidade dos recursos destinados com a natureza das atividades desenvolvidas e a transversalidade de suas ações (peça 33, p. 1) .
301.	Assegurou que realizou aquisições de diversos equipamentos (fuzis, submetralhadoras, veículos, coletes balísticos) para atender à necessidade do DPF, inclusive, das unidades localizadas na região de fronteira (peça 33, p. 1-2) .
2.25.3. Evidências
302.	Informações apresentadas no Ofício 78/2017/ACI/PF, de 27/6/2017 (peça 33) .
2.25.4. Análise
303.	As medidas adotadas pelo órgão de realizar aquisições de fuzis, submetralhadoras, veículos e coletes balísticos para atender a necessidade do DPF, contemplando, inclusive, as unidades localizadas na região de fronteira, alinham-se à recomendação deste item do acordão.
304.	Constata-se, todavia, que apesar de o DPF ter investido na aquisição de equipamentos, a taxa de atendimento da unidades localizadas na região de fronteira continua ainda muito baixa: do total de 155 municípios localizados nessa região, a compra de armamento atendeu 30,96% (48 municípios) ; a de coletes femininos atendeu apenas nove municípios, e apenas as capitais – corresponde a 5,8% (peça 33, p. 8-10) ; a de coletes masculinos atendeu a 31,61% (49 municípios) (peça 33, p. 13-16) . 
305.	Todavia, em relação ao tema estruturas de recursos humanos e materiais disponíveis nos órgãos responsáveis pela segurança na faixa de fronteira, mostram-se precárias, como descrito a seguir no trecho do item 4 do relatório de auditoria apreciado pelo Acórdão 2252/2015-TCU-Plenário, de relatoria do Ministro Augusto Nardes:
O baixo grau de investimentos e a carência de recursos humanos e materiais e financeiros dos órgãos responsáveis pela prevenção, controle, fiscalização e repressão aos crimes transfronteiriços realçam a vulnerabilidade daquele espaço territorial e contribuem para agravar sua condição de ambiente propício aos ilícitos relacionados ao tráfico de drogas e de armas, entre outros crimes típicos de regiões fronteiriças, caracterizando verdadeira omissão, parcial ou total, do Poder Público.
306.	Como consequência desse diagnóstico, esta Corte expediu a seguinte recomendação:
9.5. recomendar aos coordenadores do Plano Estratégico de Fronteiras (Ministérios da Defesa, da Fazenda e da Justiça) que: 
9.5.2. orientem a Secretaria da Receita Federal do Brasil e os Departamentos de Polícia Federal e de Polícia Rodoviária Federal para que:
9.5.3. orientem as Forças Armadas, a Secretaria da Receita Federal do Brasil e os Departamentos de Polícia Federal e de Polícia Rodoviária Federal a realizarem, de forma articulada, levantamento dos recursos materiais necessários para o desempenho satisfatório das atividades de fronteira a seus encargos, compatíveis com os efetivos requeridos, a fim de racionalizar o aproveitamento e definir a necessidade de complementação destes, com vistas a enviar ao Ministério do Planejamento, Orçamento e Gestão como proposta de inclusão nos documentos oficiais orçamentários e financeiros da União (PPA, LDO e LOA) ;
307.	Ressalta-se que esse quadro de baixo grau de investimentos e carência de recursos humanos, materiais e financeiros para esses órgãos foi detectado posteriormente à prolação do Acórdão 360/2012-TCU-Plenário, o que contrasta com as informações apresentadas agora pelo DPF, apenas dois anos após a expedição do Acórdão 2252/2015-TCU-Plenário. 
2.25.5. Conclusão
308.	Este item do acórdão pode ser considerado parcialmente implementado. 
309.	Apesar de haver indícios de que o DPF providenciou suprimento de armas, embarcações, coletes de suas unidades localizadas na faixa de fronteira, ele deixou de esclarecer se realizou estudo com o objetivo de levantar todas as necessidades de infraestrutura e equipamentos dessas unidades, o fornecimento de equipamento continua ainda muito baixa.
310.	Além disso, o diagnóstico realizado por esta Corte em 2015 (Acórdão 2252/2015-TCU-Plenário) detectou baixo grau de investimento e carência de recursos materiais para os órgãos de segurança na faixa de fronteira, caracterizado, inclusive, como verdadeira omissão, parcial ou total, do Poder Público, contrariando as informações apresentadas agora pelo DPF.
2.25.6. Proposta de encaminhamento
311.	Sugere-se considerar parcialmente implementado o item 9.11.4 do Acórdão 360/2012-TCU-Plenário. 
2.26. Deliberação do item 9.12.1 do Acórdão 360/2012-TCU-Plenário
9.12. Recomendar à Secretaria Nacional de Políticas sobre Drogas que:
9.12.1. procure detectar as causas para a baixa adesão dos estados aos convênios de cooperação previstos no art. 63, §3°, da Lei 11.343/2006 e adote as medidas necessárias para a reversão desse cenário, exigindo, ainda, dos estados que já assinaram essa espécie de ajuste que cumpram os termos da avença, de maneira a viabilizar o escoamento dos bens armazenados em depósito à espera de leilão após o trânsito em julgado da decisão que os tenha declarado perdidos em favor da União;
2.26.1. Situação que levou à proposição da deliberação
312.	A auditoria detectou que a quantidade de leilões realizada por meio de convênios firmados com os estados era superior aos realizados diretamente pelo Funad. De 2006 a 2010, o Funad realizara 10 leilões, enquanto os estados realizaram 28. Contudo, naquela ocasião, dos dez convênios firmados, somente quatro tinham realizado pelo menos um leilão, revelando que o fato de firmar convênio não era garantia de venda dos bens em hasta pública. Além disso, existiam estados com quantidades significativas de bens aguardando leilão, mas que não tinham firmado convênios. Essa situação poderia ser melhorada e contribuir no desfazimento dos bens apreendidos (itens 205-217 do relatório de auditoria, TC Processo 021.180/2010-5) .
2.26.2. Providências adotadas e comentários dos gestores
313.	O MJSP informou que o cenário atual demonstra grande adesão dos estados aos acordos de cooperação, bem como para renovação dos acordos vigentes. Apenas o estado do Amapá ainda não manifestou interesse em firmar essa parceria. Apesar disso e da redução da contrapartida, considerados atrativos e que possibilitariam o repasse de recursos, existem limitações estruturais dos governos estaduais (recursos humanos, materiais, dentre outros) , reduzindo a capacidade operacional para fazer face às alienações em hasta pública, conforme avençado nos respectivos instrumentos (peça 25, p. 4) . 
2.26.3. Evidências
314.	Informações apresentadas no Ofício 341/2017/SE-MJ, de 21/7/2017 (peça 25) .
2.26.4. Análise
315.	A quantidade de novos convênios e a renovação dos já existentes indicam que a Senad identificou e reverteu a causa da baixa adesão dos estados para realizar leilões de bens apreendidos. Contudo, o objetivo principal da recomendação é viabilizar o escoamento dos bens e perdidos em favor da União. Como detectado à época da auditoria, os estados leiloaram 2.754 bens apreendidos enquanto a Senad, 818 unidades. Assim, restou configura a eficiência dessas parcerias, que se esperava incrementar com maior adesão dos entes federados.
316.	Por outro lado, não há evidências de que o órgão tenha exigido dos estados que assinaram essa espécie de ajuste que eles cumpram os termos da avença.
317.	O quadro seguinte mostra a dinâmica de arrecadação em face de alienação de bens, direitos e valores perdidos em favor do Poder Público, Subalínea Receita com Alienação de Bens Associados ao Tráfico de Entorpecentes e Drogas Afins no período de 2012 a 2016.
	Tabela 12 – Receita com alienação de bens associados ao tráfico

	2012
	2013
	2014
	2015
	2016

	3.072.904,49
	4.098.582,49
	21.481.742,59
	7.241.157,26
	6.977.083,37

Fonte: Portal da transparência (Disponível em: <http://www.portaltransparencia.gov.br/receitas/consulta.asp?idHierarquiaOrganizacao=162751&idHierarquiaDetalhe=12428&idDirecao=1&idHierarquiaOrganizacao0=1&idHierarquiaOrganizacao1=153942&idHierarquiaOrganizacao2=154323&idHierarquiaDetalhe0=0&idHierarquiaDetalhe1=12287&idHierarquiaDetalhe2=12323&Exercicio=2016> Acesso em 6/11/2017) .
318.	Os dados revelam que houve um incremento de receita oriunda do desfazimento de bens que foram declarados perdidos em favor da União, indicando um aumento superior a 127% de 2016 em relação a 2012. Indica que houve melhora no desfazimento de bens apreendidos após o trânsito em julgado da decisão que os tenha declarado perdidos em favor da União.
2.26.5. Conclusão
319.As informações apresentadas permitem afirmar que o item da deliberação foi implementado, pois o órgão conseguiu reverter a baixa adesão dos estados aos convênios de cooperação previstos no art. 63, §3°, da Lei 11.343/2006. Noutra ótica, foge da alçada da Senad adotar medidas para superar as apontadas limitações estruturais dos governos estaduais com vistas a aumentar a capacidade operacional deles para fazer face às alienações em hasta pública. Portanto, o item da deliberação pode ser considero implementado. 
2.26.6. Proposta de encaminhamento
320.Sugere-se considerar implementado o item 9.12.1 do Acórdão 360/2012-TCU-Plenário. 
2.27. Deliberação do item 9.12.2 do Acórdão 360/2012-TCU-Plenário
9.12. Recomendar à Secretaria Nacional de Políticas sobre Drogas que:
9.12.2. em relação ao Fundo Nacional Antidrogas, alternativamente ou em conjunto com a providência recomendada ao Ministério da Justiça no subitem 9.3.2 deste acórdão e sem prejuízo à recomendação referente ao subitem 9.12.1, estude a possibilidade de repassar aos estados convenentes, entre outras atividades, a responsabilidade da regularização da documentação dos bens apreendidos oriundos do tráfico ilícito de drogas e não leiloados em caráter cautelar, cujo perdimento já tenha sido decretado em favor da União;
2.27.1. Situação que levou à proposição da deliberação
321.A auditoria apontou que a Senad possuía uma estrutura reduzida de pessoal para realizar diretamente os leilões de bens apreendidos oriundos do tráfico ilícito de drogas e perdidos em favor da União. Isso gerava grande dificuldade de logística para o órgão reunir bens, regularizar e organizar toda a documentação deles. O fato era que os convenentes realizavam maior quantidade de leilões, dando melhor vazão aos bens e arrecadavam mais recursos financeiros que o órgão central. Portanto, a melhor solução seria concentrar esforços para que os entes federados fossem os potenciais executores dessa ação (itens 211-215 do relatório de auditoria, TC Processo 021.180/2010-5) . 
2.27.2. Providências adotadas e comentários dos gestores
322.	Segundo o órgão, os acordos de cooperação previstos no art. 63, §3º da Lei 11.343/2006, firmado com os entes federados, contêm cláusulas prevendo as atividades mencionadas no comando do acórdão monitorado. Contudo, esses entes têm encontrado dificuldades na execução dos instrumentos em face de limitações estruturais, como recursos humanos, materiais, entre outros, reduzindo, assim, a capacidade operacional deles para realizar as alienações em hasta pública (peça 25, p. 4) .
2.27.3. Evidências
323.	Informações apresentadas no Ofício 341/2017/SE-MJ, de 21/7/2017 (peça 25) 
2.27.4. Análise
324.	Como o próprio órgão assegura, somente a formulação das avenças pactuadas são insuficientes para o desfazimento desses bens.
325.	Ainda que sejam repassados aos entes federados as atividades relativas à responsabilidade da regularização da documentação dos bens apreendidos oriundos do tráfico ilícito de drogas e não leiloados em caráter cautelar, existem limitações estruturais que impedem os estados de cumprirem os termos pactuados.
326.	Assim, conjugando essas informações com a manifestação do CNJ em resposta ao comando do acórdão monitorado, cabe considerar a recomendação implementada, visto que a própria legislação já prevê o repasse dessas atividades ao estados.
2.27.5. Conclusão
327.	Entende-se que este item da deliberação foi implementado, pois o órgão assegura que os acordos de cooperação firmados contêm cláusulas prevendo as atividades mencionadas no comando do acórdão monitorado. 
328.	Portanto, o item do acórdão foi implementado, vez que os termos pactuados considerarem em suas cláusulas a reponsabilidade de gerenciamento da documentação dos bens apreendidos, e a execução insatisfatória dessa tarefa por parte do entes federados é fato alheio à Senad. 
2.27.6. Proposta de encaminhamento
329.	Sugere-se considerar implementado o item 9.12.2 do Acórdão 360/2012-TCU-Plenário. 
2.28. Deliberação do item 9.12.3 do Acórdão 360/2012-TCU-Plenário
9.12. Recomendar à Secretaria Nacional de Políticas sobre Drogas que:
9.12.3. elabore proposta, a ser submetida ao Conselho Nacional de Políticas sobre Drogas, sobre orientações gerais para formulação de campanhas de prevenção ao uso de álcool e outras drogas, com objetivo de garantir a consistência entre as campanhas e as diretrizes da Política Nacional sobre Drogas, divulgando amplamente o documento que vier a ser aprovado no referido Conselho Nacional;
2.28.1. Situação que levou à proposição da deliberação
330.	A auditoria detectou que as campanhas de prevenção ao uso de álcool e outras drogas eram lançadas indiscriminadamente nos meios de comunicação do Brasil, ficando a critério do autor o foco e a abordagem tratados nessas campanhas, vez que inexistia normativo orientador da produção dessas peças publicitárias. A Pnad apresentava apenas orientações gerais e traçava diretrizes para as campanhas de prevenção de álcool e outras drogas e não constituía norma de aplicação compulsória. Foi apontado que a ausência de um normativo para orientar a produção dessas campanhas poderia ter como causa a falta de discussão sobre a necessidade e a importância da elaboração de documento específico e detalhado considerando as orientações e diretrizes já previstas na Pnad (itens 400-409 do relatório do Acórdão 360/2012-TCU-Plenário) .
2.28.2. Providências adotadas e comentários dos gestores
331.	O órgão informou que o Conselho Nacional de Política sobre Drogas tem se reunido pelo menos uma vez por ano para debater políticas públicas sobre drogas, no entanto, aponta dificuldades para pactuar a formulação de proposta, orientações e diretrizes, sobre campanhas, mas que a Senad trabalha para que as próximas reuniões do Conselho possibilitem formular propostas com esse objetivo (peça 25, p. 4) .  
2.28.3. Evidências
332.	Informações apresentadas no Ofício 341/2017/SE-MJ, de 21/7/2017 (peça 25) .
2.28.4. Análise
333.	As medidas adotadas pelo órgão não implementam a recomendação desta Corte de Contas. Verifica-se, contudo, que se encontram entre os objetivos da Pnad (item 3 do Decreto 4.345/2002) conscientizar a sociedade brasileira da ameaça representada pelo uso indevido de drogas e suas consequências, bem como sistematizar as iniciativas, ações e campanhas e prevenção do uso indevido de drogas em uma rede operativa de medidas preventivas, com a finalidade de ampliar a abrangência e eficácia da política.
334.	Além disso, na avalição da Senad, à época da fiscalização, era que todas as campanhas desenvolvidas deveriam estar em sintonia com a Pnad, contudo, isso não acontecia.
2.28.5. Conclusão
335.	Como apontado no relatório de auditoria, a formulação de campanhas de prevenção ao uso de álcool e outras drogas quando elaborada adequadamente tem o potencial de prevenir o uso e ampliar a abrangência e eficácia da política. Por outro lado, quando elaborada em desacordo com as diretrizes e orientações da Pnad, existe o risco de alcançar efeitos indesejáveis ou até mesmo contrários a essas orientações e diretrizes. Daí a importância da elaboração de documento específico e detalhado para orientar a elaboração e execução de propagandas nesta área.
336.	Tendo em vista que o item do acórdão não foi implementado, e que a propaganda em desacordo com as diretrizes e orientações do Pnad pode, inclusive, alcançar objetivos contrários ao desejados pela política pública, sugere-se considerar este item não implementado.
2.28.6. Proposta de encaminhamento
337.	Sugere-se considerar como não implementado o item 9.12.3 do Acórdão 360/2012-TCU-Plenário.
2.29. Deliberação do item 9.13.1 do Acórdão 360/2012-TCU-Plenário
9.13. Recomendar à Secretaria de Atenção à Saúde e à Secretaria Nacional de Políticas sobre Drogas que faça incluir nos editais de financiamento federal destinado a comunidades terapêuticas previsão de que:
9.13.1. o apoio federal a elas oferecido está condicionado ao compromisso de se submeterem a processo avaliativo de responsabilidade do Ministério da Saúde, com o objetivo de aferir a efetividade dos tratamentos oferecidos por essas instituições;
2.29.1. Situação que levou à proposição da deliberação
338.	A auditoria detectou deficiências nos mecanismos de seleção, fiscalização e controle das atividades desenvolvidas pelas comunidades terapêuticas. Além disso, verificou: a tendência de novos financiamentos destinados a essas comunidades; a ausência de previsão, no edital que selecionou as comunidades terapêuticas em 2010, da existência de avaliações das comunidades terapêuticas por entidades de saúde. Naquela oportunidade, o Tribunal entendeu razoável recomendar a avaliação da efetividade dos tratamentos ofertados por essas entidades (itens 216-260 do relatório de auditoria, TC Processo 033.434/2010-7) .  
2.29.2. Providências adotadas e comentários dos gestores
339.	A Senad não se manifestou sobre este item do acórdão (peça 25) .
340.	O MS assegurou que editou normativos destinados a incorporar as comunidades terapêuticas para atuarem segundo as diretrizes do SUS (Portaria 131, de 26/1/2012 e a Portaria 856, de 22/8/2012) , contudo, até a presente data não foi requerida ou concedida pelo MS qualquer habilitação dessas comunidades, segundo os normativos vigentes (peça 34, p. 10) . Contudo, informou que a Resolução Senad 1, de 19/8/2015, desvinculou essas comunidades das prerrogativas do SUS.
2.29.3. Evidências
341.	Informações presentadas no Ofício 341/2017/SE-MJ, de 21/7/2017 e Ofício 464-SEI/2017/AECI/MS, de 23/8/2017 (peças 25 e 34) ; RG Senad de 2016 (peça 64) ; RAG emitido nas contas da Senad em 2016 (peça 63) .
2.29.4. Análise
342.	O objetivo principal do comando do acórdão era que o MS fosse o responsável pela aferição da efetividade dos tratamentos oferecidos pelas comunidades terapêuticas. Ocorre, no entanto, que houve mudança legislativa e essas comunidades deixaram de ser reconhecidas como equipamento de saúde, a partir de edição da Resolução Senad 1/2015, não se submetendo, portanto, ao crivo da avaliação do MS.
343.	Em relação ao tema, verificou-se no relatório de auditoria de gestão emitido nas contas da Senad em 2016 que a CGU apontou, entre outras, as seguintes impropriedades no acompanhamento dos contratos firmados com essas comunidades (peça 63, p. 3) :
a) ausência de visitas em 59% das entidades que mantinham contratos vigentes em 2016;
b) existência de dez entidades que nunca receberam fiscalização in loco, contrariando critério de priorização de inspeção do órgão; e
c) redução de 16,21% das visitas realizadas entre os exercícios 2015 a 2016.
344.	O órgão de controle interno apontou também o risco de que os pagamentos realizados às comunidades terapêuticas não correspondam efetivamente aos serviços prestados, haja vista a fragilidade da fiscalização dessas comunidades pela Senad e o caráter declaratório dos documentos que suportam tais desembolsos. 
345.	O RG da Senad de 2016 registrou também os seguintes apontamentos: poucos parâmetros de obrigação do contratado; pouca capacidade de fiscalização do órgão central; inexistência de elementos para avaliar se os recursos estão sendo bem empregados; ausência de critério de necessidade do investimento; e inexistência de parâmetros para a necessidade de atender à resolução-regulação (peça 64, p. 48) . 
2.29.5. Conclusão
346.	A não manifestação da Senad sobre o item da deliberação e a mudança legislativa, bem como a fragilidade da fiscalização e do acompanhamento dessas comunidades terapêuticas, constituem fortes indícios de que o órgão não avalia a efetividade dos tratamentos oferecidos por essas instituições.
347.	Como a Resolução Senad 1, de 19/8/2015, desvinculou as comunidades terapêuticas das prerrogativas do SUS, entende-se não ser mais aplicável este item do acórdão.
348.	Importante registrar as informações apresentadas pelo MS sobre a suspensão da Resolução Senad 1/2015 pela Justiça Federal, em caráter liminar, a pedido do Ministério Público Federal de São Paulo em agosto de 2016.  Isso porque considerou que essa norma permite a existência de entidades de acolhimento que não são enquadradas como equipamentos de saúde, pois não cumprem requisitos de funcionamento adequado exigidos pelo MS (peça 41, p. 11) .
2.29.6. Proposta de encaminhamento
349.	Sugere-se não ser mais aplicável item 9.13.1 do Acórdão 360/2012-TCU-Plenário.
2.30. Deliberação do item 9.13.2 do Acórdão 360/2012-TCU-Plenário
9.13. Recomendar à Secretaria de Atenção à Saúde e à Secretaria Nacional de Políticas sobre Drogas que faça incluir nos editais de financiamento federal destinado a comunidades terapêuticas previsão de que:
9.13.2. a liberação dos recursos públicos dar-se-á de forma parcelada, condicionada à prestação de contas parcial; 
2.30.1. Situação que levou à proposição da deliberação
350.	A auditoria detectou que houve a transferência integral e prévia dos recursos federais para as comunidades terapêuticas selecionadas pelo Edital 001/2010/GSIPR/SENAD/MS. Os recursos destinavam-se a cobrir despesas relativas à ocupação de leitos de acolhimento credenciados, pelo período de doze meses, contudo, não havia garantia segura por parte do governo federal de que todos os leitos seriam, de fato, utilizados durante esse tempo. A conclusão foi que essa sistemática de transferência adotada, associada às deficiências nos mecanismos de seleção, fiscalização e controle de responsabilidade da Senad e do MS, ofereciam riscos de desperdício de recursos públicos (itens 237-249 do relatório de auditoria, TC Processo 033.434/2010-7) .
2.30.2. Providências adotadas e comentários dos gestores
351.A Senad informou que para disciplinar a prestação de contas dos recursos de pagamentos de contratos de prestação de serviços prestados pelas comunidades terapêuticas editou a Portaria MJSP 34, de 2/7/2015 (peça 25, p. 4) .
352.	A Secretaria de Atenção à Saúde do MS esclareceu que, com a edição da Resolução Senad 1, de 19/8/2015, desvinculando as comunidades terapêuticas das prerrogativas do SUS, não houve mais habilitação de comunidades terapêutica (peça 41, p. 11) . 
2.30.3. Evidências
353.	Informações apresentadas no Ofício 341/2017/SE-MJ, de 21/7/2017 (peça 25) ; e Ofício 464-SEI/2017/AECI/MS, de 23/8/2017 (peça 34) ; e Portaria Senad 34/2015 (peça 61) .
2.30.4. Análise
354.A Portaria MJSP 34/2015 disciplina a prestação de contas de pagamentos dos contratos de prestação de serviços de acolhimento de pessoas com transtornos decorrentes do uso, abuso ou dependência de substâncias psicoativas no âmbito da Senad (peça 61) .
355.Consoante o art. 7º dessa portaria, o processo de pagamento será mensal, com base em nota fiscal emitida em nome do Fundo Nacional Antidrogas, com indicação do mês e ano da prestação dos serviços, devidamente atestada por fiscal de contrato.
2.30.5. Conclusão
356.	Embora a Senad não tenha informado se fez constar ou não nos editais que selecionaram comunidades terapêuticas para receberem financiamento federal ou que fizesse constar previsão de que a liberação dos recursos públicos dar-se-ia de forma parcelada, condicionada à prestação de contas parcial, entende-se que o item do acórdão pode ser considerado implementado, tendo em vista a publicação de regulamento interno de prestação de contas dos pagamentos realizados para essas comunidades.
2.30.6. Proposta de encaminhamento
357.	Sugere-se considerar implementado o item 9.13.2 do Acórdão 360/2012-TCU-Plenário
2.31. Deliberação: item 9.14.1 do Acórdão 360/2012-TCU-Plenário
9.14. Determinar à Secretaria de Atenção à Saúde e à Secretaria Nacional de Políticas sobre Drogas que:
9.14.1. nos editais de financiamento federal destinado a comunidades terapêuticas, estabeleçam mecanismos de prestação de contas dos recursos federais transferidos, de forma a orientar essas  entidades e os municípios sobre como proceder para comprovar à União a regular utilização do leito, e incluam exigência de adequação à Resolução da Diretoria Colegiada da Anvisa nº 29 de 30/6/2011 ou à norma reguladora vigente à época, prevendo a participação da agência na formulação do edital e no acompanhamento das atividades desenvolvidas;
2.31.1. Situação que levou à proposição da deliberação
358.	A auditoria detectou que o edital condutor da seleção das comunidades terapêuticas previa a designação pelo Gestor Local de uma equipe de referência mínima da rede SUS para acompanhar o usuário durante o período de acolhimento nessas comunidades. Entretanto, não havia previsão nesse edital de que essa equipe seria a responsável por atestar a devida utilização do leito, já que, pela sua descrição, parecia assumir um papel mais técnico no que diz respeito às questões de saúde do paciente, na tentativa de aproximar as práticas realizadas pelas comunidades do campo da saúde pública. Não havia também menção sobre de que forma os municípios comprovariam ao Ministério da Saúde a sua correta utilização, nem como as comunidades terapêuticas deveriam proceder, com relação ao município, para atestarem que de fato os leitos contratados tinham sido ocupados (itens 216-260 do relatório de auditoria, TC Processo 033.434/2010-7) .  
2.31.2. Providências adotadas e comentários dos gestores
359.A Senad informou que nos três editais de chamamento público realizados (1/2012, 1/2013 e 7/2014) constam a obrigatoriedade de cumprimento da Resolução da Diretoria Colegiada da Anvisa 29 de 30/6/2011 (RDC 29) . Além disso, foi criado um sistema eletrônico de gerenciamento de informações sobre contratos formalizados com as comunidades terapêuticas relativos ao acolhimento para controle de vagas (acolhimento de desligamento) , com várias funcionalidades que agregam transparência e confiabilidade aos procedimentos, consoante Portaria Senad 34, de 2/7/2015 (peça 25, p. 5) .
360.	O MS informou que, apesar de ter lançado edital de chamamento público para serviços de acolhimento de pessoas com transtornos decorrentes do uso indevido de álcool e outras drogas e instituir normativo destinados a incorporar as comunidades terapêuticas para autuarem segundo as diretrizes do SUS, não foi requerida ou concedida qualquer habilitação dessas comunidades segundo as normas vigentes (peça 34, p. 10) .
2.31.3. Evidências
361.Informações apresentadas no Ofício 341/2017/SE-MJ, de 21/7/2017 (peça 25) e Ofício 464-SEI/2017/AECI/MS, de 23/8/2017 (peça 34) .
2.31.4. Análise
362.	Com a edição da Portaria Senad 34, de 2/7/2015, a Senad passou a disciplinar mecanismo de prestação de contas dos recursos federais para as comunidades terapêuticas (peça 25, p. 4) . Além disso, o órgão informou que fez constar dos editais de chamamento público realizados (1/2012, 1/2013 e 7/2014) a obrigatoriedade de cumprimento do RDC 29 (Resolução da Diretoria Colegiada da Anvisa 29, de 30/6/2011) (peça 65) .
363.	O MS informou não ter concedido, após a publicação do acórdão monitorado, qualquer habilitação dessas comunidades. Além disso, com a edição da Resolução Senad 1, de 19/8/2015, essas comunidades ficaram desvinculadas das prerrogativas do SUS.  
2.31.5. Conclusão
364.Este item da deliberação pode ser considerado cumprido pela Senad e inaplicável para a Secretaria de Atenção à Saúde do MS.
365.Verificou-se que a Senad empreendeu esforços para dar cumprimento ao item do acórdão, haja vista a publicação de normativo disciplinando mecanismo de prestação de contas dos recursos federais destinados as comunidades terapêuticas, bem como informou ter incluídos nos editas de chamamento público destinados a selecionar essas entidades de inserção de cláusulas para cumprimento do RDC 29.
366.Em relação ao MS, consta que houve mudança na legislação desvinculando essas comunidades das prerrogativas do SUS. Além disso, há informações de que não houve qualquer habilitação dessas comunidades após a prolação do acórdão monitorado.
2.31.6. Proposta de encaminhamento
367.Sugere-se considerar cumprido pela Secretaria Nacional de Políticas sobre Drogas e não mais aplicável à Secretaria de Atenção à Saúde o item 9.14.1 do Acórdão 360/2012-TCU-Plenário.
2.32. Deliberação: item 9.14.2 do Acórdão 360/2012-TCU-Plenário
9.14. Determinar à Secretaria de Atenção à Saúde e à Secretaria Nacional de Políticas sobre Drogas que:
9.14.2. informem, no prazo de 90 (noventa) dias, as ações de acompanhamento realizadas nas comunidades terapêuticas, conforme disposto no Edital 001/2010/GSIPR/SENAD/MS;
2.32.1. Situação que levou à proposição da deliberação
368.	A auditoria constatou deficiências nos mecanismos de seleção, fiscalização e controle das atividades desenvolvidas pelas comunidades terapêuticas selecionadas pelo Edital 001/2010/GSIPR/SENAD/MS para receberem apoio financeiro federal. Cabia aos órgãos federais exercer a fiscalização por meio dos seguintes instrumentos: realização de avaliação periódica por meio de instrumento on-line desenvolvido pelo MS; e acompanhamento técnico, monitoramento, assessoramento e capacitação dos serviços implantados pelo Comitê Intersetorial de Acompanhamento das Comunidades Terapêuticas, constituído pelo MS e Senad. Contudo, até junho de 2011 esses órgãos não tinham realizado tais ações de controles (itens 237-263 do relatório de auditoria, TC Processo 033.434/2010-7) . 
2.32.2. Providências adotadas e comentários dos gestores
369.Em síntese, as informações apresentadas pela Senad limitaram-se a informar o que seriam os programas, as ações e os objetivos apresentados pela sua Diretoria de Articulação e Projeto (peça 25, p. 5-7) . Contudo, na primeira manifestação (peça 57, p. 45-46) , a Senad apresentou o que seria um plano de ação relacionados às determinações, contendo cronograma para a adoção das medidas necessárias à solução dos problemas apontados na de auditoria. 
370.Por outro lado, a Secretaria de Atenção à Saúde esclareceu que realizou diversas fiscalizações junto a essas comunidades, detectando irregularidades e falta de cumprimento do objetivo pactuado, resultando na implementação de medidas com o objetivo de obter a devolução dos recursos federais não aplicados (peça 34, p. 9-10) . 
2.32.3. Evidências
371.	Informações apresentadas no Ofício 341/2017/SE-MJ, de 21/7/2017 (peça 25) ; no Ofício 464-SEI/2017/AECI/MS, de 23/8/2017 (peças 34 e 57) .
2.32.4. Análise
372.As informações apresentadas pela Senad não servem para avaliar o grau de cumprimento deste item do acórdão. Além disso, quando da primeira manifestação do órgão sobre o item do acórdão, foi apresentado um plano de ação para acompanhamento das comunidades terapêuticas, o que geraria relatórios de acompanhamento, por exemplo. Esses relatórios serviriam para comprovar o nível de acompanhamento como previsto na deliberação, no entanto, não foram apresentados os resultados advindos dessas possíveis fiscalizações (peça 25, p. 10-11) .
373.Todavia, não se pode deixar de reconhecer que o órgão evoluiu na sistemática de acompanhamento dessas comunidades, como por exemplo, a instituição do Sistema de Comunidades Terapêuticas (SISCT) e adoção de sistemática de prestação de contas dos recursos destinados a essas comunidades, consoante a Portaria Senad 34, de 2/7/2015. Contudo, tal evolução não significa, necessariamente, que houve melhoras no acompanhamento dessas comunidades por parte da Senad. 
374.	Cabe registrar, no entanto, as fragilidades das ações de acompanhamento realizadas nas comunidades terapêuticas, como apontou a CGU no relatório de auditoria de gestão emitido nas contas da Senad em 2016 (peça 10, p. 3) , tais como a) ausência de visitas em 59% das entidades que mantinham contratos vigentes em 2016; existência de dez entidades que nunca receberam fiscalização in loco, contrariando critério de priorização de inspeção do órgão; e redução de 16,21% das visitas realizadas entre os exercícios 2015 a 2016. Apontou ainda o risco de que os pagamentos realizados às comunidades terapêuticas não correspondam efetivamente aos serviços prestados, haja vista a fragilidade da fiscalização dessas comunidades pela Senad e o caráter declaratório dos documentos que suportam tais desembolsos. 
375.	A própria Senad reconhece esses problemas no acompanhamento desses contratos, como a inexistência de parâmetros de obrigação do contratado; pouca capacidade de fiscalização do órgão central; inexistência de elementos para avaliar se os recursos estão sendo bem empregados; a ausência de critério de necessidade do investimento; e inexistência de parâmetros para a necessidade de atender à resolução - regulação (peça 64, p. 48) . 
376.	Não se identificou manifestação da Secretaria de Atenção à Saúde (SAS) dentro do prazo de 90 dias fixados no acórdão sobre as ações de acompanhamento realizadas nas comunidades terapêuticas, conforme deliberado no acórdão monitorado. Contudo, instada novamente a manifestar-se sobre o esse acórdão, a SAS apresentou informações noticiando a realização de acompanhamento das avenças firmadas com essas comunidades. Reportou, inclusive, que todos os municípios aprovados no Edital 001/2010/GSIPR/SENAD/MS foram questionados sobre o funcionamento e o cumprimento da finalidade do objeto e que, dos 78 municípios apresentados, 34 deles não comprovaram o cumprimento da finalidade para os quais foram solicitados a devolução dos recursos financeiros não utilizados.
2.32.5. Conclusão
377.Entende-se que a Secretaria Nacional de Políticas sobre Drogas cumpriu o item do acórdão, pois apresentou manifestação dentro do prazo fixado.
378.Por outro lado, não se identificou manifestação tempestiva da SAS como deliberado por esta Corte. No entanto, há informações de que o órgão realizou ações de acompanhamento das comunidades terapêuticas conforme disposto no Edital 001/2010/GSIPR/SENAD/MS. Assim, tendo em vista o lapso temporal transcorrido desde a expedição do acórdão e, que o órgão, após ser novamente instado a manifestar-se, apresentou as informações requeridas, entende-se que a SAS cumpriu, intempestivamente, o item do acórdão monitorado.
2.32.6. Proposta de encaminhamento
379.Sugere-se considerar cumprido o item 9.14.2 do Acórdão 360/2012-TCU-Plenário. 
2.33. Deliberação: item 9.15 do Acórdão 360/2012-TCU-Plenário
9.15. Com base no art. 43, inciso I, da Lei 8.443/1992 e no art. 250, inciso II do Regimento Interno do TCU, determinar aos órgãos indicados neste acórdão como destinatários de determinações e recomendações que remetam a este Tribunal, no prazo de 90 (noventa) dias contados da ciência desta deliberação, respectivas manifestações a respeito das recomendações emanadas por esta corte, além de planos de ação relacionados às determinações, contendo cronograma para a adoção das medidas necessárias à solução dos problemas apontados nesta de auditoria e que lhe sejam pertinentes;
2.33.1. Providências adotadas e comentários dos gestores
380.	A Senad apresentou manifestação e planos de ação relacionados às determinações, contendo cronograma para a adoção das medidas necessárias à solução dos problemas apontados na auditoria (peça 57, p. 45-46) . 
381.Para os demais destinatários desta determinação, não se identificou respostas ao comando do acórdão dentro do prazo fixado originalmente de noventa dias.
2.33.2. Análise
382.Neste acórdão monitorado, foram expedidas determinações para Ministério da Saúde (item 9.5) , Secretaria de Atenção à Saúde e Senad (itens 9.14.1 e 9.14.2) .
383.Verificou-se que a Senad apresentou plano de ação relacionado às determinações, cumprindo, portanto, este item da deliberação (peça 57, peça 45-46) .
384.Em relação ao Ministério da Saúde e à Secretaria de Atenção à Saúde, não foram identificadas as manifestações desses órgãos para atender ao item do acórdão.
385. Após serem novamente instados a se manifestarem, esses órgãos apresentaram informações parciais sobre o cumprimento das deliberações, pois deixaram de apresentar planos de ação relacionados às determinações, contendo cronograma para a adoção das medidas necessárias à solução dos problemas apontados na auditoria. Entende-se, assim, que houve cumprimento parcial deste item do acórdão.
2.33.3. Proposta de encaminhamento
386.	Sugere-se considerar cumprido pela Senad, e parcialmente cumprido pelo Ministério da Saúde e pela Secretaria de Atenção à Saúde, o item 9.15 do Acórdão 360/2012-TCU-Plenário.
CONCLUSÃO
387.	A análise empreendida nestes autos revela que, transcorridos mais de cinco anos desde a prolação do Acórdão 360/2012-TCU-Plenário, por meio do qual foram apreciadas auditorias operacionais realizadas no Sistema Nacional de Políticas Públicas sobre Drogas, cerca de dois terços das medidas propostas já foram adotadas de forma integral ou parcial ou se encontram em implementação.
388.	No que diz respeito às determinações, em um total de quatro (itens 9.5, 9.14.1, 9.14.2 e 9.15 do Acórdão 360/2012-TCU-Plenário) , três foram cumpridas pela quase totalidade dos órgãos destinatários, salvo no que se refere ao encaminhamento de plano de ação por parte do Ministério da Saúde, e no que se refere à manifestação acerca das recomendações e determinações dentro do prazo de 90 dias da ciência do julgado por parte da maioria dos órgãos, havendo até mesmo os que sequer se manifestaram.
389.	Quanto às recomendações, cabe destacar que duas delas deixaram de ser aplicáveis (itens 9.3.1 e 9.13.1 do Acórdão 360/2012-TCU-Plenário) em razão da superveniência de nova legislação sobre a matéria.
290.	Algumas das recomendações, num total de cinco, não foram adotadas, a saber: itens 9.3.2, 9.4.9, 9.9, 9.11.3 e 9.12.3 do Acórdão 360/2012-TCU-Plenário.     
291.	O grau de atendimento a cada deliberação pode ser consultado no quadro a seguir:
	Tabela 13 - Grau de atendimento das deliberações do Acórdão 360/2012-TCU-Plenário

	Deliberações
	Implementada
	Em Implementação
	Parcialmente implementada
	Não implementada
	Não aplicável

	Item 9.1.1
 (§§ 59-65) 
		X
			
	Item 9.1.2
 (§§ 66-72) 
	X
				
	Item 9.2.1
 (§§ 73-83) 
				X
	
	Item 9.2.2
 (§§ 84-96) 
	X
				
	Item 9.3.1
 (§§ 97-107) 
					X

	Item 9.3.2
 (§§ 108-113) 
				X
	
	Item 9.4.1
 (§§ 114-123) 
	X
				
	Item 9.4.2
 (§§ 124-133) 
	X
				
	Item 9.4.3
 (§§ 134-144) 
	X
				
	Item 9.4.4
 (§§ 145-152) 
			X
		
	Item 9.4.5
 (§§ 153-161) 
	X
				
	Item 9.4.6
 (§§ 162-177) 
	X
				
	Item 9.4.7
 (§§ 178-187) 
	X
				
	Item 9.4.8
 (§§ 188-199) 
			X
		
	Item 9.4.9
 (§§ 200-211) 
				X
	
	Item 9.5
 (§§ 212-226) 
			X
		
	Item 9.6
 (§§ 227-237) 
	X
				
	Item 9.7
 (§§ 238-249) 
			X
		
	Item 9.8
 (§§ 250-260) 
			X
		
	Item 9.9
 (§§ 261-269) 
				X
	
	Item 9.10
 (§§ 270-276) 
	X
				
	Item 9.11.1
 (§§ 277-283) 
		X
			
	Item 9.11.2
 (§§ 284-292) 
	X
				
	Item 9.11.3
 (§§ 293-298) 
				X
	
	Item 9.11.4
 (§§ 299-311) 
			X
		
	Item 9.12.1
 (§§ 312-320) 
	X
				
	Item 9.12.2
 (§§ 321-329) 
	X
				
	Item 9.12.3
 (§§ 330-337) 
				X
	
	Item 9.13.1
 (§§ 338-349) 
					X

	Item 9.13.2
 (§§ 350-357) 
	X
				
	Item 9.14.1
 (§§ 358-367) 
	X
 (Senad) 
				X
 (SAS) 

	Item 9.14.2
 (§§ 368-379) 
	X
				
	Item 9.15
 (§§ 380-386) 
	X
 (Senad) 
		X
 (MS e SAS) 
		
PROPOSTA DE ENCAMINHAMENTO
292.	Diante do exposto, submetem-se os autos à consideração superior com a proposta de:
a) dar por encerrado o ciclo de monitoramento do Acórdão 360/2012-TCU-Plenário em face do grande lapso temporal transcorrido entre sua prolação e seu primeiro monitoramento, considerando:
a.1) implementados os itens 9.1.2, 9.2.2, 9.4.1, 9.4.2, 9.4.3, 9.4.5, 9.4.6, 9.4.7, 9.6, 9.10, 9.11.2, 9.12.1, 9.12.2, 9.13.2, 9.14.1 (em relação à Secretaria Nacional de Políticas sobre Drogas) , 9.14.2 e 9.15 (em relação à Secretaria Nacional de Políticas sobre Drogas) ;
a.2) parcialmente implementados os itens 9.4.4, 9.4.8, 9.5, 9.7, 9.8, 9.11.4 e 9.15, sendo este último no que cabe ao encaminhamento de planos de ação por parte dos órgãos do Ministério da Saúde;
a.3) em implementação os itens 9.1.1 e 9.11.1;
a.4) não implementados os itens 9.2.1, 9.3.2, 9.4.9, 9.9, 9.11.3 e 9.12.3; e
a.5) não aplicáveis, em razão da superveniência de nova legislação, o item 9.3.1, 9.13.1 e o item 9.14.1 em relação à Secretaria de Atenção à Saúde do Ministério da Saúde.
b) dar ciência do acórdão ao Ministério do Planejamento, Desenvolvimento e Gestão, ao Ministério da Defesa, ao Ministério da Justiça e Segurança Pública, ao Departamento de Polícia Federal, à Secretaria Nacional de Políticas sobre Drogas, ao Ministério da Saúde, ao Ministério do Desenvolvimento Social, ao Ministério da Educação, ao Conselho Nacional de Justiça, ao Conselho Nacional do Ministério Público e à Secretaria de Atenção à Saúde do Ministério da Saúde, notificando-lhes de que o inteiro teor da deliberação pode ser acessado no endereço eletrônico www.tcu.gov.br/acordaos; e
c) apensar os autos ao TC Processo 021.180/2010-5;
d) apensar os presentes autos, por cópia, ao TC Processo 033.434/2010-7.”
3.	Estando os autos em meu gabinete, sobreveio documentação adicional do Ministério da Defesa, no âmbito do TC Processo 009.180/2012-5 (Auditoria Operacional sobre o Plano Integrado de Enfrentamento ao Crack e outras Drogas) , com informações sobre a ausência de implantação do Centro Integrado de Combate ao Crime Organizado (CICCON) . Ato contínuo, em atendimento a pedido da SecexDefesa (peça 74) , proferi despacho encaminhando o processo para nova instrução por parte da referida unidade técnica especializada (peça 76) .
4.	Ao final, a SecexDefesa manifestou-se conclusivamente na instrução de peça 78, reproduzida a seguir: 
“INTRODUÇÃO
Trata-se de monitoramento do Acórdão 360/2012-TCU-Plenário, que apreciou duas auditorias operacionais realizadas pelo Tribunal de Contas no Sistema Nacional de Políticas Públicas sobre Drogas (Sisnad) , desenvolvidas nos autos dos TCs Processo 021.180/2010-5 e Processo 033.434/2010-7.
Os autos, já no gabinete do relator, retornam a esta SecexDefesa para reanálise do cumprimento do item 9.2.2 do referido julgado, tendo em vista que evidências obtidas em auditoria operacional acerca de matéria similar, objeto do TC Processo 009.180/2012-5, têm o condão de alterar as conclusões veiculadas na instrução à peça 72.
EXAME TÉCNICO
Nos termos da instrução à peça 72, os auditores manifestaram-se sobre o cumprimento do item 9.2.2 do Acórdão 360/2012-TCU-Plenário, conforme abordagem seguinte:
2.4. Deliberação: item 9.2.2 do Acórdão 360/2012-TCU-Plenário
9.2. Recomendar ao Ministério da Defesa que:
9.2.2. ultime as negociações para viabilizar a participação das Forças Armadas no Centro Integrado de Combate ao Crime Organizado – Ciccon, previsto no art. 5º, §2º, inciso VII, do Decreto 7.179/2010 como ação estruturante do Plano Integrado de Enfrentamento ao Crack e outras Drogas; 
2.4.1. Situação que levou à proposição da deliberação
84.	A auditoria constatou, entre os motivos da reduzida participação das Forças Armadas nas ações integradas com a PF para o combate ao tráfico de drogas, a ausência de apoio à criação do Centro Integrado de Combate ao Crime Organizado, com ênfase no Narcotráfico (Ciccon) , em articulação com o Centro Gestor e Operacional do Sistema de Proteção da Amazônica (Censipam) , como previsto no Decreto 7.179/2010. Apontou como principal causa para a não implantação do Ciccon o fato de que os termos acordados entre as partes envolvidas se encontravam em estudo no MD para sua aprovação (TC Processo 021.180/2010-5, peça 6, p. 30-32) .
2.4.2. Providências adotadas e comentários dos gestores
85.	O MD informa que já vem cooperando intensamente com as ações da PF e com o Ciccon, por intermédio do Censipam, que fornece dados com valor agregado de inteligência de imagens para as demais agências que atuam na região de fronteira no enfretamento aos crimes nessa região (peça 31) . 
2.4.3. Análise
86.	 Segundo o relatório de atividades do Centro Gestor do Sistema de Proteção da Amazônia (Censipam) de 2013, o Ciccon é composto por um conjunto de sistemas para coletar, compartilhar, analisar e apresentar informações operacionais, além de desenvolver estudos e de produzir dados estatísticos para auxiliar a tomada de decisões dos seus membros, compostos por representantes do Censipam, do DPF, da Marinha, do Exercício e da Aeronáutica (peça 48, p. 2) . 
87.	 Com a edição do Decreto 8.903/2016, que embora não tenha tratado especificamente do Ciccon, procurou-se normatizar o compartilhamento de informações entre os diversos órgãos federais e estaduais, no qual constam como medidas a serem adotadas pelo PPIF na região de fronteira (art. 4º, inciso IV, do Decreto 8.903/2016) :
II - ações conjuntas dos órgãos de segurança pública, federais e estaduais, da Secretaria da Receita Federal do Brasil e do Estado-Maior Conjunto das Forças Armadas;
III - compartilhamento de informações e ferramentas entre os órgãos de segurança pública, federais e estaduais, os órgãos de inteligência, a Secretaria da Receita Federal do Brasil e do Estado-Maior Conjunto das Forças Armadas;
IV - implementação de projetos estruturantes para o fortalecimento da presença estatal na região de fronteira;
88.	 Portanto, após a expedição do acórdão monitorado, houve inovação nos regramentos que tratam do assunto, ampliando a participação das Forças Armadas nas ações integradas com a PF e demais agências governamentais no combate ao tráfico de drogas e outros crimes transfronteiriços.
89.	Verifica-se no Relatório de Gestão 2016 do Centro Gestor e Operacional do Sistema de Proteção da Amazônia (peça 47, p. 30) que o órgão tem entre seus objetivos estratégicos “prover inteligência, planejamento e controle em apoio às operações de fiscalização e repressão contra ilícitos”. Tal objetivo estratégico está vinculado à Iniciativa 05O8 do Plano Plurianual 2016-2019 (Expansão dos meios tecnológicos de inteligência do Censipam para suporte e integração dos órgãos de combate aos ilícitos na Amazônia) .
90.	O Censipam tem como principais clientes relacionados ao suporte e integração dos órgãos de combate aos ilícitos na Amazônia os seguintes órgãos: Ministério da Defesa, Secretaria-Geral da Presidência da República, Agência Brasileira de Inteligência, Policia Federal e Policia Rodoviária Federal, entre outros, indicando a existência de regulamentação das ações integradas entre os órgãos no combate aos ilícitos na região de fronteira (peça 47, p. 22) .
91.	 Em relação ao tema, o Acórdão 2252/2015-TCU-Plenário, de relatoria do Ministro Augusto Nardes, expediu a seguinte recomendação:
9.5. recomendar aos coordenadores do Plano Estratégico de Fronteiras (Ministérios da Defesa, da Fazenda e da Justiça) que:
9.5.4. providenciem levantamento junto às Forças Armadas, à Receita Federal do Brasil e aos Departamentos de Polícia Federal e de Polícia Rodoviária Federal, a fim de identificar os sistemas de Tecnologia de Informação utilizados e projetos relacionados em andamento, e coletar seus interesses e necessidades de infraestrutura, equipamentos e informações, com o objetivo de estabelecerem e tornarem obrigatórias regras de compartilhamento interagências, a serem institucionalizadas por intermédio de normativo próprio interministerial, que garantam a otimização dos recursos materiais disponíveis e a divulgação das informações, seguindo critérios de proteção necessários;
92.	 Registra-se, todavia, que o Acórdão 2252/2015-TCU-Plenário ainda não foi monitorado. Como neste acórdão, mais recente, o tema foi tratado de forma abrangente, envolvendo diversos ministérios, entende-se que as informações aprestadas pelo MD constituem indícios de que está havendo maior compartilhamento de informações e das estruturas dos órgãos governamentais que atuam na região de fronteira. 
2.4.4. Evidências
93.	Informações apresentadas no Ofício 13563/GM-MD, de 10/7/2017 (peça 31) e no Acórdão 2252/2015-TCU-Plenário.
2.4.5. Conclusão
94.	Após a edição do acórdão monitorado, o Ciccon foi incrustado na estrutura do Censipam e que as FFAA são membros efetivos desse Centro. Além disso, houve inovação dos normativos relacionados à atuação dos órgãos governamentais na faixa de fronteira, a exemplo da edição do Decreto 8.903/2016. Ainda, esta Corte expediu outras recomendações mais abrangentes, envolvendo diversos ministérios para tratar, em nível estratégico, a forma de atuação das Forças Armadas e das demais agências governamentais envolvidas no enfrentamento aos crimes transfronteriços, por meio do Acórdão 2252/2015-TCU-Plenário, contudo, esse acórdão ainda não foi monitorado.
95.	Em face da inovação legislativa que trata do tema, das evidências de que as FFAA são participantes do Ciccon, bem como da expedição de novas recomendações aos órgãos envolvidos, por meio das quais este Tribunal acompanha sob a ótica de governança a forma de atuação das Forças Armadas e das demais agências governamentais no enfrentamento aos crimes na região de fronteira, entende-se que este item da deliberação foi implementado.
2.4.6. Proposta de encaminhamento
96.	Sugere-se considerar implementado o item 9.2.2 do Acórdão 360/2012-TCU-Plenário (peça 72, p. 17-19) .
Não obstante as conclusões acima reproduzidas, fiscalização atualmente em curso nesta secretaria, que versa sobre os atos de gestão do Plano Integrado de Enfrentamento ao Crack e Outras Drogas (Piecod) , instituído pelo Decreto 7.179/2010, e de outros programas relacionados às políticas públicas sobre drogas, referente ao período de 2010 a 2017, detectou que o Ciccon não foi criado, conforme evidências obtidas a partir de respostas ao Ofício de Requisição 3-71/2018 (peça 77, p. 1-2) , subscrito por gestores do Centro Gestor e Operacional do Sistema de Proteção da Amazônia (Censipam) (peça 75, p. 1) . 
Constatou-se, no âmbito daqueles autos de auditoria, que, para dar cumprimento ao item 9.2.2 do Acórdão 360/2012-TCU-Plenário, o Censipam instituiu grupo de trabalho (GT) em 17/5/2013, com a finalidade de estruturar o Ciccon (peça 77, p. 9) . Em 13/12/2013, o GT finalizou o projeto básico do centro, com diagnóstico, delineamento da arquitetura e estruturação (peça 77, p. 10-53 e 65) . 
Além disso, instituiu-se um núcleo de estruturação desse centro, constituído por quatro membros permanentes cedidos, sendo três das Forças Armadas e um do Departamento de Polícia Federal, com o intuito de obter dados para a implantação do Ciccon e colaboração para a integração futura das ações (peça 75, p. 1) . Todavia, o Ciccon não foi efetivamente criado.
Cabe pontuar que o próprio Piecod não foi integralmente implementado e que atualmente esse normativo não norteia as ações do Governo Federal na temática de drogas, sendo este, inclusive, o primeiro achado da auditoria operacional de que trata o TC Processo 009.180/2012-5. 
Não tendo sido criado o Ciccon, não há meios de considerar cumprida a recomendação que estabelece a orientação de ultimar negociações para viabilizar a participação das Forças Armadas nesse mesmo Centro. 
Dessa forma, cabe alterar a proposta de encaminhamento presente na instrução à peça 72, p. 19, propondo que o 9.2.2 do Acórdão 360/2012-TCU-Plenário seja considerado como não implementado.
CONCLUSÃO
Tendo em vista informação superveniente sobre a inexistência do Ciccon, faz-se necessário, em relação ao item 9.2.2 do Acórdão 360/2012-TCU-Plenário, alterar a Tabela 13 (peça 72, p. 56-58) e a proposta de encaminhamento. 
Dessa forma, o grau de atendimento a cada deliberação pode ser consultado no quadro a seguir:
	Tabela 13 - Grau de atendimento das deliberações do Acórdão 360/2012-TCU-Plenário

	Deliberações
	Implementada
	Em Implementação
	Parcialmente implementada
	Não implementada
	Não aplicável

	Item 9.1.1
 (§§ 59-65) 
		X
			
	Item 9.1.2
 (§§ 66-72 da peça 72) 
	X
				
	Item 9.2.1
 (§§ 73-83 da peça 72) 
				X
	
	Item 9.2.2
 (§§ 4-9 desta instrução) 
				X
	
	Item 9.3.1
 (§§ 97-107 da peça 72) 
					X

	Item 9.3.2
 (§§ 108-113 da peça 72) 
				X
	
	Item 9.4.1
 (§§ 114-123 da peça 72) 
	X
				
	Item 9.4.2
 (§§ 124-133 da peça 72) 
	X
				
	Item 9.4.3
 (§§ 134-144 da peça 72) 
	X
				
	Item 9.4.4
 (§§ 145-152 da peça 72) 
			X
		
	Item 9.4.5
 (§§ 153-161 da peça 72) 
	X
				
	Item 9.4.6
 (§§ 162-177 da peça 72) 
	X
				
	Item 9.4.7
 (§§ 178-187 da peça 72) 
	X
				
	Item 9.4.8
 (§§ 188-199 da peça 72) 
			X
		
	Item 9.4.9
 (§§ 200-211 da peça 72) 
				X
	
	Item 9.5
 (§§ 212-226 da peça 72) 
			X
		
	Item 9.6
 (§§ 227-237 da peça 72) 
	X
				
	Item 9.7
 (§§ 238-249) 
			X
		
	Item 9.8
 (§§ 250-260 da peça 72) 
			X
		
	Item 9.9
 (§§ 261-269 da peça 72) 
				X
	
	Item 9.10
 (§§ 270-276 da peça 72) 
	X
				
	Item 9.11.1
 (§§ 277-283 da peça 72) 
		X
			
	Item 9.11.2
 (§§ 284-292 da peça 72) 
	X
				
	Item 9.11.3
 (§§ 293-298 da peça 72) 
				X
	
	Item 9.11.4
 (§§ 299-311 da peça 72) 
			X
		
	Item 9.12.1
 (§§ 312-320 da peça 72) 
	X
				
	Item 9.12.2
 (§§ 321-329 da peça 72) 
	X
				
	Item 9.12.3
 (§§ 330-337 da peça 72) 
				X
	
	Item 9.13.1
 (§§ 338-349 da peça 72) 
					X

	Item 9.13.2
 (§§ 350-357 da peça 72) 
	X
				
	Item 9.14.1
 (§§ 358-367 da peça 72) 
	X
 (Senad) 
				X
 (SAS) 

	Item 9.14.2
 (§§ 368-379 da peça 72) 
	X
				
	Item 9.15
 (§§ 380-386 da peça 72) 
	X
 (Senad) 
		X
 (MS e SAS) 
		
	Fonte: peça 72, p. 56-58 – com adaptações

12. Cabe propor, ainda, o apensamento destes autos de monitoramento aos processos originários (TC Processo 021.180/2010-5 e Processo 033.434/2010-7) , nos termos do inciso II do art. 5º da Portaria-Segecex 27/2009 e do item 64.2 dos Padrões de Monitoramento do Tribunal de Contas da União.
PROPOSTA DE ENCAMINHAMENTO
13. Diante do exposto, e já considerando e consolidando a matéria discutida nesta instrução, submetem-se os autos à consideração superior com a proposta de:
a) dar por encerrado o ciclo de monitoramento do Acórdão 360/2012-TCU-Plenário em face do grande lapso temporal transcorrido entre sua prolação e seu primeiro monitoramento, considerando:
a.1) implementados os itens 9.1.2, 9.4.1, 9.4.2, 9.4.3, 9.4.5, 9.4.6, 9.4.7, 9.6, 9.10, 9.11.2, 9.12.1, 9.12.2, 9.13.2, 9.14.1 (em relação à Secretaria Nacional de Políticas sobre Drogas) , 9.14.2 e 9.15 (em relação à Secretaria Nacional de Políticas sobre Drogas) ;
a.2) parcialmente implementados os itens 9.4.4, 9.4.8, 9.5, 9.7, 9.8, 9.11.4 e 9.15, sendo este último no que cabe ao encaminhamento de planos de ação por parte dos órgãos do Ministério da Saúde;
a.3) em implementação os itens 9.1.1 e 9.11.1;
a.4) não implementados os itens 9.2.1, 9.2.2, 9.3.2, 9.4.9, 9.9, 9.11.3 e 9.12.3; e
a.5) não aplicáveis, em razão da superveniência de nova legislação, o item 9.3.1, 9.13.1 e o item 9.14.1 em relação à Secretaria de Atenção à Saúde do Ministério da Saúde.
b) dar ciência do acórdão ao Ministério do Planejamento, Desenvolvimento e Gestão, ao Ministério da Defesa, à Secretaria Executiva e à Secretaria Nacional de Políticas sobre Drogas do Ministério da Justiça, ao Departamento de Polícia Federal, ao Ministério da Saúde, ao Ministério do Desenvolvimento Social, ao Ministério da Educação, ao Conselho Nacional de Justiça, ao Conselho Nacional do Ministério Público e à Secretaria de Atenção à Saúde do Ministério da Saúde, informando-os que o inteiro teor da deliberação, incluindo o relatório e o voto, pode ser acessado no endereço eletrônico www.tcu.gov.br/acordaos no dia seguinte ao de sua oficialização; 
c) apensar os autos ao TC Processo 021.180/2010-5; e
d) apensar os presentes autos, por cópia, ao TC Processo 033.434/2010-7.”
	É o Relatório.

não há.

Não atuou.

MONITORAMENTO. ACÓRDÃO 360/2012 - PLENÁRIO. AUDITORIA OPERACIONAL COM FOCO NA POLÍTICA NACIONAL SOBRE DROGAS. ITENS CUMPRIDOS, EM IMPLEMENTAÇÃO E NÃO IMPLEMENTADOS. SUPERVENIÊNCIA DE NOVA LEGISLAÇÃO SOBRE O TEMA. CIÊNCIA AOS ÓRGÃOS E ENTIDADES. APENSAMENTO.

MONITORAMENTO (MON)

Secretaria de Controle Externo da Defesa Nacional e da Segurança Pública (SecexDefesa).

Trata-se do Relatório de Monitoramento referente ao Acórdão 360/2012-TCU-Plenário, versando sobre auditoria operacional com foco na Política Nacional sobre Drogas. 
2.	A fiscalização realizada pela zelosa equipe da Secretaria de Controle Externo da Defesa Nacional e da Segurança Pública (SecexDefesa) originou-se de Proposta da Comissão de Segurança Pública e Combate ao Crime Organizado da Câmara dos Deputados, referente a 2012, para que o Tribunal realizasse auditoria operacional nos atos de gestão do Plano Integrado de Enfrentamento ao Crack e Outras Drogas e de outros programas relativos ao tema.
3.	A auditoria ocorrida no referido Plano Integrado de Enfrentamento ao Crack abrangeu o período compreendido entre 2010 e 2018 e foi apreciada por meio do Acórdão 280/2020-TCU-Plenário, também de minha relatoria, tendo sido constatadas, em resumo, a não observância de normas (muitas conflitantes e sobrepostas) ; a frágil estruturação referente à prevenção; e a falta de implementação do Centro Integrado de Combate ao Crime Organizado, entre diversas ocorrências.
4.	Quanto ao presente processo, foi analisado, de forma pormenorizada, o grau de atendimento às recomendações e determinações proferidas pelo Tribunal em auditorias anteriores realizadas no Sistema Nacional de Políticas Públicas sobre Drogas (Sisnad) , observados os padrões de monitoramento definidos pelo TCU na Portaria-Segecex 27/2009 e ausente qualquer limitação quanto ao trabalho de fiscalização.
5.	Nesse contexto, verifico que a SecexDefesa abordou, com bastante propriedade, em suas minudentes instruções de mérito, todas as questões necessárias ao deslinde do tema, razão pela qual acolho como fundamentos para decidir as manifestações constantes dos autos (peças 72-73, atualizadas pelas peças 78-79) .
6.	Em resumo, para a análise da evolução anual do Plano Integrado de Enfrentamento ao Crack e Outras Drogas, consoante anotado pela equipe do monitoramento, foi realizada, por exemplo, pesquisa bibliográfica de normativos e de publicações elaboradas tanto pelos órgãos responsáveis por políticas relacionadas às ações previstas pelo Plano quanto pelo meio acadêmico, assim como foi empreendida análise estatística dos dados orçamentários constantes das prestações de contas anuais dos órgãos envolvidos e dos sistemas governamentais.
7.	O exame da unidade técnica especializada objetivou verificar, de forma pormenorizada, todas as providências adotadas pelos gestores responsáveis, relativamente ao cumprimento das disposições do Acórdão 360/2012-TCU-Plenário, com base nas informações apresentadas pelos órgãos, subsidiadas por análise documental e por pesquisas realizadas nos sistemas informatizados do governo federal e em diversas publicações correlatas ao assunto, para cada recomendação presente na deliberação monitorada, tendo sido apresentada, ao final, tabela resumo indicando os itens implementados, em implementação, parcialmente implementados, não implementados, bem como não aplicáveis (em face, p. ex., de alterações normativas e/ou na estrutura dos órgãos/entidades) .
8.	Como visto no Relatório precedente, merece destaque o item 9.1.1 do Acórdão monitorado (em implementação) , por meio do qual foi recomendado ao Ministério do Planejamento, Orçamento e Gestão que avalizasse a priorização de concursos públicos para o Departamento de Polícia Federal - DPF, autorizando o preenchimento das vagas de pessoal já criadas, segundo cronograma proposto pelo referido órgão. Verificou-se que as providências adotadas pelos gestores se encontram alinhadas com o comando da deliberação, conforme análise levada a efeito pela SecexDefesa, eis que foi promovida a contratação de 770 novos servidores para o DPF nos exercícios de 2014 a 2016.
9.	Com referência à recomendação constante do item 9.1.2 do Acórdão 360/2012-TCU-Plenário, também endereçada ao Ministério do Planejamento, Orçamento e Gestão, no sentido de se manifestar sobre a implementação de propostas oriundas do DPF que incentivem a permanência de efetivo policial nas regiões de fronteira, a exemplo da criação do benefício do auxílio-moradia, verificou-se que restou implementada, uma vez que a instância ministerial informou acerca da edição da Lei 12.855/2013, instituindo a indenização devida a ocupante de cargo efetivo das carreiras e planos especiais de cargos, que esteja em exercício nas unidades situadas em localidades estratégicas vinculadas à prevenção, ao controle, à fiscalização e à repressão dos delitos transfronteiriços, contemplando, desse modo, as carreiras do DPF.
10.	Por outro lado, relativamente às recomendações endereçadas ao Ministério da Defesa (itens 9.2.1 e 9.2.2 da deliberação monitorada) , a análise da unidade técnica indicou que não houve implementação, eis que não foi elaborado, em articulação com o Departamento de Polícia Federal, projeto de capacitação visando à preparação e ao treinamento dos Comandos Militares localizados na região de fronteira, para atuação de forma mais efetiva nas ações de combate ao tráfico de drogas, bem como não foi viabilizada a participação das Forças Armadas no Centro Integrado de Combate ao Crime Organizado, previsto no art. 5º, § 2º, inciso VII, do Decreto 7.179/2010, como ação estruturante do Plano Integrado de Enfrentamento ao Crack e outras Drogas.
11.	A recomendação teve origem na constatação de que, entre os motivos da reduzida participação das Forças Armadas nas ações integradas com a PF para o combate ao tráfico de drogas, encontrava-se a ausência de apoio à criação do referido Centro Integrado, com ênfase no Narcotráfico, em articulação com o Centro Gestor e Operacional do Sistema de Proteção da Amazônia (Censipam) . Constatou-se, no monitoramento, que foi finalizado o projeto básico do Centro, com diagnóstico, delineamento da arquitetura e estruturação; porém, o Centro Integrado não foi efetivamente criado.
12.	Quanto ao item 9.3.2 da deliberação monitorada, versando acerca de recomendação ao Ministério da Justiça, para que avaliasse a adequação do quadro de servidores do Fundo Nacional Antidrogas (Funad) , de modo a proporcionar-lhe condições para permitir a realização de leilões de maneira mais tempestiva (de bens apreendidos relacionados ao tráfico de drogas, após declarados perdidos em favor da União e que permaneciam estocados e armazenados por longos períodos) , verificou-se que a disposição não foi implementada, eis que a instância responsável deixou de apresentar avaliação e documentos suficientes quanto à questão, informando que não houve adequação necessária de recursos humanos para o quadro da Secretaria Nacional Antidrogas (Senad) .
13.	Referida recomendação encontra-se diretamente relacionada a outro item da deliberação monitorada, eis que o Acórdão 360/2012-TCU-Plenário, por meio do seu item 9.9, também cuidou de endereçar providência ao Conselho Nacional de Justiça, no sentido de envidar esforços para criar uma estrutura administrativa específica com vistas a gerenciar a administração e o leilão judicial dos bens apreendidos oriundos do tráfico de drogas, item que, a par das evidências jungidas aos autos e da análise efetuada pela equipe da SecexDefesa, restou não implementada, pois o órgão também deixou de apresentar as informações requeridas.
14.	Com referência aos itens da deliberação endereçados ao Ministério da Saúde, o exame levado a efeito pela SecexDefesa constatou que a maioria se encontra implementada ou em implementação, a exemplo das disposições transcritas a seguir: 
“9.4. Recomendar ao Ministério da Saúde que:
9.4.1. elabore indicador específico para medir a cobertura da rede de atenção aos usuários de álcool e outras drogas, como forma de acompanhar e orientar a expansão dessa rede de saúde; (ITEM IMPLEMENTADO) 
9.4.2. priorize a implantação de Centros de Atenção Psicossocial, em especial daqueles especializados em dependência de álcool e outras drogas (Caps/AD) , nos estados e municípios com cobertura insuficiente ou com grande demanda por tratamento de dependentes de álcool e outras drogas, utilizando, se possível, as conclusões da pesquisa, iniciada no final de 2010, pela Secretaria Nacional de Políticas sobre Drogas em parceria com a Fundação Oswaldo Cruz, que traçará o perfil e a quantidade de usuários de crack no país; (ITEM IMPLEMENTADO) 
9.4.3. solicite ao Ministério da Educação, conforme diretriz de prevenção da Política Nacional sobre Drogas (subitem 1.2.7 do anexo à Resolução 03/GSIPR/CH/CONAD/2005) , a adoção de medidas para a inclusão de disciplinas específicas de álcool e outras drogas nas grades curriculares de cursos superiores da área da saúde; (ITEM IMPLEMENTADO) 
9.4.4. elabore, em parceria com a Secretaria Nacional de Políticas sobre Drogas, plano de capacitação em álcool e outras drogas, com metas em relação ao número de capacitados e público-alvo, fontes de financiamento, além de prazos para seu alcance, priorizando os profissionais da Rede de Centros de Atenção Psicossocial; (ITEM PARCIALMENTE IMPLEMENTADO) 
 9.4.5. adote políticas com vistas à diminuição da elevada rotatividade dos profissionais dos Centros de Atenção Psicossocial relatada por gestores dessas unidades de saúde, tendo em vista que o vínculo entre paciente e profissional é importante requisito para que alcoolistas e demais dependentes químicos em tratamento nele permaneçam; (ITEM IMPLEMENTADO) 
9.4.6. estabeleça metas nacionais, no âmbito do Pacto pela Saúde, que sirvam de referência para a definição das metas dos estados, do Distrito Federal e dos municípios, com objetivo de ampliar a cobertura de Núcleos de Apoio à Saúde da Família, bem como o número dessas unidades que possuem profissionais de saúde mental; (ITEM IMPLEMENTADO) 
9.4.7. reavalie a previsão contida no art. 4°, §2°, da Portaria GM/MS 154/2008, tornando obrigatória a participação de pelo menos um profissional da área de saúde mental na composição dos Núcleos de Apoio à Saúde da Família, ou, no mínimo, estabelecendo critérios objetivos a serem seguidos ao se decidir sobre a inclusão ou não desses profissionais especializados; (ITEM IMPLEMENTADO) 
9.4.8. identifique os hospitais gerais com potencial para habilitação de leitos para tratamento de dependentes de álcool e outras drogas, e, no intuito de aumentar a oferta desses leitos, atue nas causas que restringem o oferecimento desse serviço pelos hospitais, pactuando metas e prazos e promovendo campanhas voltadas à desconstrução, inclusive junto a profissionais de saúde, do estigma pejorativo que recai sobre os alcoolistas e demais dependentes químicos; (ITEM PARCIALMENTE IMPLEMENTADO) 
15.	No tocante aos itens do Acórdão 360/2012-TCU-Plenário endereçados ao então Ministério do Desenvolvimento Social e Combate à Fome, a unidade técnica constatou que se encontra implementada a recomendação constante do item 9.6, no sentido daquela instância ministerial elaborar proposta de plano de capacitação para os profissionais da Rede de Assistência Social, contemplando número de profissionais capacitados por ano, forma de capacitação e fontes de financiamento, apresentando-a à Comissão Intergestores Tripartite, bem como que restou parcialmente implementada a recomendação conjunta anotada no item 9.7, para, em conjunto com o Ministério da Saúde, pactuar, nos Colegiados tripartites de cada área, estratégias de abordagem articulada e integrada, a serem adotadas pelos Centros de Atenção Psicossocial e pelos Centros de Referência de Assistência Social na atenção ao dependente de álcool e outras drogas.
16.	Quanto à recomendação endereçada ao Ministério da Justiça e ao Ministério da Educação (item 9.8) , para que, em conjunto, por intermédio da Senad e da Secretaria de Educação Básica, elaborassem estudos com o objetivo de definir o número mínimo de educadores que devem ser alvo de ações de capacitação voltadas à prevenção ao uso indevido de álcool e outras drogas, considerou-se, a partir das providências realizadas pelos gestores, parcialmente implementado o item, uma vez que os órgãos adotaram medidas alinhadas à recomendação, levando a incrementos significativos, tanto no número de vagas ofertadas destinadas à capacitação de agentes do Sisnad quanto no volume de recursos investidos nesse fim. O cumprimento parcial deveu-se ao fato de que os gestores deixaram de informar e de comprovar que elaboraram estudos com o objetivo de definir o número mínimo de educadores que deveriam ser alvo dessas ações de capacitação.
17.	Quanto ao Departamento de Polícia Federal, permito-me destacar as recomendações a seguir, conforme constam da deliberação monitorada, indicando as respectivas situações de implementação, na forma da análise empreendida pela equipe da SecexDefesa: 
“9.11. Recomendar ao Departamento de Polícia Federal que:
9.11.1. amplie sua política de incentivos objetivando estimular maior permanência de seu efetivo policial na região de fronteira, adotando, por exemplo, medidas administrativas para promoção na carreira de maneira mais rápida para esses servidores e maior incentivo para participação em eventos de capacitação; (item em implementação) 
9.11.2. considere na política de capacitação as necessidades de treinamentos dos policiais federais lotados nas delegacias da região de fronteira, instituindo mecanismos que garantam a participação desses policiais em cursos e treinamentos oferecidos tanto pela Academia Nacional de Polícia Federal como pela Coordenação-Geral de Polícia de Repressão a Entorpecentes; (item implementado) 
9.11.3. disponibilize às delegacias localizadas na região de fronteira, especialmente as de Ponta Porã/MS, Corumbá/MS, Vilhena/RO e Naviraí/MS, estrutura física adequada para o trabalho de repressão ao tráfico de drogas; (item não implementado) 
9.11.4. realize estudo a fim de levantar todas as necessidades de infraestrutura e equipamentos de cada delegacia localizada na faixa de fronteira, utilizando, como subsídio, a pesquisa realizada nesta auditoria operacional, de modo a suprir essas unidades com recursos compatíveis com a natureza das atividades desenvolvidas, de forma a garantir a efetividade e tempestividade das ações e a segurança dos policiais federais; (item parcialmente implementado) ”
18.	Noutra seara, um dos problemas constatados pela equipe da auditoria operacional (Acórdão 360/2012-TCU-Plenário) relacionava-se à quantidade de leilões (bens apreendidos oriundos do tráfico de drogas) realizada por meio de convênios firmados com os estados. Em síntese, existiam estados com quantidades significativas de bens aguardando leilão, mas que não tinham firmado convênios, situação que poderia ser mitigada, o que ensejou, entre outras razões adicionais, o endereçamento de recomendação à Secretaria Nacional de Políticas sobre Drogas para que procurasse detectar as causas para a baixa adesão dos estados aos convênios de cooperação previstos no art. 63, §3°, da Lei 11.343/2006 e que adotasse medidas necessárias para a reversão desse cenário, de maneira a viabilizar o escoamento dos bens armazenados em depósito à espera de leilão, após o trânsito em julgado da decisão declaratória de perdimento em favor da União.
19.	A verificação levada e efeito no monitoramento constatou, tendo em vista as informações prestadas pelo atual Ministério da Justiça e da Segurança Pública, que houve alteração nesse cenário, com a posterior grande adesão dos estados aos acordos de cooperação, bem como para a renovação dos acordos vigentes, indicando que a Secretaria Nacional Antidrogas identificou e reverteu a causa da baixa adesão dos estados na realização de leilões de bens apreendidos, pelo que considerou-se implementado o item 9.12.1 do Acórdão 360/2012-TCU-Plenário. 
20.	Em conclusão, a equipe da SecexDefesa anotou que, transcorridos mais de cinco anos desde a prolação da deliberação monitorada, por meio do qual foram apreciadas auditorias operacionais realizadas no Sistema Nacional de Políticas Públicas sobre Drogas, cerca de dois terços das medidas propostas já foram adotadas de forma integral ou parcial, ou se encontram em implementação, ademais de duas propostas que deixaram de ser aplicáveis em razão da superveniência de nova legislação sobre a matéria.
21.	Desse modo a unidade técnica especializada propõe, em síntese, dar por encerrado o ciclo de monitoramento da deliberação em tela, em face da análise empreendida nos presentes autos, bem como apensar o processo ao TC Processo 021.180/2010-5, que versou sobre o Relatório de Auditoria de Natureza Operacional no Sistema Nacional de Políticas Públicas sobre Drogas, apreciado por meio do já mencionado Acórdão 360/2012-TCU-Plenário. 
22.	Feitas essas considerações, louvando a excelência do trabalho produzido pela SecexDefesa, parabenizo toda a equipe pela adequada e percuciente análise da matéria.
	Ante o exposto, manifestando concordância com o Relatório e a proposta apresentada, VOTO por que o Tribunal adote a minuta de Acórdão que ora submeto à apreciação deste Colegiado.
TCU, Sala das Sessões Ministro Luciano Brandão Alves de Souza, em 11 de março de 2020.
AROLDO CEDRAZ 
Relator